ACORDAO-COMPLETO-2291127

ACÓRDÃO 3247/2020 ATA 46/2020 - PLENÁRIO

VISTOS, relatados e discutidos estes autos que tratam de requerimento formulado pelo Exmo. Ministro-Substituto Marcos Bemquerer Costa, visando a que seja feita a majoração em 40% do tempo de contribuição já averbado no TCU, referente ao desempenho de atividade profissional em condições de insalubridade no cargo de engenheiro eletricista na empresa Síntese - Engenharia em Sistemas de Eletricidade e Comunicações Ltda., de 01/07/1982 a 31/07/1984, como também, no mesmo cargo, na Empresa Brasileira de Correios e Telégrafos, de 01/01/1987 a 06/07/1992, para fins de concessão de aposentadoria estatutária,
ACORDAM os Ministros do Tribunal de Contas da União, reunidos em Sessão Plenária, diante das razões expostas pelo Relator, em:
9.1. deferir o pedido formulado pelo interessado;
9.2. em consequência ao disposto no subitem precedente, ordenar à Segedam que adote as providências cabíveis necessárias à sua implementação; 
9.3. encaminhar cópia deste acórdão à Comissão de Jurisprudência do TCU, para que examine a oportunidade e conveniência de revisar o enunciado nº 245 da Súmula de Jurisprudência do Tribunal de Contas da União;
9.4. dar ciência desta decisão ao interessado;
9.5. arquivar o presente processo.

Processo administrativo com requerimento de contagem ponderada de tempo de serviço prestado em condições insalubres relativo a períodos anteriores e posteriores ao advento da Lei 8.112/1990.

Tribunal de Contas da União.

3. Interessados/Responsáveis:
3.1. Interessado: Marcos Bemquerer Costa (CPF-XXX.895.556-XX).

Benjamin Zymler.

13.1. Ministros presentes: José Mucio Monteiro (Presidente), Walton Alencar Rodrigues, Benjamin Zymler, Augusto Nardes (Relator), Raimundo Carreiro, Ana Arraes, Bruno Dantas e Vital do Rêgo.
13.2. Ministro que alegou impedimento na Sessão: Benjamin Zymler.
13.3. Ministro-Substituto que alegou impedimento na Sessão: Augusto Sherman Cavalcanti.
13.4. Ministros-Substitutos presentes: Augusto Sherman Cavalcanti, Marcos Bemquerer Costa, André Luís de Carvalho e Weder de Oliveira.

AUGUSTO NARDES

Trata-se de requerimento administrativo em que o Exmo. Ministro Substituto Marcos Bemquerer Costas pleiteia o que segue (peça 3) :
MARCOS BEMQUERER COSTA, Ministro-Substituto deste Tribunal, matrícula 2701-4, Engenheiro Eletricista pela Universidade Federal de Minas Gerais, tendo em vista o disposto no processo TC-Processo 014.569/2011-6, no qual se determinou à Segedam que adotasse providências no sentido de examinar a viabilidade de se utilizar nos pleitos administrativos similares ao examinado naqueles autos o entendimento ali exposto acerca da utilização, para fins de aposentadoria, do tempo de contribuição em atividades insalubres com fator de correção, dispensando-se a apresentação da respectiva certidão do INSS, vem requerer a averbação da majoração, em 40%, do tempo de serviço exercido na condição de engenheiro eletricista na empresa Síntese - Engenharia em Sistemas de Eletricidade e Comunicações Ltda., de 01/07/82 a 31/07/84, bem assim como na Empresa Brasileira de Correios e Telégrafos, de 01/01/87 a 06/07/92, tempo este já averbado no TCU, em virtude da insalubridade da atividade laboral exercida.
Tal acréscimo decorre da disciplina do Decreto 53.831, de 25.3.1964, que dispõe:
'Art. 1º A Aposentadoria Especial, a que se refere o art. 31 da Lei 3.807, de 26 de agosto de 1960, será concedida ao segurado que exerça ou tenha exercido atividade profissional em serviços considerados insalubres, perigosos ou penosos nos termos deste decreto.
Art. 2º Para os efeitos da concessão da Aposentadoria Especial, serão considerados serviços insalubres, perigosos ou penosos, os constantes do Quadro Anexo em que se estabelece também a correspondência com os prazos referido no art. 31 da citada Lei.'
QUADRO A QUE SE REFERE O ART. 2º DO DECRETO 53.831, DE 25 DE MARÇO DE 1964
REGULAMENTO GERAL DA PREVIDÊNCIA SOCIAL
	Código
	Campo de aplicação
	Serviços e atividades profissionais
	Classificação
	Tempo de trabalho mínimo
	Observações

	2.1.1
	Engenharia
	Engenheiros de Construção Civil, de minas, de metalurgia, Eletricistas.
	Insalubre
	25 anos
	Jornada normal ou especial fixada em Lei. Decreto nº 46.131  de 3-6-59.

Como demonstrado no quadro anexo ao decreto, os Engenheiros Eletricistas estão incluídos nas atividades consideradas insalubres, como os de Construção Civil, de Minas e de Metalurgia (código 2.1.1) , às quais foi assegurada a aposentadoria especial com o tempo de 25 anos de serviço/contribuição.
Ademais, é pacífica a jurisprudência do Superior Tribunal de Justiça no sentido de ser necessária apenas a demonstração da ocupação funcional do segurado enquadrado no Decreto nº 53.381/1964, até o advento do Decreto nº 2.172/1997.
Dessa forma, e uma vez que o interessado não irá se aposentar como Engenheiro, é devido o acréscimo de 40% relativo ao tempo de atividade insalubre, como evidencia a jurisprudência seguinte.
ACÓRDÃO REsp Nº 625900/SP (2004/0013711-5) 
RELATOR : MINISTRO  GILSON DIPP
'I - [..........]
II - O tempo de serviço é disciplinado pela lei vigente à época em que efetivamente prestado. Desta forma, integra, como direito autônomo, o patrimônio jurídico do trabalhador. A lei nova que venha a estabelecer restrição ao cômputo do tempo de serviço não pode ser aplicada retroativamente.
III - A exigência de comprovação de efetiva exposição aos agentes nocivos, estabelecida no § 4º do art. 57 e §§ 1º e 2º do art. 58, da Lei 8.213/91, este na redação da Lei 9.732/98, só pode ser aplicada ao tempo de serviço prestado durante a sua vigência, e não retroativamente. A fundamentação deriva da condição ser restritiva ao reconhecimento do direito.
[..........]'
ACÓRDÃO REsp Nº 440.298 - RN (2002/0072879-7) 
RELATOR : MINISTRO HAMILTON CARVALHIDO
'1. O direito à contagem, conversão e averbação de tempo de serviço é de natureza subjetiva, enquanto relativo à realização de fato continuado, constitutivo de requisito à aquisição de direito subjetivo outro, estatutário ou previdenciário, não havendo razão legal ou doutrinária para identificar-lhe a norma legal de regência com aquela que esteja a viger somente ao tempo da produção do direito à aposentadoria de que é instrumental.
2. O tempo de serviço é regido sempre pela lei vigente ao tempo da sua prestação. Dessa forma, em respeito ao direito adquirido, se o trabalhador laborou em condições adversas e a lei da época permitia a contagem de forma mais vantajosa, o tempo de serviço assim deve ser contado.
3. Até o início da vigência do Decreto nº 2.172/97, que regulamentou a Lei nº 9.032/95, a cada dia trabalhado em atividades enquadradas como especiais (Decretos nº 53.831/64 e 83.080/79) , realizava-se o suporte fático da norma que autorizava a contagem desse tempo de serviço de forma diferenciada, de modo que o tempo de serviço convertido restou imediatamente incorporado ao patrimônio jurídico do segurado, tal como previsto na lei de regência.
4. A exigência da comprovação técnica da efetiva exposição do trabalhador aos agentes nocivos (Lei nº 9.032/95) , para fins de contagem diferenciada do tempo de serviço, só teve lugar a partir da vigência do Decreto nº 2.172/97. (...) ' (REsp 498.325/PR, da minha Relatoria, in DJ 15/12/2003) . (grifo não constate do original) .
VOTO DO EXMO. SR. MIN. JOSÉ ARNALDO DA FONSECA, PROFERIDO EM SEDE DO RESP Nº 296.562, COM BASE EM PARECER DO MINISTÉRIO PÚBLICO FEDERAL
'Adoto, como razões de decidir, o parecer do Ministério Público Federal, da lavra do il. Subprocurador-Geral da República, Dr. Antônio Fernando Barros e Silva de Souza, verbis (fls. 141/144) :
'Trata-se de recurso especial, interposto com fulcro no art. 105, III, a da Constituição Federal contra acórdão do Tribunal Regional Federal da 5ª Região, em que se alega violação aos artigos 3o da Lei n° 9.032/95 e 6°, § 2o da Lei de Introdução ao Código Civil.
O Tribunal a quo, em decisão unânime, negou provimento à apelação e à remessa oficial e manteve a sentença (fls. 72/84) que conferiu ao autor, engenheiro civil, o direito ao cômputo do tempo de serviço prestado sob condições insalubres, na vigência da lei n° 5.527/68, sem a comprovação do efetivo risco, em face do direito adquirido, no período de 18 de outubro de 1976 a 10 de outubro de 1996, data da edição da MP n° 1.523/96. O acórdão recorrido ostenta a seguinte ementa:
'PREVIDENCIÁRIO E PROCESSUAL CIVIL. ENGENHEIRO CIVIL. CONTAGEM DE TEMPO DE SERVIÇO PARA FINS DE CONCESSÃO DE APOSENTADORIA ESPECIAL. RECONHECIMENTO. PRESUNÇÃO LEGAL DA INSALUBRIDADE DA ATIVIDADE. LEI N° 5.527/68.
1. É insalubre a atividade de engenharia civil (Decreto n° 53.831/64, código 2.1.1. da classificação dos serviços insalubres, perigosos ou penosos) .
2. A não comprovação da exposição aos agentes nocivos à saúde e à integridade física não configura óbice à contagem do tempo de serviço prestado pelo Autor, na qualidade de engenheiro civil, para fins de concessão de aposentadoria especial, visto que a Lei n° 5.527/68 não exigia a prova da existência efetiva de lesões à saúde do trabalhador, no que concerne às atividades profissionais relacionadas pelo Decreto n° 53.831/64. Presunção legal de que tais lesões hajam ocorrido.
3. Direito à contagem do tempo de serviço, nos termos do item precedente, que subsistiu até o advento da Medida Provisória n° 1.523, de 11-10-1996, que revogou, expressamente, a Lei n° 5.527/68. Sentença mantida. Apelação e Remessa Oficial improvidas.' (grifo não constante do original) .
Assim sendo, o tempo trabalhado em atividade insalubre deve ser computado de forma majorada, direito esse que se incorpora ao patrimônio jurídico do trabalhador e pode ser utilizado, inclusive, para fins de aposentadoria estatutária, uma vez que os regimes previdenciários compensam-se, na forma do § 9º do art. 201 da Constituição Federal.
Sobre a possibilidade de o servidor público utilizar-se dessa contagem especial para fins de aposentadoria estatutária, além dos pareceres da Segedam e da Conjur acostados ao processo paradigma (TC Processo 014.569/2011-6) , citam-se também os precedentes TC Processo 012.302/2013-9 e TC Processo 012.966/2014-2, bem como os seguintes precedentes judiciais:
Supremo Tribunal Federal: RE 431200 AgR/PB, rel. Min. Eros Grau, julgado em 29.3.2005; RE 255827/SC, rel. Min. Eros Grau, julgado em 25.10.2005, Primeira Turma; RE 474450 AgR, relator Min. Carlos Britto, Primeira Turma, julgado em 16.5.2006; RE 455479 AgR/SC, rel. Min. Cármen Lúcia, julgado em 27.10.2009, Primeira Turma. 
Superior Tribunal de Justiça: AgRg no REsp 498654/PB, rel. Ministro Arnaldo Esteves Lima, Quinta Turma, julgado em 28.11.2006; AR 3320/PR, rel. Ministra Maria Thereza de Assis Moura, Terceira Seção, julgado em 24.9.2008; AgRg no AG 863831/SC, rel. Min. Celso Limongi, 6ª Turma, julgado em 22.2.2011. 
Solicito, por fim, ter-se em conta a conclusão exarada no parecer oferecido pela Conjur, deste Tribunal de Contas, nos autos do TC Processo 010.294/2013-9, que propiciou à Segedam, 'na análise dos futuros pleitos administrativos similares, nortear-se nos termos deste Parecer, especialmente as disposições da Instrução Normativa INSS/PRES n.º 45, de 06/08/2010 (in DOU de 11/08/2010) e da jurisprudência aqui mencionada.'
Reitera-se, portanto, o pedido de conversão do tempo de serviço em atividade insalubre de Engenheiro Eletricista, exercido nos períodos descritos no demonstrativo anexo e comprovados por meio de registros na Carteira de Trabalho e Previdência Social (registros em anexo) , em tempo de atividade comum, com acréscimo de 40%, haja vista que exercido antes da vigência do Decreto nº 2.172/1997.
2.	No exame da matéria, o Secretário-Geral de Administração emitiu parecer pelo deferimento do pleito, apresentando como razões o seguinte (peça 4) :
	 (...) 
2.	Cabe mencionar inicialmente que embora a magistratura nacional tenha como norma de regência a Lei Complementar nº 35, de 14/3/1979, em razão da falta de dispositivos na Lei Orgânica da Magistratura Nacional acerca do tema, deve-se observar a legislação destinada aos servidores públicos civis, desde que não conflitantes com a Lei Complementar nº 35/79, nos termos da jurisprudência do Superior Tribunal de Justiça e do Supremo Tribunal Federal.
3.	O Acórdão 2008/2006-TCU-Plenário reconheceu a validade da averbação de tempo insalubre aos profissionais sob condição especial que laboravam sob o regime antes da promulgação da Lei nº 8.112/90, dessa forma, é legal a averbação de atividade especial até a data de edição da Lei 8.112, ou seja 11/12/1990.
4.	Posteriormente, por meio do Acórdão 911/2014-TCU-Plenário, o entendimento acima descrito foi aperfeiçoado. Neste julgado, esta Corte de Contas, ciosa em evitar interpretações extensivas - interpretações que acabariam por desvirtuar a vontade do legislador ao prever o cálculo diferenciado para o tempo de serviço prestado em atividades insalubres, penosas ou perigosas -, deixou assente que o sobredito Acórdão 2008/2006-TCU-Plenário, apesar de reconhecer em tese a possibilidade de cômputo ponderado do tempo especial para fins de aposentadoria estatutária, não disciplinou a forma como a Administração deveria proceder para averbar o tempo de atividade insalubre no caso concreto. 
5.	Desse modo, o relator do Acórdão 911/2014-TCU-Plenário, Ministro Benjamim Zymler, ponderou que os cargos de natureza eminentemente administrativa não podem ser beneficiados pela contagem especial, salvo se restar efetivamente demonstrada a existência de risco ou de agentes nocivos à saúde no local de trabalho. 
6.	Nessa mesma assentada, observou-se que este Tribunal, a título de racionalidade administrativa, vem aceitando a averbação do tempo de atividade insalubre realizada de ofício pelo órgão de origem em relação a cargos cujo exercício, presume-se, envolve atividades de risco para a higidez física, como no caso dos médicos, odontólogos, auxiliares de enfermagem e agentes de saúde pública.
7.	O Ministro-Substituto Marcos Bemquerer laborou em dois diferentes períodos na atividade profissional de Engenheiro Eletricista, nos períodos de 1/7/1982 a 31/7/1984 e 1/1/1987 a 6/7/1992.
8.	A Lei 9.032, de 28/4/1995, alterou a Lei 8.213, de 24/7/1991, e passou a exigir comprovação, além do tempo de trabalho, de exposição aos agentes nocivos químicos, físicos, biológicos ou associação de agentes prejudiciais à saúde ou à integridade física, pelo período equivalente ao exigido para a concessão do benefício da aposentadoria especial, bastando, num primeiro momento, a apresentação de formulários emitidos pelo empregador (SB 40 ou DSS 8030) , exigindo-se, posteriormente, com a edição da Lei 9.528, de 10/12/1997, laudo técnico pericial. 
9.	A Lei 9.032/1995 instaurou uma nova concepção sobre o instituto da aposentadoria especial, quando suprimiu do caput do artigo 57, da Lei 8.213/1991 o termo 'conforme atividade profissional', deixando apenas o requisito das condições especiais que prejudiquem a saúde ou a integridade física.
10.	Contudo, para a obtenção da aposentadoria especial, com base em fatos anteriores à Lei 9.032/95, basta demonstração de que a atividade profissional exercida pelo interessado constava entre aquelas relacionadas como perigosas, insalubres ou penosas, em rol contido em norma expedida pelo próprio Poder Executivo.
11.	A categoria profissional de engenheiro eletricista, constava do quadro anexo do Decreto 53.831, de 24/3/1964, (código 2.1.1) , e era considerada, por presunção legal, atividade insalubre, perigosa ou penosa, na forma do artigo 2º do aludido diploma, abaixo transcrito:
Art 2º Para os efeitos da concessão da Aposentadoria Especial, serão considerados serviços insalubres, perigosos ou penosos, os constantes do Quadro Anexo em que se estabelece também a correspondência com os prazos referido no art. 31 da citada Lei. 
	(...) 
QUADRO A QUE SE REFERE O ART. 2º DO DECRETO Nº 53.831, DE 25 DE MARÇO DE 1964
REGULAMENTO GERAL DA PREVIDÊNCIA SOCIAL
	Código
	Campo de aplicação
	Serviços e atividades profissionais
	Classificação
	Tempo de trabalho mínimo
	Observações

	2.1.1
	Engenharia
	Engenheiros de Construção Civil, de minas, de metalurgia, Eletricistas.
	Insalubre
	25 anos
	Jornada normal ou especial fixada em Lei. Decreto nº 46.131 (*) , de 3-6-59.

12.	O interessado que presta serviço em condições especiais, nos termos da legislação então vigente, e que teria direito por isso à aposentadoria especial, faz jus ao cômputo do tempo nos moldes previstos à época em que realizada a atividade. Isso se verifica à medida em que se trabalha. Assim, eventual alteração no regime ocorrida posteriormente, mesmo que não mais reconheça aquela atividade como especial, não retira do trabalhador o direito à contagem do tempo de serviço na forma anterior, porque já inserida em seu patrimônio jurídico. Conforme posição do Superior Tribunal de Justiça nos julgados abaixo colacionados:
REsp 1310034/PR
RECURSO ESPECIAL. VIOLAÇÃO DO ART. 535 DO CPC NÃO CONFIGURADA.MATÉRIA REPETITIVA. ART. 543-C DO CPC E RESOLUÇÃO STJ 8/2008.RECURSO REPRESENTATIVO E CONTROVÉRSIA. PREVIDENCIÁRIO. TEMPO ESPECIAL E COMUM. CONVERSÃO. POSSIBILIDADE. ART. 9º, § 4º, DA LEI 5.890/1973, INTRODUZIDO PELA LEI 6.887/1980. CRITÉRIO. LEI APLICÁVEL. LEGISLAÇÃO VIGENTE QUANDO PREENCHIDOS OS REQUISITOS DA APOSENTADORIA.
1. Trata-se de Recurso Especial interposto pela autarquia previdenciária com intuito de desconsiderar, para fins de conversão entre tempo especial e comum, o período trabalhado antes da Lei 6.887/1980, que introduziu o citado instituto da conversão no cômputo do tempo de serviço. 2. Como pressupostos para a solução da matéria de fundo, destaca-se que o STJ sedimentou o entendimento de que, em regra; a) a configuração do tempo especial é de acordo com a lei vigente no momento do labor, e b) a lei em vigor quando preenchidas as exigências da aposentadoria é a que define o fator de conversão entre as espécies de tempo de serviço. Nesse sentido: REsp 1.151.363/MG, Rel. Ministro Jorge Mussi, Terceira Seção, DJe 5.4.2011, julgado sob o rito do art. 543-C do CPC. 3. A lei vigente por ocasião da aposentadoria é a aplicável ao direito à conversão entre tempos de serviço especial e comum, independentemente do regime jurídico à época da prestação do serviço. Na mesma linha: REsp 1.151.652/MG, Rel. Ministra Laurita Vaz, Quinta Turma, DJe 9.11.2009; REsp 270.551/SP, Rel. Ministro Gilson Dipp, Quinta Turma, DJ 18.03.2002; Resp  28.876/SP, Rel. Ministro Assis Toledo, Quinta Turma, DJ 11.09.1995; AgRg nos EDcl no Ag 1.354.799/PR, Rel. Ministra Maria Thereza de Assis Moura, Sexta Turma, DJe 5.10.2011. 4. No caso concreto, o benefício foi requerido em 24.1.2002, quando vigente a redação original do art. 57, § 3º, da Lei 8.213/1991, que previa a possibilidade de conversão de tempo comum em especial. 5. Recurso Especial não provido. Acórdão submetido ao regime do art. 543-C do CPC e da Resolução 8/2008 do STJ. (Rel. Min. Herman Bejanmin, Prmeira Seção, Data do julgamento: 24/10/2012, DJe 19/12/2012) 
REsp 1151363/MG
PROCESSUAL CIVIL. RECURSO ESPECIAL REPRESENTATIVO DA CONTROVÉRSIA. RITO DO ART. 543-C, § 1º, DO CPC E RESOLUÇÃO N. 8/2008 - STJ. DIVERGÊNCIA JURISPRUDENCIAL NÃO COMPROVADA. AUSÊNCIA DE IDENTIDADE FÁTICA. DESCABIMENTO. COMPROVAÇÃO DE EXPOSIÇÃO PERMANENTE AOS AGENTES AGRESSIVOS. PRETENSÃO DE REEXAME DE MATÉRIA FÁTICA. ÓBICE DA SÚMULA N. 7/STJ.
1. Para a comprovação da divergência jurisprudencial é essencial a demonstração de identidade das situações fáticas postas nos julgados recorrido e paradigma.    2. Segundo asseverado pelo acórdão objurgado, o segurado esteva 'exposto de modo habitual e permanente, não ocasional nem intermitente', ao frio e a níveis médios de ruído superiores ao limite regulamentar (e-STJ fl. 254) .  A modificação dessa conclusão importaria em revolvimento de matéria fática, não condizente com a natureza do recurso especial. Incidência, na espécie, do óbice da Súmula n. 7/STJ. PREVIDENCIÁRIO. RECONHECIMENTO DE ATIVIDADE ESPECIAL APÓS 1998. MP N. 1.663-14, CONVERTIDA NA LEI N. 9.711/1998 SEM REVOGAÇÃO DA REGRA DE CONVERSÃO. 1. Permanece a possibilidade de conversão do tempo de serviço exercido em atividades especiais para comum após 1998, pois a partir da última reedição da MP n. 1.663, parcialmente convertida na Lei 9.711/1998, a norma tornou-se definitiva sem a parte do texto que revogava o referido § 5º do art. 57 da Lei n. 8.213/1991. 2. Precedentes do STF e do STJ. CONVERSÃO DE TEMPO DE SERVIÇO ESPECIAL EM COMUM. OBSERVÂNCIA DA LEI EM VIGOR POR OCASIÃO DO EXERCÍCIO DA ATIVIDADE. DECRETO N. 3.048/1999, ARTIGO 70, §§ 1º E 2º. FATOR DE CONVERSÃO. EXTENSÃO DA REGRA AO TRABALHO DESEMPENHADO EM QUALQUER ÉPOCA. 1. A teor do § 1º do art. 70 do Decreto n. 3.048/99, a legislação em vigor na ocasião da prestação do serviço regula a caracterização e a comprovação do tempo de atividade sob condições especiais. Ou seja, observa-se o regramento da época do trabalho para a prova da exposição aos agentes agressivos à saúde: se pelo mero enquadramento da atividade nos anexos dos Regulamentos da Previdência, se mediante as anotações de formulários do INSS ou, ainda, pela existência de laudo assinado por médico do trabalho. 2. O Decreto n. 4.827/2003, ao incluir o § 2º no art. 70 do Decreto n. 3.048/99, estendeu ao trabalho desempenhado em qualquer período a mesma regra de conversão. Assim, no tocante aos efeitos da prestação laboral vinculada ao Sistema Previdenciário, a obtenção de benefício fica submetida às regras da legislação em vigor na data do requerimento. 3. A adoção deste ou daquele fator de conversão depende, tão somente, do tempo de contribuição total exigido em lei para a aposentadoria integral, ou seja, deve corresponder ao valor tomado como parâmetro, numa relação de proporcionalidade, o que corresponde a um mero cálculo matemático e não de regra previdenciária. 4. Com a alteração dada pelo Decreto n. 4.827/2003 ao Decreto n. 3.048/1999, a Previdência Social, na via administrativa, passou a converter os períodos de tempo especial desenvolvidos em qualquer época pela regra da tabela definida no artigo 70 (art. 173 da Instrução Normativa n. 20/2007) . 5. Descabe à autarquia utilizar da via judicial para impugnar orientação determinada em seu próprio regulamento, ao qual está vinculada.  Nesse compasso, a Terceira Seção desta Corte já decidiu no sentido de dar tratamento isonômico às situações análogas, como na espécie (EREsp n.  412.351/RS) . 6. Recurso especial parcialmente conhecido e, nessa extensão, desprovido.
13.	Para a análise do presente caso, os períodos anteriores à edição da Lei nº 9.032/95 (1/7/1982 a 31/7/1984 e 1/1/1987 a 6/7/1992) não necessitam da comprovação do exercício de atividade insalubre, através de laudo pericial, pois as exigências introduzidas pela nova lei não se aplicam retroativamente. 
14.	Por conseguinte, até a edição da Lei n° 9.032/95, determinadas categorias profissionais eram tidas como especiais, em virtude da presunção legal do exercício da atividade em condições ambientais nocivas ou perigosas. O interessado exerceu atividade de engenheiro eletricista (peça 2) , categoria profissional que estava inserida no código 2.0.0, item 2.1.1 do Quadro Anexo do Decreto nº 53.831/64, considerada de natureza perigosa.
15.	Decorre portanto de tal presunção legal o reconhecimento do direito à contagem de tempo de serviço especial independentemente da comprovação da exposição a agentes nocivos, o que não exime o interessado de demonstrar que tenha efetivamente laborado com engenheiro eletricista. No caso em tela, restou comprovado que o interessado laborou como engenheiro eletricista, conforme a certidão de tempo de contribuição apresentada (peça 2) .
16.	Isso posto, é forçoso reconhecer o período de 1/7/1982 a 31/7/1984 e 1/1/1987 a 6/7/1992) como tempo de serviço especial, com possibilidade de conversão para tempo comum com o fator multiplicador de 1,4, nos termos do Decreto 4.827, de 3/9/2003, da seguinte forma:
	Empregador
	Data início
	Data fim
	Tempo líquido
	Acréscimo (40%) em dias

	Síntese Eletricidade e Comunicações Ltda.
	01/07/1982
	31/07/1984
	761 dias
	304+761=1065 dias (2 anos, 11 meses e 5 dias) 

	Empresa Brasileira de Correios e Telégrafos
	01/01/1987
	6/7/1992
	2012
	805+2012=2817 dias (7 anos, 8 meses e 22 dias) 

 (...) 
	Destarte, apresentada neste despacho, no item 16, proposta de mérito e estando a decisão sobre a matéria a cargo do Ministro Presidente, nos termos do art. 28, inciso XXIII, do RI/TCU, submeto os autos à consideração da i. Presidência, para deliberação.
3.	Submetido o pleito à I. Presidência desta Corte, determinou-se à Secretaria-Geral de Administração que fossem esclarecidos os seguintes pontos:
considerando que, nos termos do Acórdão 2008/2006-TCU-Plenário, é válida a averbação de tempo de atividade especial, apenas se o exercício transcorreu antes de 11/12/1990 (promulgação da Lei nº 8.112/90) , em que termos foi averbado o período de 01/01/1987 a 06/07/1992, referente à Empresa Brasileira de Correios e Telégrafos?
considerando que não consta nos autos pedido de aposentadoria por parte do Requerente e que, nos termos das ementas dos REsp 1310034 e 1151363 (peça 4, § 12) , a conversão entre tempos de serviço especial e comum deve se dar sob a égide da lei vigente por ocasião da aposentadoria, independentemente do regime jurídico à época da prestação do serviço, em que termos a majoração em 40% do tempo de atividade especial (já averbado) poderia acontecer no presente momento?	
4.	Em atenção a essa determinação, o Sr. Secretário-Geral de Administração produziu nova instrução, conforme a seguir descrita (peça 6) :
3.	O Acórdão 2008/2006-TCU-Plenário, da relatoria do Ministro Walton Alencar Rodrigues, respondeu a seguinte questão encaminhada pelo Presidente do Senado Federal, Senador Renan Calheiros:
É possível o reconhecimento aos atuais servidores estatutários do direito à contagem especial do tempo de serviço prestado sob condições insalubres, penosas e perigosas, regido pela Consolidação das Leis Trabalhistas e vinculado ao Regime Geral de Previdência, na forma e nos limites constantes das certidões expedidas pelo INSS, por força da EC 20/98, que é superveniente à Súmula 245-TCU, e conforme vem decidindo reiteradamente o Excelso Supremo Tribunal Federal?
4.	O TCU entendeu possível a contagem de tempo de serviço para concessão de aposentadoria estatutária de tempo especial prestado sob condições insalubres, perigosas ou penosas. Contudo, estabeleceu como marco temporal de aproveitamento a vigência da Lei 8.112, de 11/12/1990, conforme também salientou o I. Presidência. 
5.	Dessa feita, a contagem especial de tempo de serviço para efeito de aposentadoria para o período posterior ao advento da Lei 8.112/90, é condicionada à regulamentação por Lei Complementar do art. 40, § 4º, da Constituição Federal, que definirá os critérios e requisitos para a respectiva aposentadoria.
6.	Contudo, entendemos que a cognição do Acórdão 2008/2006-TCU-Plenário não pode ser aplicado para a análise do requerimento do Ministro Substituto Marcos Bemquerer da Costa, pois a decisão da Corte de Contas no Acórdão acima mencionada não se amolda a situação presente.
7.	Para elucidar a diferença, transcrevemos parte do voto do Ministro Walton Alencar Rodrigues:
No caso dos servidores públicos ex-celetistas, convertidos em estatutários pelo advento da Lei 8.112/1990, o STF, em diversos julgados, admitiu a contagem especial de tempo de serviço prestado sob condições insalubres, perigosas ou penosas. Cito alguns apenas a título exemplificativo:
'EMENTA: Agravo regimental em recurso extraordinário. 2. Servidor público ex-celetista. Professor universitário. Contagem especial do tempo de serviço prestado sob condições insalubres, no período anterior à Lei no 8.112/90. Direito reconhecido. Precedentes. 3. Agravo regimental a que se nega provimento.' (RE-AgR 456480 / PB, Relator: Min. GILMAR MENDES, Julgamento: 13/12/2005, Órgão Julgador: Segunda Turma) 
'EMENTA: Agravo regimental em recurso extraordinário. 2. Servidor público ex-celetista. Contagem especial do tempo de serviço prestado sob condições insalubres, no período anterior à Lei no 8.112/90. Art. 40, § 4o, da Constituição Federal. Direito reconhecido. Precedentes. 3. Agravo regimental a que se nega provimento.' (RE-AgR 426392 / DF, Relator: Min. GILMAR MENDES, Julgamento: 29/11/2005, Órgão Julgador: Segunda Turma) 
'EMENTA: RECURSO EXTRAORDINÁRIO. SERVIDOR PÚBLICO ESTADUAL. APOSENTADORIA. TEMPO DE SERVIÇO PRESTADO EM CONDIÇÕES INSALUBRES EM PERÍODO ANTERIOR À SUPERVENIÊNCIA DO ESTATUTO DOS FUNCIONÁRIOS PÚBLICOS DO ESTADO. CONTAGEM RECÍPROCA. POSSIBILIDADE. 1. A contagem recíproca é um direito assegurado pela Constituição do Brasil. O acerto de contas que deve haver entre os diversos sistemas de previdência social não interfere na existência desse direito, sobretudo para fins de aposentadoria. 2. Tendo exercido suas atividades em condições insalubres à época em que submetido aos regimes celetista e previdenciário, o servidor público possui direito adquirido à contagem desse tempo de serviço de forma diferenciada e para fins de aposentadoria. 3. Não seria razoável negar esse direito à recorrida pelo simples fato de ela ser servidora pública estadual e não federal. E isso mesmo porque condição de trabalho, insalubridade e periculosidade, é matéria afeta à competência da União (CB, artigo 22, I [direito do trabalho]) . Recurso a que se nega provimento.' (RE 255827 / SC, Relator: Min. EROS GRAU, Julgamento: 25/10/2005, Órgão Julgador: Primeira Turma) 
	(...) 
Pode-se observar que esse entendimento encontra-se em consonância com o decidido no RE 209.899, Relator Ministro Maurício Corrêa, DJ 6/6/2003, no qual foi analisado cômputo do tempo de serviço celetista no caso dos servidores convertidos em estatutários. Naquela assentada, foi decidido que esse tempo de serviço deveria ser computado para todos os efeitos: 'É dizer, incorporou-se ao patrimônio desses servidores celetistas, transformados em estatutários, o direito à contagem do tempo de serviço público federal que prestaram na condição de celetistas, para todos os efeitos.'
O STJ, em posicionamento manifestado em diversos arestos, não discrepa desse entendimento:
'ADMINISTRATIVO E PROCESSUAL CIVIL. SERVIDOR PÚBLICO EX-CELETISTA. CONTAGEM DE TEMPO DE SERVIÇO PRESTADO SOB CONDIÇÕES INSALUBRES. PRECEDENTES. PREQUESTIONAMENTO DE MATÉRIA CONSTITUCIONAL EM SEDE DE RECURSO ESPECIAL. INVIABILIDADE. RECURSO DESPROVIDO.
 I - Consoante entendimento consolidado desta Corte, o servidor público que, quando celetista, teve incorporado ao seu patrimônio o direito à contagem de tempo de serviço com acréscimo legal pelo fato de exercer atividade insalubre, tem direito à Certidão de Tempo de Serviço da qual conste o tempo integral que perfez sob o pálio da lei da época. Precedentes.
II - É inviável o prequestionamento de matéria constitucional, em sede de recurso especial, em respeito à competência delineada pela Constituição, ao designar o Pretório Excelso como seu Guardião. Neste contexto, a pretensão trazida no presente recurso exorbita os limites normativos do Especial, que estão precisamente delineados no art. 105, III da Constituição Federal.
III - Agravo interno desprovido.'
 (AgRg no REsp 780657 / PB ; Relator Ministro GILSON DIPP, Órgão Julgador - QUINTA TURMA, Data do Julgamento 06/12/2005) .
Pode-se concluir que tanto o STF quanto o STJ consideram válido o cômputo de tempo de serviço prestado sob condições insalubres, perigosas ou penosas, majorado segundo a legislação vigente, ao servidor público celetista, que, por força da Lei 8.112/1990, foi alçado à condição de estatutário.
Os fundamentos residem basicamente em direito adquirido ao cômputo do tempo de serviço na forma majorada, ou seja, se houve o exercício de atividade sob condições insalubres, perigosas ou penosas no período no qual a legislação possibilitava tal contagem, esse direito incorporou-se ao patrimônio jurídico do servidor.
Asseverou-se que, quando da conversão do regime celetista para o estatutário, em que pese haver previsão de edição de lei específica para a concessão de aposentadoria aos servidores que exercessem atividades insalubres, perigosas ou penosas, o tempo de serviço celetista prestado sob a legislação anterior não foi desqualificado ou desconsiderado.  (grifo nosso) 
8.	Conforme ressaltado pelo Ministro relator, o Acórdão 2008/2006-TCU-Plenário tratou da análise da possibilidade de servidor público celetista que a partir da vigência da Lei 8.112/90, foi alçado à condição de estatutário. 
9.	De forma diversa, trata-se no presente caso de requerente que laborou durante todo o tempo em que solicita a contagem especial como empregado vinculado ao regime da Consolidação das Leis do Trabalho. Parte como empregado da iniciativa privada e parte como empregado público da empresa pública Correios.
10.	 Por consequência era vinculado ao regime geral de previdência social, exercendo atividade que, por determinação legal, era considerada sujeita a condições especiais que prejudicavam a saúde ou a integridade física e como consequência incorporou ao seu patrimônio jurídico o direito à contagem de tempo de serviço com o devido acréscimo legal, para fins de aposentadoria estatutária.
11.	Pelo exposto, esta Secretaria-Geral entende que não se deve aplicar o entendimento do Acórdão 2008/2006-TCU-Plenário para o presente caso.
12.	A I. Presidência solicita esclarecimentos quanto a aplicação do inteiro teor do entendimento do Superior Tribunal de Justiça dos REsp 1310034 e 1151363 no que tange a conversão entre tempos de serviço especial em comum.
13.	No voto condutor do Acórdão do REsp 1310034, o relator, Ministro Herman Benjamin, afirma que há uma aparente contradição entre o item 2 do REsp 1.310.034¿PR, assim transcrito:
2. Como pressupostos para a solução da matéria de fundo, destaca-se que o STJ sedimentou o entendimento de que, em regra; a) a configuração do tempo especial é de acordo com a lei vigente no momento do labor, e b) a lei em vigor quando preenchidas as exigências da aposentadoria é a que define o fator de conversão entre as espécies de tempo de serviço. Nesse sentido: REsp 1.151.363/MG, Rel. Ministro Jorge Mussi, Terceira Seção, DJe 5.4.2011, julgado sob o rito do art. 543-C do CPC.
e o item 3, abaixo transcrito:
3. A lei vigente por ocasião da aposentadoria é a aplicável ao direito à conversão entre tempos de serviço especial e comum, independentemente do regime jurídico à época da prestação do serviço. Na mesma linha: REsp 1.151.652/MG, Rel. Ministra Laurita Vaz, Quinta Turma, DJe 9.11.2009; REsp 270.551/SP, Rel. Ministro Gilson Dipp, Quinta Turma, DJ 18.03.2002; Resp 28.876/SP, Rel. Ministro Assis Toledo, Quinta Turma, DJ 11.09.1995; AgRg nos EDcl no Ag 1.354.799/PR, Rel. Ministra Maria Thereza de Assis Moura, Sexta Turma, DJe 5.10.2011. 
14.	Contudo, o Ministro Herman Benjamin esclarece em seu voto condutor o seguinte:
No item '2.a' acima a regra reafirmada consiste na definição da lei que rege a configuração do tempo de serviço. Por exemplo, se o trabalho foi exercido de 1990 a 1995, a lei vigente no momento da prestação do serviço é que vai dizer se a atividade é especial ou comum.
No item '2.b', por sua vez, para saber qual o fator de conversão do tempo de serviço de especial para comum, e vice-versa, a lei que rege é a do momento da aposentadoria. Exemplo: se em 2003 o tempo de serviço para aposentadoria especial era de 25 anos e o tempo de serviço para aposentadoria por tempo de contribuição era de 35 anos (para homens) , o fator de conversão do tempo de serviço especial em comum será de 1,4 (resultado da divisão 35/25) , sendo irrelevante se, ao tempo da prestação do lapso laboral que se pretende converter, havia norma que estipulasse outra proporção. No presente recurso representativo da controvérsia, repita-se, o objeto da controvérsia é saber qual a lei que rege a possibilidade de converter tempo comum em especial, e o que ficou estipulado (item '3' da ementa) no acórdão embargado é que a lei vigente no momento da aposentadoria disciplina o direito vindicado.
15.	No caso do REsp 1310034, o embargado pretendia converter o tempo comum em tempo especial, de forma a converter o citado benefício em aposentadoria especial e não se submeter ao fator previdenciário, solicitando que fosse aplicado a ele a Lei vigente no momento do labor, ou seja, a versão original da Lei 8.213, de 24 de julho de 1991, e não a Lei 9.032, de 28 de abril de 1995, menos vantajosa. 
16.	Contudo, cabe esclarecer que a adoção do fator de majoração, conforme ressaltou o Ministro Raimundo Carreiro, depende do tempo de contribuição total exigido em lei para a aposentadoria integral, ou seja, deve corresponder ao valor tomado como parâmetro, numa relação de proporcionalidade. 
17.	Devido a ausência de requerimento de aposentadoria do Min. Substituto Marcos Bemquerer Costa deve-se descrever a situação fática do interessado, para o fito de esclarecer a possiblidade de aplicação da majoração em 40% no presente momento.
18.	O Ministro Substituto Marcos Bemquerer possui averbado o tempo laborado fora do Tribunal de Contas da União, conforme a Certidão de Tempo de Contribuição acostada aos autos (peça 2) , além disso, laborou como Analista de Controle Externo no TCU entre 7/7/1992 e 15/10/2001, data em que tomou posse como Ministro Substituto, conforme síntese abaixo:
	Organização
	Cargo
	Período inicial
	Período final
	Tempo total

	Síntese Eletricidade
	Engenheiro 
	1/7/1982
	31/7/1984
	2 anos 1 mês

	Correios
	Administrador Postal
	23/7/1984
	10/12/1986
	2 anos 4 meses 10 dias

	Correios
	Engenheiro
	1/1/1987
	6/7/1992
	5 anos 6 meses 1 dia

	TCU
	Analista de Controle Externo
	7/7/1992
	15/10/2001
	9 anos 3 meses 12 dias

	TCU
	Ministro Substituto
	15/10/2001
	3/7/2017
	15 anos 8 meses 25 dias

	Total
	34 anos 11 meses e 13 dias

19.	Caso seja autorizada a contagem ponderada referente ao tempo de contribuição prestado à Síntese Eletricidade (10 meses e 4 dias a mais) e Correios e Telégrafos (2 anos, 2 meses e 15 dias a mais) o requerente contará com um total de 37 anos, 11, e 27 dias. 
20.	Com o período majorado, o requerente cumpriria todos os requisitos para solicitar a aposentadoria voluntária com fundamento no art. 3º da Emenda Constitucional 47, de 5 de julho de 2005. Alternativamente, poderia ser solicitado com fundamento no Acórdão 1482/2012-TCU-Plenário, o benefício do abono de permanência. 
21.	O fator de 1,4 é tão somente uma razão matemática entre o período de contribuição necessário atualmente para se obter a aposentadoria (35 anos) e o estabelecido em aposentadoria especial e descrito no Decreto 4.827, de 3/9/2003, (25 anos) . Conforme se pode observar, o requerente não pretende a aplicação de fator de majoração vantajoso ou extemporâneo, pois trata-se da legislação em vigor e conforme o estabelecido no REsp 1310034.
22.	Por esses fundamentos, além dos já apresentados na peça 4, esta Secretaria-Geral posiciona-se no sentido de que o requerente faz jus a majoração em 40% do tempo de serviço exercido na empresa Síntese - Engenharia em Sistemas e Eletricidade e parte do tempo de serviço exercido na Empresa Brasileira de Correios e Telégrafos. 
23.	São esses os esclarecimentos que esta Secretaria-Geral tem a oferecer a I. Presidência.
5.	Também instada a se manifestar nos autos sobre a matéria, a Consultoria Jurídica deste Tribunal emitiu o seguinte parecer (peça 8) :
"INTRODUÇÃO
	Trata-se de solicitação da Presidência (DE n. 7)  para que esta Conjur se manifeste quanto ao requerimento formulado pelo Min. Substituto Marcos Bemquerer Costa  (DE n. 3) no sentido de que seja feita a majoração em 40% do tempo de contribuição já averbado no TCU, referente ao desempenho de atividade profissional em condições de insalubridade no cargo de engenheiro eletricista na empresa Síntese - Engenharia em Sistemas de Eletricidade e Comunicações Ltda., de 01/07/1982 a 31/07/1984, como também, no mesmo cargo, na Empresa Brasileira de Correios e Telégrafos, de 01/01/1987 a 06/07/1992, para fins de concessão de aposentadoria estatutária, dispensando-se a apresentação da respectiva certidão do INSS. 
DOS FUNDAMENTOS DO PEDIDO
O requerente invoca em favor de sua pretensão (DE n. 3) : 
Os artigos 1º e 2º do Decreto 53.831, de 25/3/1964, que dispõem sobre a aposentadoria especial a que se refere o art. 31 da Lei 3.807, de 26/8/1960 e consideram, para esse fim, como sendo serviço insalubre, dentre outros, o prestado por engenheiros de construção civil, de minas, de metalurgia e eletricistas;
A  jurisprudência do STJ, que, segundo alega, é pacífica 'no sentido de ser necessária apenas a demonstração da ocupação funcional do segurado enquadrado no Decreto nº 53.381/64, até o advento do Decreto nº 2.172/1997'; nesse sentido menciona os Acórdãos daquela Corte proferidos no REsp 625900/SP e no REsp 440.298/RN;
O processo TC-Processo 014.569/2011-6, 'no qual se determinou à Segedam que adotasse providências no sentido de examinar a viabilidade de se utilizar nos pleitos administrativos similares ao examinado naqueles autos o entendimento ali exposto acerca da utilização, para fins de aposentadoria, do tempo de contribuição em atividades insalubres com fator de correção, dispensando-se a apresentação da respectiva certidão do INSS';
Os precedentes constantes dos processos TC-Processo 012.302/2013-9 e TC-Processo 012.966/2014-2, que teriam reconhecido a possibilidade de o servidor público utilizar-se dessa contagem especial para fins de aposentadoria estatutária;
As conclusões desta Conjur em parecer exarado nos autos do TC-Processo 010.294/2013-9, o qual, segundo alega, 'propiciou à Segedam, 'na análise dos futuros pleitos administrativos similares, nortear-se nos termos deste Parecer, especialmente as disposições da Instrução Normativa INSS/PRES nº 45, de 06/08/2010 (in DOU de 11/8/2010) e da jurisprudência aqui mencionada. '.
DO ENTENDIMENTO DA SEGEDAM
Mediante Despacho que constitui a peça de nº 4 dos autos, o Sr. Secretário da Segedam manifestou-se favoravelmente à pretensão do requerente. 
Para assim concluir, de início, informa que 'o Acórdão 2008/2006-TCU-Plenário reconheceu a validade da averbação de tempo insalubre aos profissionais sob condição especial que laboravam sob esse regime antes da promulgação da Lei nº 8.112/90', ou seja, até 11/12/1990, data da edição da referida lei.
Acrescenta que, posteriormente, o TCU, mediante o Acórdão 911/2014-TCU-Plenário, 'deixou assente que o sobredito Acórdão 2008/2006-TCU-Plenário, apesar de reconhecer em tese a possibilidade de cômputo ponderado do tempo especial para fins de aposentadoria estatutária, não disciplinou a forma como a Administração deveria proceder para averbar o tempo de atividade insalubre no caso concreto', tendo o relator, Min. Benjamin Zymler ponderado que 'os cargos de natureza eminentemente administrativa não podem ser beneficiados pela contagem especial, salvo se restar efetivamente demonstrada a existência de risco ou de agentes nocivos à saúde no local de trabalho'.
Informa ainda que, antes da edição da Lei 9.032/95, que alterou a Lei 8.213/91, para a obtenção de aposentadoria especial não era exigida a comprovação da exposição do empregado a agentes prejudiciais à saúde, penosos ou perigosos. Bastava, para tanto, a demonstração de que a atividade profissional exercida pelo interessado constava dentre aquelas consideradas insalubres, penosas ou perigosas relacionadas em norma expedida pelo Poder Executivo, sendo que a atividade profissional de engenheiro eletricista, caso do requerente, constava do rol do quadro anexo do referido Decreto 53.831/64, sendo nele considerada, por presunção legal, como insalubre.
Portanto, no seu entendimento, relativamente aos períodos em que o requerente exerceu a atividade de engenheiro eletricista, por serem todos anteriores à edição da Lei 9.032/95, não há necessidade de comprovação do exercício de atividade insalubre, por meio de laudo pericial.
Aduz que, consoante os acórdãos do STJ que menciona, proferidos no julgamento dos Recursos Especiais 1.310.034/PR e 1.151.363/MG, o empregado que presta serviços em condições especiais faz jus ao cômputo do respectivo tempo de serviço nos moldes da legislação vigente à época em que realizada a atividade, sendo-lhe assegurado esse direito mesmo que legislação posterior não mais reconheça a atividade desempenhada como especial.
Por tais razões, concluiu o Sr. Secretário da Segedam que 'é forçoso reconhecer o período de 1/7/1982 a 31/7/1984 e 1/1/1987 a 6/7/1992 como tempo de serviço especial, com possibilidade de conversão para tempo comum com o fator multiplicador de 1,4, nos termos do Decreto 4.827, de 3/9/2003'.
Submeteu, então, os autos à apreciação do Sr. Ministro-Presidente, a quem compete o exame da matéria nos termos do art. 28, XXIII do RI/TCU.
DOS QUESTIONAMENTOS DO SR. MINISTRO-PRESIDENTE
Mediante Despacho que constitui a peça de nº 5 dos autos, o Exmo. Ministro Presidente do TCU determinou a realização de diligência junto à Segedam para que fossem esclarecidos os seguintes pontos, in verbis:
considerando que, nos termos do Acórdão 2008/2006-TCU-Plenário, é válida a averbação de tempo de atividade especial, apenas se o exercício transcorreu antes de 11/12/1990 (promulgação da Lei nº 8.112/90) , em que termos foi averbado o período de 01/01/1987 a 06/07/1992, referente à Empresa Brasileira de Correios e Telégrafos?
considerando que não consta nos autos pedido de aposentadoria por parte do Requerente e que, nos termos das ementas dos REsp 1310034 e 1151363 (peça 4, § 12) , a conversão entre tempos de serviço especial e comum deve se dar sob a égide da lei vigente por ocasião da aposentadoria, independentemente do regime jurídico à época da prestação do serviço, em que termos a majoração em 40% do tempo de atividade especial (já averbado) poderia acontecer no presente momento?	
dos esclarecimentos da segedam
Em resposta aos questionamentos do Exmo. MInistro Presidente, o Sr. Secretário da Segedam prestou as informações constantes do Despacho que constitui a peça de nº 6 dos autos. 
Quanto ao primeiro questionamento, o Sr. Secretário, de início, lembra que o Acórdão 2008/2006-TCU-Plenário entendeu ser possível a averbação do tempo de serviço prestado sob condições insalubres, perigosas, ou penosas, para fins de aposentadoria estatutária, mas somente com relação àquele prestado anteriormente à promulgação da Lei 8.112/90.
Acrescenta que a averbação de tempo de serviço prestado sob as mencionadas condições, posteriormente à vigência da referida Lei, está condicionada à regulamentação por Lei Complementar do disposto no § 4º do art. 40 da Constituição;
No entanto, entende que o referido Acórdão do TCU não se aplica ao caso do requerente, pois, consoante consignado pelo relator daquela deliberação, tal acórdão tratou somente da possibilidade da contagem especial de tempo de serviço prestado em condições insalubres, perigosas ou penosas relativamente aos servidores públicos ex-celetistas convertidos em estatutários pelo advento da Lei 8.112/90.
No caso, conforme o Sr. Secretário, o requerente não foi convertido de celetista para estatutário, tendo exercido a atividade considerada insalubre sob o regime da CLT, e, por consequência era vinculado ao Regime Geral da Previdência Social (RGPS) .
Quanto ao segundo questionamento do Sr. Presidente, o titular da Segedam transcreve trechos do Voto do Min. Herman Benjamin no REsp 1.310.034, no qual S. Exª esclarece que a configuração de tempo especial se rege pela lei vigente ao tempo do labor, sendo o fator de conversão definido pela lei vigente ao tempo da aposentadoria pela divisão do tempo de serviço/contribuição exigido para a aposentadoria comum pelo tempo exigido para a aposentadoria especial.
No caso, conforme o Sr. Secretário, o fator de conversão aplicável seria de 1,4, o qual resulta da divisão do tempo exigido para a aposentadoria voluntária (35 anos) pelo tempo exigido para a aposentadoria especial 'descrito no Decreto 4.827, de 3/9/2003 (25 anos) .
Aduz que, com o período majorado, o requerente cumpriria todos os requisitos para solicitar a aposentadoria voluntária com fundamento no art. 3º da Emenda Constitucional n. 47, ou poderia solicitar, com fundamento no Acórdão 1482/2012-TCU-Plenário, o benefício do abono de permanência.
Com esses esclarecimentos, o titular da Segedam ratifica o seu entendimento anterior no sentido de que o 'o requerente faz jus à majoração em 40% do tempo de serviço exercido na empresa Síntese - Engenharia em Sistemas e Eletricidade e parte do tempo de serviço exercido na Empresa Brasileira de Correios e Telégrafos.'.
Vieram, então, os autos para pronunciamento desta Conjur por força do Despacho do Sr. Presidente (peça 7) .
DO EXAME DA MATÉRIA
VI.1) DA JURISPRUDÊNCIA DO TCU SOBRE O TEMA, EM SEDE DE CONTROLE EXTERNO
Os seguintes trechos do Voto do Relator do Acórdão 648/2016-TCU-Segunda Câmara, Ministro Substituto André Luís de Carvalho, proferido nos autos do TC-Processo 014.333/2015-5, resumem o entendimento desta Corte de Contas sobre o tema objeto do requerimento de que se trata.
De fato, o entendimento desta Corte de Contas sobre a contagem ponderada de tempo prestado em condições insalubres consolidou-se inicialmente na Súmula nº 245 do TCU, quando aduziu: 'não pode ser aplicada, para efeito de aposentadoria estatutária, na Administração Pública Federal, a contagem ficta do tempo de atividades consideradas insalubres, penosas ou perigosas, com o acréscimo previsto para as aposentadorias previdenciárias segundo legislação própria, nem a contagem ponderada, para efeito de aposentadoria ordinária, do tempo relativo a atividades que permitiriam aposentadoria especial com tempo reduzido'.
Todavia, posteriormente, a partir da apreciação de consulta formulada pelo Presidente do Senado Federal, foi fixado o entendimento constante do Acórdão 2008/2006-TCU-Plenário, no sentido de que: 'o servidor público que exerceu, como celetista, no serviço público, atividades insalubres, penosas e perigosas, no período anterior à vigência da Lei 8.112/1990, tem direito à contagem especial de tempo de serviço para efeito de aposentadoria; todavia, para o período posterior ao advento da Lei 8.112/1990, é necessária a regulamentação do art. 40, § 4º, da Constituição Federal, que definirá os critérios e requisitos para a respectiva aposentadoria'.
Desse modo, o Tribunal tem aceitado, para efeito de aposentadoria estatutária, a contagem especial de tempo de serviço prestado como celetista, no serviço público, sob condições insalubres, perigosas ou penosas, no período anterior à vigência da Lei nº 8.112, de 1990, mostrando-se necessária a comprovação da condição de insalubridade por intermédio de certidão do INSS ou de laudo oficial (emitido pelo Ministério do Trabalho ou por profissional por ele cadastrado) que ateste a existência de risco à integridade física do servidor ou a presença de agentes nocivos à sua saúde no local de trabalho, salvo para os cargos cujo exercício presume a ocorrência de risco para a higidez física do profissional (v.g.: Acórdãos 3.608/2013 e 735/2014, da 1ª Câmara; Acórdãos 4.245/2013 e 8.671/2015, da 2ª Câmara; e Acórdãos 3.129/2010 e 911/2014, do Plenário) .
No que tange aos períodos posteriores ao advento da Lei nº 8.112, de 1990, a jurisprudência desta Corte de Contas foi firmada no sentido de que o STF, ao apreciar os mandados de injunção versando sobre a lacuna existente na regulamentação do art. 40, § 4º, da CF/88, assegurou tão somente a obtenção de aposentadoria especial a servidores portadores de deficiência ou que laborem em condições perigosas, penosas ou insalubres, de modo que esse direito não se confunde com a conversão de tempo prestado em condições especiais (como o tempo em atividade insalubre) em tempo comum, mediante a aplicação de fator multiplicador (v.g.: Acórdãos 5.771/2015 e 6.447/2015, da 1ª Câmara; Acórdãos 465/2013 e 7.474/2015, da 2ª Câmara; e Acórdão 342/2015-TCU-Plenário) .
Cabe destacar, aliás, que o entendimento reiterado sobre o tema no âmbito do STF foi consolidado na Súmula Vinculante nº 33, com a seguinte ementa: 'Aplicam-se ao servidor público, no que couber, as regras do regime geral da previdência social sobre aposentadoria especial de que trata o artigo 40, § 4º, inciso III da Constituição Federal, até a edição de lei complementar específica'.
O preenchimento dessa lacuna legislativa não permitiu, contudo, que, na aposentadoria comum de servidor público, pudesse haver o aproveitamento majorado (mediante aplicação de fator multiplicador) do tempo de contribuição prestado sob condições especiais, de tal modo que o próprio STF assentou o entendimento no sentido do não cabimento de mandado de injunção que visa a contagem diferenciada (tempo ficto) e a posterior averbação de tempo de serviço prestado em condições especiais, uma vez que não há previsão constitucional para essa contagem (v.g.: RE 788.025 AgR; MI 1.278 AgR; MI 1.957; MI 2.123 AgR; ARE 793.144; e RE-AgR 456480) .
Por essas luzes, os atos constantes das Peças nos 10, 11, 13, 15, 16 e 17 devem ser considerados ilegais, recusando-se o registro, nos moldes propostos pela Sefip, com o aval do MPTCU, uma vez que incluem, em aposentadorias comuns (com base no art. 6º da EC 41/2003 e no art. 3º da EC 47/2005) , a contagem ponderada de tempo prestado em condição insalubre posterior à Lei nº 8.112, de 1990 (tempo ficto) , não autorizada pelos mandados de injunção indicados nos respectivos atos (MI 880-9/DF e MI 1.071-4/RJ) , cabendo ao órgão de origem averiguar, em cada caso, se a interessada preencheria os requisitos para se aposentar por outro fundamento legal, após a exclusão do tempo contado indevidamente (v. tabela no item 13 da instrução transcrita no Relatório precedente) , a fim de encaminhar o novo ato a este Tribunal, ou, caso contrário, promover o retorno da servidora à atividade.
Dos trechos transcritos, observa-se que o TCU, em sede de controle externo, a partir do entendimento fixado pelo Acórdão 2008/2006-TCU-Plenário, somente admite a majoração do tempo de serviço prestado sob condições de insalubridade, perigosas ou penosas, para fins de concessão de aposentadoria estatutária, a ex-servidores públicos celetistas convertidos em estatutários que tenham prestado tais serviços anteriormente à vigência da Lei 8.112/90, 'mostrando-se necessária a comprovação da condição de insalubridade por intermédio de certidão do INSS ou de laudo oficial (emitido pelo Ministério do Trabalho ou por profissional por ele cadastrado', 'salvo para os cargos cujo exercício presume a ocorrência de risco para a higidez física do profissional'.
Veja-se que a questão específica formulada pelo consulente, que ensejou a prolação do Acórdão 2008/2006-TCU-Plenário, da relatoria do Ministro Walton Alencar Rodrigues, era mais abrangente, acerca da possibilidade de contagem especial do tempo de serviço prestado sob as condições especiais, regido pela CLT, para fins de aposentadoria estatuária (item 2 do Relatório do Acórdão 2008/2006-TCU-Plenário) : 
É possível o reconhecimento aos atuais servidores estatutários do direito à contagem especial do tempo de serviço prestado sob condições insalubres, penosas e perigosas, regido pela Consolidação das Leis Trabalhistas e vinculado ao Regime Geral de Previdência, na forma e nos limites constantes das certidões expedidas pelo INSS, por força da EC 20/98, que é superveniente à Súmula 245-TCU, e conforme vem decidindo reiteradamente o Excelso Supremo Tribunal Federal?
Inclusive o caso concreto que ensejou a dúvida no âmbito do Senado Federal, origem da consulta formulada ao TCU, era exatamente tempo de serviço trabalhado na iniciativa privada, no cargo de engenheiro eletricista, a ser aproveitado com contagem ponderada para fins de aposentadoria estatutária (item 5 do Relatório Acórdão 2008/2006-TCU-Plenário) . Mesmo o caso concreto não tendo impacto na resposta à consulta, que tem caráter normativo e vincula somente a tese, tais premissas são relevantes para a compreensão do enfrentamento do tema pelo TCU. 
Quanto à averbação do tempo do empregado público celetista convertido em estatutário, após enfrentar a jurisprudência do STF e do STJ sobre tema, entendeu o Exmo. Ministro Relator Walton Alencar que a interpretação dada por nossas Cortes Superiores permitia apenas a contagem do tempo majorado, em condições insalubres, periculosas ou penosas, até o advento da Lei n. 8.112/90.
Como o tempo de serviço celetista prestado sob a legislação anterior não teria sido desconsiderado pela novel legislação (Lei n. 8.112/90) e levando em conta ainda que, com a conversão, o servidor teve seu regime jurídico compulsoriamente alterado, seria possível a contagem majorada. 
Especificamente quanto ao exercício de tais atividades insalubres, perigosas ou penosas na iniciativa privada, com posterior ingresso no serviço público, assim se manifestou o Ministro Relator no item V de seu Voto:
Admitir-se que um empregado privado, ao prestar serviço sob condições insalubres aproveite esse tempo de forma majorada com o seu ingresso no serviço público após a edição da Lei 8.112/1990 seria empregar tratamento não igualitário em relação ao seu colega que prestou o mesmo serviço insalubre, porém, como estatutário, pois nesse caso, conforme já exposto, não há possibilidade de contagem especial do tempo de serviço. Esse entendimento se coaduna com a redação do art. 201 da Constituição Federal, mesmo em sua redação original, pois a contagem recíproca dá-se em razão do tempo de contribuição e, em relação a um tempo ficto não há que se falar em contribuição. 
Por seu turno, no Voto do Exmo. Ministro Benjamin Zymler, que atuou como Revisor, utilizou S.Exª o fundamento de que a contagem ponderada de tais atividades especiais é um direito adquirido do servidor, incorporando-se ao seu patrimônio jurídico:
Assim sendo e considerando que tanto o servidor ex-celetista quanto o empregado de empresa estatal ou privada eram submetidos ao mesmo regime previdenciário - o chamado Regime Geral de Previdência Social (RGPS) - não vislumbro razão lógica para conferir tratamento diferenciado aos servidores públicos que já laboraram em condições classificadas pela legislação do RGPS como especiais, em razão de terem sido ou não servidores públicos celetistas. Porque o eventual direito à contagem ponderada não decorre do vínculo com a Administração Pública ou da transformação do emprego em cargo público. Decorre, sim, da existência ou não de direito adquirido à contagem ponderada do tempo de serviço exercido em condições especiais. 
Após os debates sobre o tema, enfrentando tanto Relator quanto Revisor a situação também daqueles que laboraram na iniciativa privada em condições insalubres, perigosas ou penosas, entendeu o TCU fixar a resposta à consulta em termos mais restritos, no sentido já exposto anteriormente.
Podemos citar, à título de aplicação daquele entendimento pelas Câmaras do TCU, onde se apreciam ordinariamente os atos de concessão de aposentadorias, o Voto-condutor do Acórdão 3922/2014-TCU-1ªCâmara, da relatoria do Ministro Benajmin Zymler, do qual extraímos os seguintes trechos que bem esclarecem as razões pelas quais o TCU somente tem aceitado a averbação majorada de tempo de serviço prestado em condições especiais por servidores públicos ex-celetistas convertidos em estatutários:
Pode-se concluir, assim, que o Supremo Tribunal Federal, no que se refere à conversão de tempo de serviço prestado em condições especiais em comum, de forma ponderada, limitou-se a admitir esta possibilidade somente em relação ao servidor público celetista que, por força da Lei 8.112/1990, foi alçado à condição de estatutário e somente em relação ao tempo de serviço celetista prestado sob condições insalubres, perigosas ou penosas, segundo a legislação vigente à época.
 (...) 
O referido entendimento, no entanto, conforme anteriormente afirmado, foi revisado quando da edição do Acórdão 2008/2006-TCU-Plenário, passando a Corte de Contas a reconhecer o cômputo majorado de tempo de serviço prestado sob condições insalubres, perigosas ou penosas para fins de aposentadoria no serviço público, tal como preconizado pelo Supremo Tribunal Federal. Assim, cabe frisar que essa possibilidade restringe-se apenas aos empregados públicos convertidos em servidores públicos estatutários por força da adoção do regime jurídico único e somente em relação ao período anterior à sua edição.
A fim de demonstrar o grau de disseminação e contemporaneidade de tal entendimento na jurisprudência do TCU, transcrevemos alguns precedentes e excertos dos votos dos relatores, em que nossos colegiados reafirmam a posição restritiva adotada pelo TCU, no sentido de apenas ser admissível a contagem majorada para o empregado público celetista convertido em estatutário que exerceu, no regime celetista, as atividades de naturezas insalubres ou perigosas:
APOSENTADORIA. Contagem ponderada de tempo de serviço prestado em condições insalubres relativo a períodos anteriores e posteriores ao advento da lei 8.112/1990. Impossibilidade da contagem dos períodos anteriores à mencionada norma exclusivamente com base no pagamento de adicional de insalubridade. Impossibilidade da contagem dos períodos posteriores à vigência do RJU. matéria estranha aos mandados de injunção apreciados pelo supremo tribunal federal versando sobre a lacuna na regulamentação do art. 40, § 4º, da constituição federal de 1988. ilegalidade dos atos que apresentam tempos convertidos indevidamente. determinação. ciência. 1. É permitida a conversão ponderada de tempo de serviço prestado em condições de risco, perigosas ou insalubres pelo servidor que exerceu, como celetista, no serviço público, atividades dessa natureza, no período anterior à vigência da Lei 8.112/1990. No entanto, quando se tratar de cargo de natureza eminentemente administrativa, a referida contagem somente é admitida quando houver a apresentação de certidão emitida pelo INSS ou, alternativamente, de laudo oficial que efetivamente comprove a existência de risco à integridade física do servidor ou a presença de agentes nocivos à sua saúde no local de trabalho. 2. O Supremo Tribunal Federal, ao apreciar os Mandados de Injunção versando sobre a lacuna existente na regulamentação do art. 40, § 4º, da Constituição Federal de 1988, assegurou a obtenção de aposentadoria especial a servidores públicos portadores de deficiência ou que laborem em condições perigosas, penosas ou insalubres, direito que não se confunde com a conversão de tempo prestado em condições especiais em tempo comum, mediante aplicação de fator multiplicador.
 (Acórdão 691/2017-1ªCâmara, Relator Min. Bruno Dantas, sessão de 14/2/17) 
**
APOSENTADORIA. AVERBAÇÃO DE TEMPO DE SERVIÇO PRESTADO EM CONDIÇÕES INSALUBRES APÓS O ADVENTO DA LEI 8.112/1990. JURISPRUDÊNCIA PACÍFICA DO STF E DO TCU. ILEGALIDADE. NEGATIVA DE REGISTRO.
Excerto do Voto
A questão fulcral destes autos refere-se à contagem ponderada de tempo prestado em condições insalubres após o advento da Lei 8.112/1990.
Por meio do Acórdão 2008/2006-TCU-Plenário, o Tribunal decidiu que é possível contagem especial de tempo de serviço no período anterior à vigência da Lei 8.112/1990, para efeito de aposentadoria de servidores públicos ex-celetistas.
 (Acórdão 1.624/2017-1ªCâmara, Relator Min. Walton A. Rodrigues, sessão de 14/3/17) 
**
APOSENTADORIA. CÔMPUTO INDEVIDO DE TEMPO EM ATIVIDADE INSALUBRE ILEGALIDADE DE ALGUNS DOS ATOS. DISPENSA DE RESSARCIMENTO. DETERMINAÇÕES.
Excerto do Voto
6. É entendimento pacífico deste Tribunal que é devida ao servidor público que exerceu, como celetista, atividades insalubres, contagem especial de tempo de serviço para efeito de aposentadoria. Entretanto, a condição de insalubridade daqueles que ocuparam cargos de natureza estritamente administrativa precisa ser comprovada, o que não ocorreu nas situações inquinadas.
 (Acórdão 8.569/2016-2ªCâmara, Min. Ana Arraes, Sessão de 19/7/16) 
***
PEDIDO DE REEXAME. APOSENTADORIA. CONTAGEM PONDERADA DE TEMPO DE SERVIÇO PRESTADO EM CONDIÇÕES INSALUBRES ANTES E DEPOIS DA EDIÇÃO DA LEI Nº 8.112/1990. MANDADO DE INJUNÇÃO. CÔMPUTO PARA FINS DE APOSENTADORIA ESPECIAL. ILEGALIDADE DA CONCESSÃO. CONHECIMENTO. ARGUMENTOS INCAPAZES DE DESCONSTITUIR A DELIBERAÇÃO RECORRIDA. NÃO PROVIMENTO DO RECURSO.
Excerto do Voto
4. Em consonância com a jurisprudência desta Corte de Contas, apenas o servidor público que exerceu, como celetista, no serviço público, atividades insalubres, penosas ou perigosas, no período anterior à vigência da Lei nº  8.112/1990 tem direito à contagem especial de tempo de serviço para efeito de aposentadoria (Acórdão 2008/2006-TCU-Plenário) .
5. Cumpre ressaltar que não há previsão constitucional sobre contagem diferenciada de tempo, tanto que a orientação do Supremo Tribunal Federal se firmou no sentido de que o art. 40, § 4º, da Constituição Federal não garante a contagem de tempo de serviço diferenciada ao servidor público, porém, tão somente, a aposentadoria especial (RE nº  788.025 AgR-segundo, Relator Ministro Ricardo Lewandowski, Segunda Turma, julgamento em 26/8/2014, DJe de 4/9/2014) .
6. O STF também já decidiu que não cabe mandado de injunção que visa a contagem diferenciada e posterior averbação de tempo do serviço prestado em condições especiais, uma vez que não há previsão constitucional da referida contagem (MI nº  1.278 AgR, Relator Ministro Gilmar Mendes, Tribunal Pleno, julgamento em 30/4/2014, DJe de 19/5/2014) .
7. Tanto que editou a Súmula Vinculante nº  33:
'Aplicam-se ao servidor público, no que couber, as regras do regime geral da previdência social sobre aposentadoria especial de que trata o artigo 40, § 4º, inciso III da Constituição Federal, até a edição de lei complementar específica.'
 (Acórdão 4.781/2016-1ªCâmara, Relator Min. José Múcio Monteiro, sessão de 19/7/16) 
***
APOSENTADORIA. AVERBAÇÃO INDEVIDA DE CONTAGEM PONDERADA DE TEMPO DE SERVIÇO PRESTADO EM CONDIÇÕES INSALUBRES ANTES E DEPOIS DA PUBLICAÇÃO DA LEI Nº 8.112/90. ILEGALIDADE E NEGATIVA DE REGISTRO DE CINCO ATOS. LEGALIDADE E REGISTRO DOS DEMAIS ATOS. DETERMINAÇÕES. - Apenas o servidor público que exerceu, como celetista, no serviço público, atividades insalubres, penosas ou perigosas, no período anterior à vigência da Lei nº 8.112/90 tem direito à contagem especial de tempo de serviço para efeito de aposentadoria; Para a averbação em períodos posteriores à publicação da Lei nº 8.112/90, é absolutamente imprescindível a regulamentação do art. 40, § 4º, da Constituição Federal; - Determinação à Diretoria do Pessoal Civil da Marinha para que verifique, caso a caso, se os interessados, cujos atos foram apreciados pela ilegalidade, ainda preenchem os requisitos para a aposentadoria com base no mesmo fundamento legal ou outro vigente e, se afirmativo, emita novo ato e o submeta à apreciação deste Tribunal, devendo promover o retorno à ativa do servidor que não houver completado os requisitos necessários à aposentadoria.
 (Acórdão 2.993/2016-1ªCâmara, Relator Min. Subs. Augusto Sherman, sessão de 10/5/16) 
***
PESSOAL. APOSENTADORIA. AVERBAÇÃO DE TEMPO DE SERVIÇO PRESTADO DE FORMA PONDERADA, DECORRENTE DO EXERCÍCIO DE ATIVIDADE INSALUBRE RELATIVAMENTE A PERÍODO POSTERIOR AO ADVENTO DA LEI Nº 8.112/1990. IMPOSSIBILIDADE. ILEGALIDADE DE ALGUNS ATOS. NEGATIVA DE REGISTRO. LEGALIDADE DOS DEMAIS ATOS. REGISTRO. DETERMINAÇÕES.
Excerto do Relatório 
16. No que se refere a contagem ponderada de tempo prestado em condições insalubres, o entendimento deste Tribunal firmado no Acórdão 2008/2006-TCU-Plenário é no sentido de ser possível a contagem de tempo de serviço para concessão de aposentadoria estatutária com o aproveitamento de tempo especial prestado sob condições insalubres, perigosas ou penosas. Assim, o servidor público que exerceu, como celetista, no serviço público, atividades insalubres, penosas ou perigosas, em período anterior à vigência da Lei 8.112/90, tem direito à contagem especial de tempo de serviço para efeito de aposentadoria. Portanto, a jurisprudência deste Tribunal somente ampara a contagem ponderada de tempo insalubre para fins de aposentadoria daqueles servidores que trabalharam nessas condições antes do advento da Lei 8.112/90, enquanto estiveram vinculados ao regime celetista.
Excerto do Voto
Como bem assinalou a unidade instrutiva, o entendimento do TCU, firmado no Acórdão 2008/2006-TCU-Plenário, é no sentido de somente amparar a contagem ponderada de tempo insalubre para fins de aposentadoria daqueles servidores que trabalharam nessas condições antes do advento da Lei nº  8.112, de 1990, enquanto estiveram vinculados ao regime celetista.
 (Acórdão 4.197/2016-2ªCâmara, Relator Min. Subst. André de Carvalho, sessão de 29/3/16) 
***
APOSENTADORIA. CONVERSÃO DE TEMPO DE SERVIÇO PRESTADO SOB CONDIÇÃO ESPECIAL EM COMUM, DE FORMA PONDERADA, RELATIVAMENTE A PERÍODO POSTERIOR AO ADVENTO DA LEI Nº 8.112/1990. IMPOSSIBILIDADE. MATÉRIA ESTRANHA AOS MANDADOS DE INJUNÇÃO JULGADOS PELO STF VERSANDO SOBRE A CONCESSÃO DE APOSENTADORIA ESPECIAL (ART. 40, § 4º, DA CF/1988) . ADIANTAMENTO DE PCCS. CONVERSÃO EM DPNI PELA LEI Nº 11.490/2007. INCLUSÃO NOS PROVENTOS DA VANTAGEM DPNI SEM SUA ABSORÇÃO CONFORME DETERMINADO EM LEI. PAGAMENTO DA REFERIDA VANTAGEM SOB A FORMA DE DIFERENÇA INDIVIDUAL NOS TERMOS DA LEI 12.998/2014. ILEGALIDADE. ILEGALIDADE DE APOSENTADORIA DECORRENTE DE TRIPLA ACUMULAÇÃO DE CARGOS PÚBLICOS. ILEGALIDADE DE SEIS ATOS DE APOSENTADORIA E LEGALIDADE DOS DEMAIS. DETERMINAÇÕES.
Excerto do Voto
No que se refere à contagem ponderada de tempo de serviço prestado sob condições insalubres, perigosas ou penosas para fins de aposentadoria no serviço público, o Supremo Tribunal Federal tem admitido esta possibilidade no caso de servidores públicos celetistas convertidos em estatutários por força do disposto no art. 243 da Lei 8.112/1990 e somente em relação ao período em que eram celetistas.
 (...) 
Pode-se concluir, assim, que o Supremo Tribunal Federal, no que se refere à conversão de tempo de serviço prestado em condições especiais em comum, de forma ponderada, limitou-se a admitir esta possibilidade somente em relação ao servidor público celetista que, por força da Lei 8.112/1990, foi alçado à condição de estatutário e somente em relação ao tempo de serviço celetista prestado sob condições insalubres, perigosas ou penosas, segundo a legislação vigente à época.
O referido entendimento, no entanto, foi revisado quando da edição do Acórdão 2008/2006-TCU-Plenário, passando a Corte de Contas a reconhecer o cômputo majorado de tempo de serviço prestado sob condições insalubres, perigosas ou penosas para fins de aposentadoria no serviço público, tal como preconizado pelo Supremo Tribunal Federal. Assim, cabe frisar que essa possibilidade restringe-se apenas aos empregados públicos convertidos em servidores públicos estatutários por força da adoção do regime jurídico único e somente em relação ao período anterior à sua edição.
 (Acórdão 884/2016-1ªCâmara, Relator Min. Benjamin Zymler, sessão de 16/2/16) 
***
ADMINISTRATIVO. RECURSO HIERÁRQUICO CONTRA DECISÃO DO MINISTRO-PRESIDENTE QUE INDEFERIU REQUERIMENTO DO RECORRENTE PARA A AVERBAÇÃO DE SEU TEMPO DE SERVIÇO PRESTADO SOB CONDIÇÕES INSALUBRES, COM O ACRÉSCIMO PREVISTO NO ART. 57, §5°, DA LEI 8.213/91 (40%) , PARA FINS DE APOSENTADORIA COMUM. TEMPO LABORAL PRESTADO SOB A REGÊNCIA DA LEI 8.112/90. MATÉRIA PENDENTE DE DISCIPLINA LEGAL NO ÂMBITO DO REGIME ESTATUTÁRIO FEDERAL. PRETENSÃO DO RECORRENTE DE TER SEU DIREITO ASSEGURADO COM BASE NO JULGAMENTO DO MANDADO DE INJUNÇÃO 805 (MI 805-DF) , AJUIZADO PELO SINDILEGIS, EM QUE O SUPREMO TRIBUNAL FEDERAL (STF) , RECONHECENDO A MORA LEGISLATIVA NO REGRAMENTO DO ART. 40, §4º, DA CONSTITUIÇÃO FEDERAL, DETERMINOU A APLICAÇÃO DAS DISPOSIÇÕES DO ART. 57 DA LEI 8.213/91 AOS SUBSTITUÍDOS NA REFERIDA AÇÃO. DISPOSITIVO LEGAL QUE PREVÊ, PARA TRABALHADORES QUE ATUAM SOB CONDIÇÕES PREJUDICIAIS A SAÚDE OU A INTEGRIDADE FÍSICA, TANTO A APOSENTADORIA ESPECIAL, COM TEMPO REDUZIDO, QUANTO A CONTAGEM PONDERADA DESSE TEMPO LABORAL PARA FINS DE APONSENTADORIA COMUM. NORMATIVOS INTERNOS DO PODER EXECUTIVO (ON-SRH/MPOG 10/2010) E DA JUSTIÇA FEDERAL FAVORÁVEIS À PRETENSÃO DO RECORRENTE. DICÇÃO EXPRESSA DO SUPREMO TRIBUNAL FEDERAL SOBRE O TEMA, NO SENTIDO DE QUE O DIREITO QUE SE EXTRAI DO ART. 40, §4°, DA CONSTITUIÇÃO, É APENAS A APOSENTADORIA ESPECIAL, NÃO ALCANÇANDO, POR SI SÓ, A CONTAGEM PONDERADA DO TEMPO LABORAL DE RISCO OU INSALUBRE PARA FINS DE APOSENTADORIA COMUM DO SERVIDOR ESTATUTÁRIO (CF. MANDADOS DE INJUNÇÃO 2.140, 2.123, 2.370 E 2.508) . AUSÊNCIA DE VINCULAÇÃO DO TCU ÀS NORMAS INTERNAS DA SRH/MPOG E DO CJF. CONSIDERAÇÕES SOBRE O TEMA. ALINHAMENTO DO TCU À JURISPRUDÊNCIA DO STF. CONHECIMENTO E NÃO PROVIMENTO DO RECURSO. CIÊNCIA AO RECORRENTE, BEM COMO À SRH/MPOG E AO CJF.
Excerto do Voto
6. A leitura direta da parte dispositiva da decisão proferida no MI 805-DF pode conduzir, de fato, à interpretação de que a integração normativa decorrente desse mandado de injunção conferiu aos servidores públicos estatutários ambos os direitos, ou seja, tanto de obter a aposentadoria especial, quanto de contabilizar de forma majorada o tempo de atividade insalubre ou perigosa para fins de aposentadoria comum.
7. No caso vertente, a pretensão do interessado é de que seu tempo de atividade insalubre, prestado sob o regime estatutário, seja acrescido de 40% (fator 1,4) para a obtenção da aposentadoria normal, o que se amolda, de fato, às disposições do art. 57 da Lei 8.213/91, mais precisamente do seu §5º.
 (...) 
14. O caso apreciado neste recurso bem se amolda às hipóteses enfrentadas nesses últimos precedentes do E. STF. De fato, a pretensão do interessado é a averbação de tempo de serviço sob condições especiais para aposentadoria em momento futuro.
15. Vê-se, portanto, que a interpretação que o recorrente confere à parte dispositiva da decisão lavrada no MI 805-DF não se harmoniza com a jurisprudência do próprio Supremo Tribunal Federal sobre o tema em questão.
 (Acórdão 342/2015-TCU-Plenário, Relator. Min. Raimundo Carreiro, sessão de 04/3/15) 
***
PESSOAL. PEDIDO DE REEXAME. CONTAGEM DE TEMPO DE SERVIÇO. ATIVIDADE INSALUBRE EM EMPRESA PRIVADA. NEGADO PROVIMENTO. O servidor público que exerceu, como celetista, no serviço público, atividades insalubres, penosas e perigosas, no período anterior à vigência da Lei 8.112/1990, tem direito à contagem especial de tempo de serviço para efeito de aposentadoria; todavia, para o período posterior ao advento da Lei 8.112/1990, é necessária a regulamentação do art. 40, § 4º, da Constituição Federal, que definirá os critérios e requisitos para a respectiva aposentadoria.
Excertos do Voto
2. O ato de aposentadoria do interessado inclui o cômputo, como tempo de serviço para fins de aposentadoria, de período exercido como atividade rural (3 anos) e período com contagem ponderada em razão do exercício de atividade insalubre prestada em empresa privada, obtida por meio de justificação judicial (5 anos e 24 dias) .
 (...) 
6. Em relação ao mérito, verifico que o Acórdão 2008/2006-TCU-Plenário, modificou o entendimento até então vigente nesta Corte e passou a considerar que 'o servidor público que exerceu, como celetista, no serviço público, atividades insalubres, penosas e perigosas, no período anterior à vigência da Lei 8.112/1990, tem direito à contagem especial de tempo de serviço para efeito de aposentadoria; todavia, para o período posterior ao advento da Lei 8.112/1990, é necessária a regulamentação do art. 40, § 4º, da Constituição Federal, que definirá os critérios e requisitos para a respectiva aposentadoria'.7. Como bem se vê, não há nenhuma menção ao serviço prestado na iniciativa privada. Portanto, é ilegal o tempo especial averbado pelo interessado nessa circunstância. Aliás, às fls. 46/51 - volume principal, verifica-se que o CEFET/PR impetrou apelação em mandado de segurança no Tribunal Regional Federal da 4ª Região, em que a Exma. Juíza Federal, Dra. Maria de Fátima Freitas Labarrère, passou a adotar o entendimento consagrado pela Egrégia Suprema Corte no sentido de não ser possível deferir-se o pedido de conversão do tempo de serviço prestado em condições penosas, insalubres ou perigosas em tempo comum, dando provimento à apelação e à remessa oficial para julgar improcedente a ação movida pelo interessado contra o CEFET/PR.
 (Acórdão 1.761/2008-1ªCâmara, Relator Min. Valmir Campelo, sessão de 03/6/08) 
***
PESSOAL. PEDIDO DE REEXAME EM APOSENTADORIA. CONHECIMENTO. CONCESSÃO CONSIDERADA ILEGAL EM RAZÃO DA CONTAGEM PONDERADA DO TEMPO DE ATIVIDADE INSALUBRE. POSSIBILIDADE LIMITADA AO SERVIDOR EX-CELETISTA QUE LABOROU NA ADMINISTRAÇÃO PÚBLICA SOB ESSAS CONDIÇÕES. VIABILIDADE DA APLICAÇÃO DO ENUNCIADO N.º 74 DA SÚMULA DE JURISPRUDÊNCIA DO TCU PARA ASSEGURAR A PROPORCIONALIDADE MÍNIMA, DE 25/30. PROVIMENTO PARCIAL
Excerto do Voto, com nossos destaques
[...] assiste razão à Serur quanto à impossibilidade do aproveitamento do tempo de atividade insalubre, perigosa ou penosa. Isso porque a contagem ponderada de tempo de iniciativa privada contraria a legislação pertinente. No caso, a Lei n.º 6.226/1975, art. 4º, inciso I. Diversa seria a situação se o tempo de atividade insalubre da servidora houvesse sido exercido em emprego transformado em cargo público, consoante jurisprudência do Supremo Tribunal Federal (STF) e do Superior Tribunal de Justiça (STJ) . Nessa situação, as Cortes Superiores têm entendido que a contagem ponderada incorporou-se ao patrimônio jurídico do ex-empregado, transformado compulsoriamente em servidor estatutário.Contudo, na situação versada nos autos diverge daquela objeto da jurisprudência do STF e STJ, evidenciadas nas seguintes ementas:EMENTA: Agravo regimental em recurso extraordinário. 2. Servidor público ex-celetista. Professor universitário. Contagem especial do tempo de serviço prestado sob condições insalubres, no período anterior à Lei no 8.112/90. Direito reconhecido. Precedentes. 3. Agravo regimental a que se nega provimento. (RE-AgR 456480 / PB - PARAÍBA) SERVIDOR PÚBLICO. PROFESSOR. ATIVIDADE PENOSA E INSALUBRE. CONTAGEM ESPECIAL DE TEMPO DE SERVIÇO. DIREITO ADQUIRIDO. MUDANÇA DE REGIME. O direito à contagem especial do tempo de serviço prestado sob condições insalubres pelo servidor público celetista, à época em que a legislação então vigente permitia tal benesse, incorporou-se ao seu patrimônio jurídico. Precedentes. Recurso extraordinário conhecido e improvido. (RE 258327 / PB - PARAÍBA) A jurisprudência do STF que permite a contagem ponderada de tempo de atividade insalubre, perigosa ou penosa limita-se à hipótese de tempo de serviço prestado à Administração Pública em emprego transformado em cargo por força da Lei n.º 8.112/1990.Quanto à aplicação do Enunciado n.º 74 até a véspera da publicação da EC n.º 20/1998, assiste razão à recorrente.Segundo o mapa do tempo de serviço encaminhado pelo órgão, a servidora tomou posse em 7.4.1988 e laborou por 3514 dias, a serem somados com 180 dias de licença-prêmio, já contada em dobro. Isso resulta em 3694 dias que, somados a 5047 dias de tempo de serviço de empresa privada, totalizam 23 anos, 11 meses e 16 dias de tempo de serviço.Assim sendo, a servidora necessitava, na data da aposentação, de apenas 1 ano e 14 dias de tempo de serviço, o que pode ser obtido mediante a aplicação do Enunciado n.º 74 até 5.12.1998.
 (Acórdão 2989/2008-2ªCâmara, Relator Min. Benjamin Zymler, sessão de 19/08/2008) 
Dos precedentes do TCU, acerca dos quais se pode falar em jurisprudência, dado o seu caráter uniforme, estável e disseminado, conclui-se que:
- a partir do Acórdão 2008/2006-TCU-Plenário, da relatoria do Ministro Walton Alencar Rodrigues, firmado em sede de consulta, o TCU passou a entender que apenas seria possível a contagem majorada de tempo em condições insalubres, perigosas ou de risco para os empregados públicos celetistas, convertido em estatutários, para os períodos até a vigência da Lei n. 8.112/90;
- não se admite a contagem ponderada para aqueles que trabalharam em condições perigosas ou insalubres na iniciativa privada;
- para os períodos após a inserção no regime estatutário (Lei n. 8.112/90) , ante a carência de regulamentação do art. 40, §4º, da Constituição Federal, não seria possível tal contagem diferenciada, tendo sido garantido, por meio de diversos mandados de injunção e com a posterior edição da Súmula Vinculante n. 33, tão somente a aposentadoria especial do servidor público.
VI.2) DOS PARECERES DA CONJUR SOBRE O TEMA
A matéria não é nova para esta Consultoria Jurídica, uma vez que sobre ela já se manifestou em diversas oportunidades. 
Por tal razão, a seguir apresentamos um breve resumo sobre alguns dos pareceres desta Unidade a respeito do assunto.
VI.2.1) DO TC-Processo 024.879/2009-3
Embora o parecer desta Unidade no TC-Processo 024.879/2009-3, datado de 26/11/2009, não tenha sido mencionado pelo requerente, entendemos conveniente noticiá-lo, pois foi o primeiro elaborado por esta unidade jurídica após a prolação do Acórdão 2008/2006-TCU-Plenário, com o fim de se verificar a possibilidade de majoração de tempo de serviço prestado em atividades insalubres para fins de concessão de aposentadoria estatutária.
Com efeito, o referido processo tratou de Representação formulada pelo Serviço de Aposentadorias e Pensões - SAP acerca do exato alcance da decisão monocrática proferida nos autos do MI 805/DF, impetrado pelo Sindilegis, que determinou à autoridade administrativa competente que procedesse à análise da situação fática dos substituídos pelo impetrante à luz do art. 57 da Lei 8.213/91, para fins de concessão de aposentadoria especial em razão do exercício de atividades funcionais em condições insalubres.
Naquela ocasião, esta Conjur, respondendo indagação da Segedam, concluiu que não é devida a contagem ponderada do tempo de serviço prestado em condições insalubres ou perigosas, nos termos previstos no § 5º do art. 57 da Lei 8.213/91, para fins de concessão de aposentadoria estatutária aos servidores públicos. Isso porque, no entendimento desta Unidade:
0. No §4º do art. 40 da CF/1988, 'o legislador constituinte buscou assegurar aposentadoria especial aos servidores públicos que fossem portadores de deficiência, ou que laborassem em condições perigosas, penosas ou insalubres, não assegurou que, na aposentadoria comum, houvesse o aproveitamento majorado de tempo de contribuição, que se trata de matéria diversa.'; 
0. Não houve posicionamento do STF explicitamente viabilizando a mencionada contagem ponderada;
0. A decisão do STF proferida no MI 805 somente se aplica para fins de concessão de aposentadoria especial e não para a referida contagem ficta; 
0. A ainda vigente Súmula TCU 245 veda o cômputo majorado de tempo de serviço prestado sob condições insalubres, perigosas ou penosas para fins de aposentadoria estatutária; 
0. A única exceção a essa regra é a que consta do subitem 9.1.1 do Acórdão 2008/2006-TCU-Plenário, proferido em sede de consulta, portanto, com força normativa, segundo o qual 'o servidor público que exerceu, como celetista, no serviço público, atividades insalubres, penosas e perigosas, no período anterior à vigência da Lei 8.112/1990, tem direito à contagem especial de tempo de serviço para efeito de aposentadoria'; todavia, para o período posterior ao advento da Lei 8.112/1990, é necessária a regulamentação do art. 40, § 4º, da Constituição Federal, que definirá os critérios e requisitos para a respectiva aposentadoria; 
0. A exceção acima somente se aplica aos empregados públicos celetistas convertidos em servidores públicos estatutários por força da adoção do regime jurídico único, de 1990 (Lei 8.112/90, art. 243) .
VI.2.2) DO TC-Processo 006.844/2011-1
O TC-Processo 006.844/2011-1 tratou de recurso administrativo em que o recorrente, servidor deste Tribunal, pretendia a conversão em tempo comum de tempo de serviço estatutário prestado neste Tribunal, em condições insalubres, após a vigência da Lei 8112/90, com a majoração de 40%.
Esta Conjur, em manifestação nos autos, com fundamento no seu anterior parecer exarado no TC-Processo 024.879/2009-3, acima comentado, concluiu pela inexistência de amparo legal à pretensão do recorrente, pelo que propôs que fosse negado provimento ao recurso.
A matéria foi submetida à apreciação do Plenário do TCU que, mediante o Acórdão 342/2015, indeferiu o recurso do interessado. Além disso, resolveu a Corte de Contas dar ciência da referida deliberação 'à Secretaria de Recursos Humanos do Ministério do Planejamento, Orçamento e Gestão e ao Conselho da Justiça Federal, acerca do entendimento deste Tribunal sobre a matéria versada neste processo, alertando-os de que a averbação majorada de tempo de serviço estatutário decorrente da prestação de serviço sob condições especiais, mediante aplicação analógica do disposto no §5º do art. 57 da Lei 8.213/91, prevista respectivamente na Orientação Normativa NPOG/SRH 10/2010 e na Resolução CJF-RES 2013/00239, não tem sua validez constitucional reconhecida por esta Corte de Contas na apreciação de atos sujeitos a registro, nos termos do art. 71, inciso III, da Constituição Federal.'
VI.2.3) DO TC-Processo 014.569/2011-6
O TC-Processo 014.569/2011-6, mencionado pelo requerente, tratou de requerimento no sentido de que fosse feito o cômputo majorado do tempo de contribuição prestado como celetista, no cargo de Engenheiro Eletricista, sob condições de insalubridade, nas sociedades empresárias Furnas - Centrais Elétricas S.A. e Main - Engenharia S.A, nos períodos de 01.02.1979 a 30.08.1985, 02.09.1985 a 31.12.1989 e 02.01.1990 a 30.10.1991, portanto, anteriormente ao seu ingresso no TCU mediante concurso público.
Esta Conjur, manifestando-se nos referidos autos, mediante parecer datado de 9/8/2012, concluiu pela possibilidade jurídica de utilização, para fins de aposentadoria, do tempo de contribuição em atividades insalubres com fator de correção.
O referido parecer está fundamentado nas seguintes premissas, em síntese:
	a) é pacífico na jurisprudência do STF e do STJ o entendimento de que os servidores celetistas convertidos em estatutários por força da Lei 8112/90 têm direito adquirido à contagem ponderada do tempo de contribuição prestado sob condições de insalubridade; 
	b) o fato de o requerente não ter sido convertido em estatutário, mas sim ingressado nesse regime jurídico mediante concurso público não é capaz de gerar tratamento diferenciado, tendo em vista que, ao ingressar no serviço público como estatutário, o requerente já havia adquirido o direito à contagem ponderada, nos moldes da legislação da época; 
	c) a utilização do tempo assim majorado deve pautar-se pelo que dispõe o art. 201, § 9º, da Constituição Federal 'que cria o direito subjetivo à contagem recíproca';
	d)  'o foco do Acórdão 2008/2006-TCU-Plenário foi o celetista convertido, por força de lei, em estatutário, e não o servidor concursado (situação tratada como obiter dictum) . Daí porque não vislumbramos haver óbices, em termos de jurisprudência do Tribunal de Contas da União, ao deferimento do requerimento ora em análise, nos termos expostos ao longo do presente Parecer.'.
	e)  a certidão do INSS pode ser dispensada desde que haja outro meio de prova do desempenho da atividade especial, consoante a decisão do STJ no AgRg no Ag 950315, da Relatoria do Ministro OG Fernandes;
	f) O tempo de serviço insalubre prestado sob o regime da CLT após a vigência da Lei 8.112/90 não se confunde com tempo de serviço insalubre prestado por estatutário à luz da referida lei, daí porque é cabível a sua contagem majorada, para fins de aposentadoria estatutária; 
No caso acima, foi dispensada a certidão do INSS para comprovação da atividade insalubre, porque entendeu esta Conjur, à época, que existiam outras provas do desempenho da atividade especial. Confira-se, nesse sentido, trechos do parecer desta Unidade naquela ocasião:
16.	Logo, desde que haja provas suficientes no sentido do desempenho da atividade especial, dispensa-se a certidão do INSS. 
17.	Quanto ao presente caso, tais provas existem. Lendo-se o Acórdão 6017/2011 (peça 4) , proferido pelo Conselho de Recursos da Previdência Social, observa-se que esse órgão foi categórico tanto ao afirmar que o interessado laborou como engenheiro eletricista quanto ao declarar que esta profissão se enquadra como atividade especial. Tal se verifica pelos seguintes trechos do Acórdão 6017/2011:
	Os registros da carteira de trabalho e previdência social - CTPS demonstram, para os dois períodos discutidos, que as contratações foram feitas como engenheiro eletricista e que as anotações complementares de contribuições sindicais e aumentos salariais, durante toda a vigência do contrato corroboram o exercício da atividade.
	A função de Engenheiro Eletricista está capitulada no código 2.1.1 do Quadro Anexo do Decreto 53.831/64, portanto, passível de enquadramento como atividade especial, até 28/04/95...' 
 (grifamos) 
Assim, como se vê do último trecho destacado, embora se tenha falado na existência de outras provas, na verdade, o que se verificou foi o enquadramento da atividade de engenheiro eletricista no quadro anexo do Decreto 53.381/94, que a prevê como insalubre.
Acolhendo o referido parecer, o Ministro Augusto Nardes, no exercício da presidência do TCU, deferiu o pedido e determinou à Segedam, 'nos termos propostos pela Conjur, que tome as providências a seu cargo, assim como examine a viabilidade de se adotar, nos pleitos administrativos similares ao que ora se examina, e no que couber, o entendimento ora inaugurado.'.
VI.2.4) DO TC-Processo 010.294/2013-9
O TC-Processo 010.294/2013-9, mencionado pelo requerente, tratou de pedido administrativo similar feito ao Tribunal para que fosse majorado em 40% o tempo de serviço já averbado no TCU, prestado como engenheiro eletricista, à Empresa Pública Prólogo S/A - Produtos Eletrônicos, no período de 10/8/1981 a 20/12/1990, em virtude da insalubridade da atividade laboral exercida.
Naquela ocasião, esta Conjur propôs o deferimento do pedido mediante parecer datado de 3/2/2014, que tem a seguinte ementa:
Pleito similar ao constante do TC-Processo 014.569/2011-6, o qual restou deferido pelo ministro Augusto Nardes, no exercício da presidência do TCU, que também determinou à Segedam, 'nos termos propostos pela Conjur, que tome as providências a seu cargo, assim como examine a viabilidade de se adotar, nos pleitos administrativos similares ao que ora se examina, e no que couber, o entendimento ora inaugurado'.
A legislação previdenciária garantiu que as atividades desempenhadas até 28/04/1995 por profissionais de determinadas categorias fossem consideradas especiais por presunção legal (independentemente de sujeição a agentes nocivos) , concedendo-lhes, por conseguinte, a contagem do tempo de serviço ponderada. Tratando-se de tempo de serviço posterior à 28/04/1995, dependerá de prova da exposição permanente, não ocasional e nem intermitente.
Proposta de deferimento do pedido.
Encaminhamento de Parecer à SEGEDAM.
As conclusões desta Unidade, acerca da desnecessidade de comprovação da atividade insalubre, penosa ou perigosa, tiveram por fundamento decisões do STJ que consideram ser inexigível essa comprovação até a edição da Lei 9.032/95, publicada em 28/4/1995, sendo bastante, para a contagem majorada do tempo de serviço que a atividade profissional estivesse elencada como insalubre, penosa ou perigosas em rol expedido pelo Poder Executivo, seja no quadro anexo ao Decreto 53.831 ou nos anexos I e II do Decreto 83.080/79.
VI.2.5) DO TC-Processo 012.302/2013-9
O TC-Processo 012.309/2013-9, mencionado pelo requerente, tratou de requerimento administrativo formulado ao Tribunal, no sentido de que fosse averbado, com o acréscimo de 40%, o tempo de contribuição prestado em condições insalubres, como engenheiro eletricista, na empresa Main Engenharia S. A., no período de 1º de setembro de 1986 a 30 de outubro de 1991.
Na mesma linha do entendimento defendido no parecer exarado nos autos do TC-Processo 014.569/2011-6, tido como paradigma, propôs esta Conjur, em manifestação datada de 18/6/2014, o deferimento do pleito e acrescentou que poderia a Segedam, 'na análise de futuros pleitos administrativos similares, nortear-se nos termos daquele parecer'.
VI.3) DO TC-Processo 012.966/2014-2
O processo TC-Processo 012.966/2014-2, mencionado pelo requerente, trata de requerimento administrativo formulado ao Tribunal de contagem majorada do tempo de serviço prestado, em condições insalubres, como engenheiro civil, nas empresas CONSTRUTINS - Comercial e Construtora Tocantins Ltda., no período de 09/03/1987 a 31/10/1989; e Mineração Pedra Preta Ltda, no período de 01/11/1989 a 31/10/1995. 
Os referidos autos não tiveram a participação desta Conjur, tendo a Segep deferido o pedido do requerente exceto no que se refere ao período compreendido entre 06/07/1993 e 31/10/1995, por se tratar de tempo de contribuição concomitante com o ingresso do servidor no TCU.
A Segep fundamentou sua decisão no entendimento defendido por esta Consultoria Jurídica no TC-Processo 010.294/2013-9, acima mencionado, e também por considerar que a atividade exercida pelo requerente se encontra relacionada no item 2.1.1 do quadro anexo ao Decreto 53.831/64.
VI.4. DA JURISPRUDÊNCIA DO STJ
Após a exposição do entendimento do TCU e dos pareceres já exarados por esta Conjur acerca da matéria, cumpre abordar os precedentes do Superior Tribunal de Justiça, notadamente os dois julgados utilizados pela Segedam em seu despacho que sustentou a posição de que existe direito adquirido à contagem majorada, de acordo com a legislação vigente à época de cada período trabalhado (De 4 e 6) .
Isso porque, em rigoroso cumprimento do art. 489, §1º, incisos V e VI, do Código de Processo Civil, impõe-se ao julgador (e também àquele que maneja o precedente como fonte do direito) o dever de proceder à análise dos casos concretos tratados, que constituem o suporte fático do qual se extraiu a norma para o caso concreto, e as suas respectivas racio decidendi, a fim de verificar se os julgados se aplicam ao presente caso, ou se será feita a devida distinção, afastando a sua incidência ao presente processo.
Conforme ressaltado por José Miguel Garcia Medina, 'Dos precedentes deve-se extrair uma ratio relativamente geral, embora obtida a partir do julgamento de um caso, que poderá ser replicada em outros julgamentos' (In: Novo Código de Processo Civil Comentado. São Paulo: Editora Revista dos Tribunais, 2016, p. 1.305) .
Sobre os Recursos Especiais n. 1.310.034 e 1.151.363, julgados respectivamente pela 1ª e 3ª Seção do STJ sob o rito de recurso repetitivo, tratam ambos de controvérsia sobre a conversão de tempo de serviço especial em comum, com utilização de fator de majoração, laborados na iniciativa privada, voltados exclusivamente à aposentadoria no INSS.
Eis as premissas fáticas dos casos concretos, essenciais para a compreensão do alcance dos citados precedentes, conforme relatórios elaborados pelos respectivos Ministros Relatores:
Recurso Especial n. 1.151.363
O SENHOR MINISTRO JORGE MUSSI (Relator) : O Instituto Nacional do Seguro Social - INSS, com fundamento no artigo 105, III, 'a' e 'c', da Constituição Federal, interpôs recurso especial contra acórdão do Tribunal Federal da 1ª Região que manteve a sentença concessiva da segurança para determinar a concessão de aposentadoria integral por tempo de contribuição. 
A autarquia alega dissídio jurisprudencial e afronta ao disposto no art. 60 do Decreto n. 83.080/1979, sob a alegação de que não é possível a conversão do tempo de serviço especial em comum com a utilização do fator de conversão multiplicador de 1,40. Segundo aduz, 'somente com o advento do Decreto n. 357, de 7/12/91, art. 64, é que foi instituído o fator de conversão com multiplicador de 1,40'. 
Para o INSS, considerando que o fator de conversão à época da prestação de serviço era 1,20, 'não há suporte legal a que seja convertido pelo fator de conversão com multiplicador de 1,40' (fl. 274) . Menciona, em favor de sua tese, o julgado proferido no AgRg no REsp n. 438.161/RS. 
O Instituto considera, ainda, ser indevida a conversão de tempo de serviço especial em comum após 28/5/1998 por ofensa ao art. 28 da Lei n. 9.711/1998. Afirma que § 5º do art. 57 da Lei n. 8.213/91, que previa a conversão, foi revogado pela MP n. 1.663-13, a qual foi convertida na citada lei. Aponta, como paradigmas, os julgados nos REsps ns. 410.660/RS e 431.075/RS. 
Insurge-se, também, contra o cômputo de tempo de serviço com exposição intermitente aos agentes nocivos, porquanto essa compreensão nega vigência aos arts. 57, § 3º, Lei n. 8.213/1991 e 63, I, do Decreto n. 611/1992. 
Recurso Especial n. 1.310.034
O EXMO. SR. MINISTRO HERMAN BENJAMIN (Relator) : Trata-se de Recurso Especial (art. 105, III, 'a', da CF) interposto contra acórdão proferido pelo Tribunal Regional Federal da 4ª Região assim ementado (fls. 173-174/STJ) : 
PREVIDENCIÁRIO. REVISÃO. CONVERSÃO DE APOSENTADORIA POR TEMPO DE CONTRIBUIÇÃO EM APOSENTADORIA ESPECIAL. RECONHECIMENTO DE TEMPO DE SERVIÇO ESPECIAL. ELETRICIDADE. CONSECTÁRIOS. 1. Quanto à caracterização de atividade nociva por exposição à eletricidade, devem ser aplicados de forma integrada o disposto no Decreto nº 53.831, de 1964 (Código 1.1.8) e na Lei nº 7.369, de 1985 (regulamentada pelo Decreto nº 93.412, de 1986) até 05-03-1997, e essa norma e o seu regulamento para o tempo laborado com comprovada sujeição à eletricidade posterior a 06-03-1997. Ademais, após tal data, é necessária a verificação da periculosidade no caso concreto, por meio de perícia judicial, a teor da Súmula 198 do extinto TFR. 2. A 3ª Seção desta Corte assentou o entendimento de que, até 30/06/2009, a atualização monetária, incidindo a contar do vencimento de cada prestação, deve-se dar pelos índices oficiais, e jurisprudencialmente aceitos, quais sejam: ORTN (10/64 a 02/86, Lei nº 4.257/64) , OTN (03/86 a 01/89, Decreto-Lei nº 2.284/86, de 03/86 a 01/89) , BTN (02/89 a 02/91, Lei nº 7.777/89) , INPC (03/91 a 12/92, Lei nº 8.213/91) , IRSM (01/93 a 02/94, Lei nº 8.542/92) , URV (03 a 06/94, Lei nº 8.880/94) , IPC-r (07/94 a 06/95, Lei nº 8.880/94) , INPC (07/95 a 04/96, MP nº 1.053/95) , IGP-DI (05/96 a 03/2006, art. 10 da Lei n.º 9.711/98, combinado com o art. 20, §§ 5º e 6.º, da Lei n.º 8.880/94) e INPC (04/2006 a 06/2009, conforme o art. 31 da Lei n.º 10.741/03, combinado com a Lei n.º 11.430/06, precedida da MP n.º 316, de 11/08/2006, que acrescentou o art. 41-A à Lei n.º 8.213/91, e REsp. n.º 1.103.122/PR) . Nesses períodos, os juros de mora devem ser fixados à taxa de 1% ao mês, a contar da citação, com base no art. 3º do Decreto-Lei n. 2.322/87, aplicável analogicamente aos benefícios pagos com atraso, tendo em vista o seu caráter eminentemente alimentar, consoante firme entendimento consagrado na jurisprudência do STJ e na Súmula 75 desta Corte. A contar de 01/07/2009, data em que passou a viger a Lei n.º 11.960, de 29/06/2009, publicada em 30/06/2009, que alterou o art. 1.º-F da Lei n.º 9.494/97, para fins de atualização monetária e juros haverá a incidência, uma única vez, até o efetivo pagamento, dos índices oficiais de remuneração básica e juros aplicados à caderneta de poupança. 3. Os honorários advocatícios devem ser fixados em 10% sobre o valor da condenação, excluídas as parcelas vincendas, observando-se a Súmula 76 desta Corte: 'Os honorários advocatícios, nas ações previdenciárias, devem incidir somente sobre as parcelas vencidas até a data da sentença de procedência ou do acórdão que reforme a sentença de improcedência'.
Os Embargos de Declaração foram rejeitados, mas no seu voto condutor constou o prequestionamento da matéria: 
De fato, conforme reconhecido pela remansosa jurisprudência, não há qualquer óbice ao reconhecimento para fins de conversão em tempo comum, de tempo exercido em condições especiais anteriormente à vigência da Lei nº 6.887/80 (isto é, 01.01.1981) . Confiro: ' (...) 7. Reunidos os requisitos legais para a concessão do benefício após a vigência da Lei 6.887/80, ainda que o tempo de serviço especial a ser convertido para comum seja anterior a essa norma, cujo direito adquirido ao cômputo como tal incorporou-se ao patrimônio jurídico do segurado, deve todo o período ser convertido para comum a fim de outorgar-lhe a aposentadoria almejada. 8. O reconhecimento da especialidade e o enquadramento da atividade exercida sob condições nocivas são disciplinados pela lei em vigor à época em que efetivamente exercidos; diferentemente, o fator de conversão do tempo de serviço especial em comum rege-se pela lei vigente na data do implemento dos requisitos legais para a concessão do benefício. (...) ' (TRF4, APELREEX 0007371-90.2010.404.9999, Sexta Turma, Relator Celso Kipper, D.E. 29/03/2011) 
As respectivas ementas dos citados recursos especiais igualmente evidenciam que os casos tratados envolvem controvérsia acerca da contagem majorada, no âmbito da aposentadoria pelo regime geral da previdência, de período especial em comum.
Mesmo a referência, no bojo dos citados precedentes, à existência de sedimentada posição do STJ acerca da aplicação da legislação à época do trabalho para regular a atividade sob condições especiais e adoção do fator de conversão, a partir de uma relação de proporcionalidade, conforme defendido pela Segedam, foram aplicados em casos envolvendo o INSS e aposentadorias pelo RGPS.
Veja-se, assim, que as conclusões dos citados arestos não podem ser transportadas ao presente caso, que envolve a possibilidade de contagem majorada de período celetista, na iniciativa privada e em empresa pública federal, trabalhado sob condições insalubres, para fins de aposentadoria estatutária, cujas bases constitucionais envolvem restrições à contagem ficta de tempo de serviço, a inexistência de direto adquirido a regime jurídico e a ausência de pronunciamento expresso do STF sobre tal matéria, conforme abordado no tópico abaixo.
IV. 5. MATÉRIA EMINENTEMENTE CONSTITUCIONAL, PENDENTE DE JULGAMENTO PELO STF
Resta claro, assim, que a matéria em discussão é eminentemente constitucional, por envolver a possibilidade de utilização de tempos fictos para fins de aposentadoria estatutária, em detrimento do disposto no §10 ao art. 40 da CF/88 ('A lei não poderá estabelecer qualquer forma de contagem de tempo de contribuição fictício.') e o fato de o STF ter se manifestado, nos mandados de injunção sobre a matéria, unicamente sobre a possibilidade de aposentadoria especial do servidor público (§4º do art. 40 da CF/88) que tenha laborado em condições especiais, com aplicação do regime previsto na Lei n. 8.213/1991, e não sobre a contagem majorada para fins de aposentadoria estatutária.
Outro ponto relevante a ser enfrentado pelo STF é o relativo à consolidada jurisprudência sobre a inexistência de direito adquirido a regime jurídico e o impacto, sobre tal entendimento, do carreamento de períodos com contagem majorada a outros regimes jurídicos. 
Destaca-se ainda que Supremo Tribunal Federal tem afirmado que o quanto decidido pelos mandados de injunção sobre a aposentadoria especial não tutela o direito à contagem diferenciada de tempo de serviço prestado em condições prejudiciais à saúde e à integridade física, estando a matéria pendente de pronunciamento específico.
Nesse sentido, citamos o julgamento, pelo Plenário do STF, do agravo regimental interposto pela União em face de decisão monocrática do Min. Marco Aurélio no Mandado de Injunção 2.140:
Ementa: AGRAVO REGIMENTAL NO MANDADO DE INJUNÇÃO. APOSENTADORIA ESPECIAL DOS SERVIDORES PÚBLICOS. ART. 40, § 4º, DA CONSTITUIÇÃO DA REPÚBLICA. AUSÊNCIA DE DEVER CONSTITUCIONAL DE LEGISLAR ACERCA DA CONTAGEM DIFERENCIADA POR TEMPO DE SERVIÇO PRESTADO POR SERVIDORES PÚBLICOS EM CONDIÇÕES ESPECIAIS. PROVIMENTO DO AGRAVO REGIMENTAL. 1. A concessão do mandado de injunção, na hipótese do art. 40 § 4º, da Lei Fundamental, reclama a demonstração pelo Impetrante do preenchimento dos requisitos para a aposentadoria especial e a impossibilidade in concrecto de usufruí-la ante a ausência da norma regulamentadora. 2. O alcance da decisão proferida por esta Corte, quando da integração legislativa do art. 40, § 4º, inciso III, da CRFB/88, não tutela o direito à contagem diferenciada do tempo de serviço prestado em condições prejudiciais à saúde e à integridade física. 3. Não tem procedência injuncional o reconhecimento da contagem diferenciada e da averbação do tempo de serviço prestado pelo Impetrante em condições insalubres por exorbitar da expressa disposição constitucional. Precedentes. 4. Agravo Regimental provido. (MI 2140 AgR, Relator (a) :  Min. MARCO AURÉLIO, Relator (a) p/ Acórdão:  Min. LUIZ FUX, Tribunal Pleno, julgado em 06/03/2013, ACÓRDÃO ELETRÔNICO DJe-167 DIVULG 26-08-2013 PUBLIC 27-08-2013) 
Não obstante a posição firmada pelo Pleno do STF naquela assentada, o Ministro Marco Aurélio proferiu nova decisão monocrática nos autos do Mandado de Injunção n. 6.286, a fim de reconhecer o direito do impetrante à contagem diferenciada do tempo de serviço em decorrência de atividades exercidas em condições especiais.
A União interpôs agravo regimental em face da concessão monocrática da ordem injuncional, oportunidade em que o Ministro Marco Aurélio, relator do recurso, e o Ministro Roberto Barroso proferiram votos pelo reconhecimento do direito do servidor público à contagem diferenciada de tempo de serviço em decorrência de trabalho especial,  e o então Ministro Teori Zavascki apresentou voto em sentido contrário.
Nesse sentido, colacionamos trecho do Informativo do STF que noticiou o início do julgamento do aludido agravo regimental, antes do voto do Ministro Roberto Barroso:
INFORMATIVO Nº 772
Mandado de injunção: contagem diferenciada de tempo de serviço MI 6286 AgR/DF, rel. Min. Marco Aurélio, 18.12.2014. (MI-6286) - 4367O Plenário iniciou julgamento conjunto de agravos regimentais nos quais se discute se a aposentadoria especial em virtude do exercício de atividades em condições insalubres assegurada ao servidor público alcançaria a contagem diferenciada de tempo de serviço em decorrência de atividades exercidas em trabalho especial, com aplicação do regime da Lei 8.213/1991, para fins da aposentadoria de que cogita o § 4º do art. 40 da CF. O Ministro Marco Aurélio (relator) desproveu o agravo regimental. Esclareceu que, em face da lacuna normativa da matéria, o Tribunal teria concluído pela aplicação da Lei 8.213/1991. Destacou que a omissão do Congresso Nacional fora reconhecida e, ainda, admitida a impetração do mandado de injunção. A somatória desses elementos desencadearia a necessidade de se disciplinar a matéria, com aplicação da íntegra do art. 57 da Lei 8.213/1991, sem exclusão da parte que prevê, quando o trabalhador deixa o ambiente nocivo sem completar o tempo para a aposentadoria especial, a conversão proporcional do período em que teria trabalhado - com prejuízo à saúde - no tempo geral. Em divergência, o Ministro Teori Zavascki deu provimento ao regimental. Asseverou que a questão da contagem diferenciada de tempo de serviço deveria ser apreciada em ação própria e não na via do mandado de injunção. Em seguida, pediu vista dos autos o Ministro Roberto Barroso. MI 4367 AgR/DF, rel. Min. Marco Aurélio, 18.12.2014. (MI-4367)  
Pontuamos ainda que a jurisprudência do STF que embasou o entendimento firmado pelo TCU no Acórdão 2008/2006-TCU-Plenário, no sentido de que o servidor celetista, convertido em estatutário, tem direito adquirido à contagem especial de tempo de serviço prestado sob condições insalubres, vem sendo reafirmada pela nossa Corte Constitucional em precedentes recentes, inclusive em sede de recurso extraordinário com repercussão geral. Nesse sentido:
ADMINISTRATIVO. CONTAGEM ESPECIAL DO TEMPO DE SERVIÇO PRESTADO EM CONDIÇÕES INSALUBRES. PERÍODO ANTERIOR À INSTITUIÇÃO DO REGIME JURÍDICO ÚNICO. DIREITO ADQUIRIDO. RATIFICAÇÃO DA JURISPRUDÊNCIA FIRMADA POR ESTA SUPREMA CORTE. EXISTÊNCIA DE REPERCUSSÃO GERAL. (RE 612358 RG, Relator (a) : Min. ELLEN GRACIE, julgado em 13/08/2010, REPERCUSSÃO GERAL - MÉRITO DJe-159 DIVULG 26-08-2010 PUBLIC 27-08-2010 EMENT VOL-02412-06 PP-01217 RDECTRAB v. 18, n. 208, 2011, p. 11-16 ) 
Trecho do Relatório
Trata-se de recurso extraordinário fundamentado no art. 102, III, a, da Constituição Federal interposto contra acórdão no qual se discute o direito adquirido à contagem especial do tempo de serviço prestado em condições insalubres sob a égide da CLT pelos servidores que posteriormente foram submetidos ao regime estatutário.
**
EMENTA: DIREITO ADMINISTRATIVO. AGRAVO INTERNO EM RECURSO EXTRAORDINÁRIO. SERVIDOR PÚBLICO. EX-CELETISTA. TEMPO DE SERVIÇO PRESTADO SOB CONDIÇÕES INSALUBRES. DIREITO ADQUIRIDO. 1. A jurisprudência do Supremo Tribunal Federal é firme no sentido de que o servidor possui direito adquirido à contagem especial do tempo de serviço prestado sob condições insalubres, referente ao período celetista. Precedentes. 2. Agravo interno a que se nega provimento. (RE 564008 AgR, Relator (a) :  Min. ROBERTO BARROSO, Primeira Turma, julgado em 17/02/2017, ACÓRDÃO ELETRÔNICO DJe-048 DIVULG 13-03-2017 PUBLIC 14-03-2017) 
**
EMENTA Agravo regimental no recurso extraordinário. Direito Constitucional e Administrativo. Tempo de serviço prestado em condições especiais sob regime celetista. Conversão em tempo de atividade comum. Transformação do vínculo em estatutário. Averbação. Aposentadoria. Contagem recíproca. Possibilidade. Precedentes. 1. A jurisprudência da Corte é no sentido de que o servidor que laborou em condições insalubres, quando regido pelo regime celetista, pode somar esse período, ainda que convertido em tempo de atividade comum, com a incidência dos acréscimos legais, ao tempo trabalhado posteriormente sob o regime estatutário, inclusive para fins de aposentadoria e contagem recíproca entre regimes previdenciários distintos. 2. Agravo regimental não provido. (RE 603581 AgR, Relator (a) :  Min. DIAS TOFFOLI, Primeira Turma, julgado em 18/11/2014, ACÓRDÃO ELETRÔNICO DJe-238 DIVULG 03-12-2014 PUBLIC 04-12-2014) 
V - CONCLUSÕES DE ORDEM GERAL
Do que foi exposto até o momento, podem ser extraídas as seguintes conclusões:
- a jurisprudência do TCU, firmada com base no entendimento do STF, é pacífica no sentido de admitir a contagem majorada de tempo de serviço prestado em condições insalubres, perigosas ou de risco, somente ao celetista empregado público convertido em estatutário, para períodos até a vigência da Lei n. 8.112/90;
- diferentemente do que entende a Secretaria-Geral de Administração (itens 6 a 11 do Despacho, DE 6) , com todas as vênias, entende esta Conjur que não se trata de considerar o Acórdão 2008/2006-TCU-Plenário inaplicável ao presente caso, mas sim de se extrair que o TCU expressamente, ao admitir a contagem ponderada de tais atividades especiais para fins de contagem como tempo de contribuição para aposentadoria estatutária, o fez limitando aos casos dos empregados públicos celetistas convertidos em estatutários, e não que o citado decisum do TCU não se aplicaria aos casos de empregado da iniciativa privada.
 - portanto, entende esta Conjur que a jurisprudência do TCU é no sentido de não serem juridicamente possíveis as averbações com contagem majorada de períodos insalubres, perigosos ou de risco trabalhados unicamente na iniciativa privada, como empregado público não convertido em estatutário ou trabalhados no regime estatutário;
- os precedentes do STJ sobre a questão utilizados pela Segedam tratam de contagem majorada de períodos trabalhados em condições especiais na iniciativa privada, para fins de aposentadoria no Regime Geral da Previdência Social, não sendo aptos a dirimirem a controvérsia decorrente do presente caso concreto;
- o STF afirma que os mandados de injunção que apreciaram a questão da aposentadoria especial não alberga a contagem diferenciada de tempo de serviço público, para fins de aposentadoria estatutária, estando a matéria a ser revisitada pelo Plenário da Suprema Corte.
VI - DA ANÁLISE DO CASO CONCRETO
Não obstante a dinâmica da jurisprudência do próprio TCU em sede de controle externo e a jurisprudência do STF, as decisões administrativas no âmbito deste Tribunal, adotadas a partir do caso paradigma tratado no TC-Processo 014.569/2011-6, deferiram a averbação majorada do tempo de serviço prestado em condições insalubres, para fins de aposentadoria estatutária, tendo por fundamento o entendimento então defendido por esta Conjur de que o fato de o requerente não ter sido convertido em estatutário, mas sim ingressado nesse regime jurídico mediante concurso público não é capaz de gerar tratamento diferenciado, tendo em vista que, ao ingressar no serviço público como estatutário, já havia adquirido o direito à contagem ponderada, nos moldes da legislação da época; e de que não seria necessária a comprovação do exercício da atividade insalubre, penosa ou perigosa desempenhada até 28/4/1995, sendo suficiente para tanto que ela estivesse relacionada como insalubre, penosa ou perigosas em rol expedido pelo Poder Executivo, pelo que haveria, portanto, uma presunção legal de que tais atividades eram exercidas sob tais condições especiais.
No caso sub examine, pretende o requerente seja feita a majoração em 40% do tempo de contribuição já averbado no TCU, referente ao desempenho de atividade profissional em condições de insalubridade no cargo de engenheiro eletricista na empresa Síntese - Engenharia em Sistemas de Eletricidade e Comunicações Ltda., de 01/07/1982 a 31/07/1984, como também, no mesmo cargo, na Empresa Brasileira de Correios e Telégrafos, de 01/01/1987 a 06/07/1992, para fins de concessão de aposentadoria estatutária, dispensando-se a apresentação da respectiva certidão do INSS. 
Consoante exposto da jurisprudência do próprio TCU, que possui sólidos fundamentos na jurisprudência do STF, essa contagem majorada, nos termos do Acórdão 2008/2006-TCU-Plenário, somente seria cabível em relação aos servidores públicos ex-celetistas que foram alçados à condição de estatutários pela Lei 8.112/90. 
Assim, constata-se haver, atualmente, divergência entre o entendimento que o TCU tem adotado no âmbito do controle externo e aquele sustentado pelas áreas administrativas do Tribunal.
VII - CONCLUSÃO E PROPOSTA DE ENCAMINHAMENTO
Em vista de todo o exposto, e 
		- considerando que, ao ver desta Conjur, é extremamente importante que haja um alinhamento da área administrativa do TCU à jurisprudência que o Tribunal constrói no controle externo;
		- considerando que, ao ver desta Conjur, sempre que se vislumbrar, no âmbito administrativo, possibilidade de rediscussão da matéria sob nova perspectiva, deve o Plenário ser provocado sobre o assunto, para que, em nova avaliação, reflita sobre a manutenção do atual entendimento ou a sua superação;
		- considerando a relevância da matéria,
		esta Consultoria Jurídica propõe à Presidência a submissão da matéria ao Plenário do TCU, mediante sorteio de Relator, nos termos do art. 28, XIV, do Regimento Interno.
6.	Por fim, tendo em vista o parecer da Conjur, a Presidência determinou o envio dos autos a Secretaria das Sessões, o que ocasionou meu sorteio para relatoria do processo (peças 9 e 10) .
	
É o Relatório

não há.

Não atuou.

pessoal. ADMINISTRATIVO. contagem ponderada de tempo de serviço prestado em condições insalubres, SOB O REGIME DA CLT, relativo a períodos anteriores e posteriores ao advento da lei 8.112/1990. DEFERIMENTO. ORIENTAÇÃO PARA OPERACIONALIZAÇÃO. ARQUIVAMENTO.

ADMINISTRATIVO (ADM)

Secretaria-Geral de Administração e Consultoria Jurídica.

Trata-se requerimento formulado pelo Exmo. Ministro-Substituto Marcos Bemquerer Costa, visando a que seja feita a majoração em 40% do tempo de contribuição já averbado no TCU, referente ao desempenho de atividade profissional em condições de insalubridade no cargo de engenheiro eletricista na empresa Síntese - Engenharia em Sistemas de Eletricidade e Comunicações Ltda., de 01/07/1982 a 31/07/1984, como também, no mesmo cargo, na Empresa Brasileira de Correios e Telégrafos, de 01/01/1987 a 06/07/1992, para fins de concessão de aposentadoria estatutária, dispensando-se a apresentação da respectiva certidão do INSS.
2.	O requerente fundamenta seu pedido no Decreto 53.831/1964, que entende demonstrar que os Engenheiros Eletricistas estão incluídos nas atividades consideradas insalubres, aos quais teriam sido assegurada a aposentadoria especial com o tempo de 25 anos de serviço/contribuição.
3.	Aduz, ademais, o requerente, que é pacífica a jurisprudência do Superior Tribunal de Justiça no sentido de ser necessária apenas a demonstração da ocupação funcional do segurado enquadrado no Decreto nº 53.381/1964, até o advento do Decreto nº 2.172/1997.
4.	Informa, ainda, que, uma vez que o interessado não irá se aposentar na condição de Engenheiro, seria devido o acréscimo de 40% relativo ao tempo de atividade insalubre, reforçando o argumento com referências à jurisprudência do Superior Tribunal de Justiça que menciona: Resp. nº 625900-SP, Resp. nº 440.298-RN e RESP-296.562.
5.	Ainda segundo o requerente:
"Assim sendo, o tempo trabalhado em atividade insalubre deve ser computado de forma majorada, direito esse que se incorpora ao patrimônio jurídico do trabalhador e pode ser utilizado, inclusive, para fins de aposentadoria estatutária, uma vez que os regimes previdenciários compensam-se, na forma do § 9º do art. 201 da Constituição Federal. 
Sobre a possibilidade de o servidor público utilizar-se dessa contagem especial para fins de aposentadoria estatutária, além dos pareceres da Segedam e da Conjur acostados ao processo paradigma (TC 014.569/2011- 6) , citam-se também os precedentes TC Processo 012.302/2013-9 e TC 012.966/2014- 2, bem como os seguintes precedentes judiciais: 
Supremo Tribunal Federal: RE 431200 AgR/PB, rel. Min. Eros Grau, julgado em 29.3.2005; RE 255827/SC, rel. Min. Eros Grau, julgado em 25.10.2005, Primeira Turma; RE 474450 AgR, relator Min. Carlos Britto, Primeira Turma, julgado em 16.5.2006; RE 455479 AgR/SC, rel. Min. Cármen Lúcia, julgado em 27.10.2009, Primeira Turma. 
Superior Tribunal de Justiça: AgRg no REsp 498654/PB, rel. Ministro Arnaldo Esteves Lima, Quinta Turma, julgado em 28.11.2006; AR 3320/PR, rel. Ministra Maria Thereza de Assis Moura, Terceira Seção, julgado em 24.9.2008; AgRg no AG 863831/SC, rel. Min. Celso Limongi, 6ª Turma, julgado em 22.2.2011."
6.	Por fim, solicita 
"ter-se em conta a conclusão exarada no parecer oferecido pela Conjur, deste Tribunal de Contas, nos autos do TC-Processo 010.294/2013-9, que propiciou à Segedam, 'na análise dos futuros pleitos administrativos similares, nortear-se nos termos deste Parecer, especialmente as disposições da Instrução Normativa INSS/PRES n.º 45, de 06/08/2010 (in DOU de 11/08/2010) e da jurisprudência aqui mencionada".
7.	Em análise do requerimento, a Secretaria de Administração deste Tribunal (Segedam) pronunciou-se favorável ao pleito em pareceres complementares às peças 4 e 6, enquanto a Consultoria Jurídica (Conjur) posicionou-se contrária ao pleito, ambos com os respectivos fundamentos, que reproduzi no relatório que antecede este voto.
-II-
8.	Esclarecidos os termos do pedido e o tratamento da matéria pelas áreas técnicas do Tribunal, passo a discutir a matéria.
9.	Essencialmente, a controvérsia nos presentes autos refere-se à validade da conversão do tempo especial trabalhado em empresa privada e em empresa pública, como engenheiro eletricista sob o regime da CLT, em condições de insalubridade, em tempo comum majorado, na contagem recíproca entre os regimes previdenciários, no caso de servidor estatutário deste Tribunal.
10.	Como dito, a Segedam pronunciou-se favorável ao pleito, concluindo sua análise nos seguintes termos (peça 6) : 
"22. Por esses fundamentos, além dos já apresentados na peça 4, esta Secretaria-Geral posiciona-se no sentido de que o requerente faz jus a majoração em 40% do tempo de serviço exercido na empresa Síntese - Engenharia em Sistemas e Eletricidade e parte do tempo de serviço exercido na Empresa Brasileira de Correios e Telégrafos".
11.	A Conjur, em seu parecer de peça 8, concluiu no seguinte sentido:
"V - CONCLUSÕES DE ORDEM GERAL 
72. Do que foi exposto até o momento, podem ser extraídas as seguintes conclusões: 
- a jurisprudência do TCU, firmada com base no entendimento do STF, é pacífica no sentido de admitir a contagem majorada de tempo de serviço prestado em condições insalubres, perigosas ou de risco, somente ao celetista empregado público convertido em estatutário, para períodos até a vigência da Lei n. 8.112/90; 
- diferentemente do que entende a Secretaria-Geral de Administração (itens 6 a 11 do Despacho, DE 6) , com todas as vênias, entende esta Conjur que não se trata de considerar o Acórdão 2008/2006-TCU-Plenário inaplicável ao presente caso, mas sim de se extrair que o TCU expressamente, ao admitir a contagem ponderada de tais atividades especiais para fins de contagem como tempo de contribuição para aposentadoria estatutária, o fez limitando aos casos dos empregados públicos celetistas convertidos em estatutários, e não que o citado decisum do TCU não se aplicaria aos casos de empregado da iniciativa privada. 
- portanto, entende esta Conjur que a jurisprudência do TCU é no sentido de não serem juridicamente possíveis as averbações com contagem majorada de períodos insalubres, perigosos ou de risco trabalhados unicamente na iniciativa privada, como empregado público não convertido em estatutário ou trabalhados no regime estatutário; 
- os precedentes do STJ sobre a questão utilizados pela Segedam tratam de contagem majorada de períodos trabalhados em condições especiais na iniciativa privada, para fins de aposentadoria no Regime Geral da Previdência Social, não sendo aptos a dirimirem a controvérsia decorrente do presente caso concreto; 
- o STF afirma que os mandados de injunção que apreciaram a questão da aposentadoria especial não alberga a contagem diferenciada de tempo de serviço público, para fins de aposentadoria estatutária, estando a matéria a ser revisitada pelo Plenário da Suprema Corte".
12.	Pedindo vênias à douta Conjur, sigo o entendimento da Segedam, adotando como razões de decidir os fundamentos expressos em seus pareceres constantes das peças 4 e 6 dos autos e, como dito, reproduzido no relatório precedente, sem prejuízo de algumas considerações sobre a matéria.
13.	Inicialmente, relembro que a posição atual do Tribunal sobre a matéria, segundo o exame da Conjur, encontra seu paradigma no Acórdão 2008/2006-TCU-Plenário, assim ementado, bem como na Súmula nº 245 do TCU, a seguir também reproduzida:
Acórdão 2008/2006-TCU-Plenário
Consulta. Pessoal. Contagem de tempo de serviço para concessão de aposentadoria estatutária com o aproveitamento de tempo especial prestado sob condições insalubres, perigosas ou penosas. 
O servidor público que exerceu, como celetista, no serviço público, atividades insalubres, penosas ou perigosas, no período anterior à vigência da Lei 8.112/90 tem direito à contagem especial de tempo de serviço para efeito de aposentadoria; todavia, para o período posterior ao advento da Lei 8.112/90, é necessária a regulamentação do art. 40, § 4º, da Constituição Federal, que definirá os critérios e requisitos para a respectiva aposentadoria.
Súmula nº 245 do TCU
Não pode ser aplicada, para efeito de aposentadoria estatutária, na Administração Pública Federal a contagem ficta do tempo de atividades consideradas insalubres, penosas ou perigosas, com o acréscimo previsto para as aposentadorias previdenciárias segundo legislação própria, nem a contagem ponderada, para efeito de aposentadoria ordinária, do tempo relativo a atividades que permitiriam aposentadoria especial com tempo reduzido" (Súmula 245/TCU) .
14.	Com efeito, fica claro, a partir desse acórdão paradigma, que o entendimento pacificado pelo Tribunal foi no sentido de que os servidores celetistas convertidos em estatutários pela Lei 8.112/1990 teriam direito à contagem de tempo especial até a vigência dessa lei; para o período posterior, não seria possível essa contagem diferenciada, por ausência da legislação complementar específica determinada pela Constituição Federal.
15.	Observados os contornos da decisão, e especificamente quanto a essa posição em relação aos servidores ex-celetistas transformados em estatutários pela Lei 8.112/1990, e no período anterior à edição da referida Lei, entendo que não há o que se discutir. 
16.	Entretanto, em relação ao período posterior à Lei 8.112/1990, o precedente do TCU não mais se adequava à jurisprudência do STF, que alterou seu entendimento para considerar que, no caso dos servidores ex-celetistas transformados em estatutários, foi reconhecida a mora legislativa, devendo ser suprida a mora com a determinação de aplicação do sistema instituído pelo Regime Geral de Previdência Social, previsto no art. 57 da Lei 8.213/1991, ate¿ que sobrevenha a regulamentação pretendida. Veja-se exemplos da posição do STF que prevaleceu sobre o tema:
MI-758
EMENTA: EMBARGOS DECLARATÓRIOS - PRESTAÇÃO JURISDICIONAL. 
Os embargos declaratórios visam ao aperfeiçoamento da prestação jurisdicional, devendo, por isso mesmo, merecer compreensão por parte do órgão julgador.
APOSENTADORIA ESPECIAL - SERVIDOR PÚBLICO - TRABALHO EM AMBIENTE INSALUBRE - PARÂMETROS. Os parâmetros alusivos à aposentadoria especial, enquanto não editada a lei exigida pelo texto constitucional, são aqueles contidos na Lei nº 8.213/91, não cabendo mesclar sistemas para, com isso, cogitar-se de idade mínima.
Relator: Ministro Marco Aurélio, 30/8/2007.
RE-463299/PB
EMENTA: 1. Servidor público: direito adquirido à contagem especial de tempo de serviço prestado em condições insalubres, vinculado ao regime geral da previdência, antes de sua transformação em estatutário, para fins de aposentadoria: o cômputo do tempo de serviço e os seus efeitos jurídicos regem-se pela lei vigente quando da sua prestação: incidência, mutatis mutandis, da Súmula 359. 2. O servidor público tem direito à emissão pelo INSS de certidão de tempo de serviço prestado como celetista sob condições de insalubridade, periculosidade e penosidade, com os acréscimos previstos na legislação previdenciária. 3. A autarquia não tem legitimidade para opor resistência à emissão da certidão com fundamento na alegada impossibilidade de sua utilização para a aposentadoria estatutária; requerida esta, apenas a entidade à qual incumba deferi-la é que poderia se opor à sua concessão. 4. Agravo regimental: desprovimento: ausência de prequestionamento do art. 40, III, b, da Constituição Federal (Súmulas 282 e 356) , que, ademais, é impertinente ao caso. [BRASIL. Supremo Tribunal Federal - STF. AgRg no RE 463299/PB. Primeira Turma, 25.6.2007. Relator: Min. Sepúlveda Pertence]
MI-795
EMENTA: MANDADO DE INJUNÇÃO. APOSENTADORIA ESPECIAL DO SERVIDOR PÚBLICO. ARTIGO 40, § 4º, DA CONSTITUIÇÃO DA REPÚBLICA. AUSÊNCIA DE LEI COMPLEMENTAR A DISCIPLINAR A MATÉRIA. NECESSIDADE DE INTEGRAÇÃO LEGISLATIVA. 
1. Servidor público. Investigador da polícia civil do Estado de São Paulo. Alegado exercício de atividade sob condições de periculosidade e insalubridade. 
2. Reconhecida a omissão legislativa em razão da ausência de lei complementar a definir as condições para o implemento da aposentadoria especial. 
3. Mandado de injunção conhecido e concedido para comunicar a mora à autoridade competente e determinar a aplicação, no que couber, do art. 57 da Lei n. 8.213/91.
Relatora Ministra Cármen Lúcia, 15/4/2009.
RE-603.581/SC
EMENTA: AG.REG. NO RECURSO EXTRAORDINÁRIO 603.581 SANTA CATARINA
Agravo regimental no recurso extraordinário. Direito Constitucional e Administrativo. Tempo de serviço prestado em condições especiais sob regime celetista. Conversão em tempo de atividade comum. Transformação do vínculo em estatutário. Averbação.
Aposentadoria. Contagem recíproca. Possibilidade. Precedentes.
1. A jurisprudência da Corte é no sentido de que o servidor que laborou em condições insalubres, quando regido pelo regime celetista, pode somar esse período, ainda que convertido em tempo de atividade comum, com a incidência dos acréscimos legais, ao tempo trabalhado posteriormente sob o regime estatutário, inclusive para fins de aposentadoria e contagem recíproca entre regimes previdenciários distintos.
2. Agravo regimental não provido.
Relator: Ministro Dias Toffoli. 18/11/2014 Primeira Turma.
17.	Nesse contexto, a aplicação  do precedente do TCU à situação dos autos merece algumas ponderações, uma vez que, como disse, concluo pelo deferimento do pleito do requerente, por entender que o mesmo direito dos servidores ex-celetistas convertidos em estatutários deve ser atribuído aos servidores concursados, seja no caso de serviços prestados à empresa estatal ou à empresa privada, uma vez que a situação de fato e a norma jurídica, que consubstanciavam o direito via hipótese de incidência, eram as mesmas em ambos os casos, não vislumbrando motivos para tratamento diferenciado.
18.	Sobre essa questão, inclino-me pelos argumentos esposados pelo Exmo. Ministro Benjamin Zymler, atuando como revisor no referido Acórdão 2008/2006-TCU-Plenário, quando discorre em contraponto à tese do relator, verbis:
"De início, gostaria de louvar a excelência do voto apresentado pelo ilustre relator, Ministro Walton Alencar Rodrigues, que analisou com percuciência a matéria. 
Busca o consulente saber se é possível o reconhecimento aos atuais servidores estatutários do direito à contagem especial do tempo de serviço prestado sob condições insalubres, penosas ou perigosas regido pela Consolidação das Leis Trabalhistas e vinculado ao Regime Geral de Previdência Social.
O eminente relator, baseado em sólida jurisprudência do Supremo Tribunal Federal (STF) , propõe seja respondido ao consulente que 'o servidor público ex-celetista que exerceu, no serviço público, atividades insalubres, penosas e perigosas, no período anterior à vigência da Lei n.º 8.112/1990, tem direito à contagem especial de tempo de serviço para efeito de aposentadoria; todavia, para o período posterior ao advento da Lei 8.112/1990, é necessária a regulamentação do art. 40, § 4º, da Constituição Federal, que definirá os critérios e requisitos para a respectiva aposentadoria'. 
Nada obstante esse entendimento, o relator procurou demonstrar, nos fundamentos da decisão, que o direito à contagem ponderada do tempo exercido sob as citadas condições especiais é aplicável apenas aos servidores públicos chamados 'ex-celetista', não sendo esse direito extensivo ao empregado de empresa privada que posteriormente ingressou no serviço público.
O Enunciado n.º 245 da Súmula de Jurisprudência do TCU estabelece:
'Não pode ser aplicada, para efeito de aposentadoria estatutária, na Administração Pública Federal, a contagem ficta do tempo de atividades consideradas insalubres, penosas ou perigosas, com o acréscimo previsto para as aposentadorias previdenciárias segundo legislação própria, nem a contagem ponderada, para efeito de aposentadoria ordinária, do tempo relativo a atividades que permitiriam aposentadoria especial com tempo reduzido.'
No que se refere especificamente ao tempo de serviço regido pela legislação previdenciária, é de ressaltar que o Enunciado fundamenta-se no art. 4º da Lei n.º 6.226/1975, que estabelecia:
'Art. 4º Para efeitos desta Lei, o tempo de serviço ou de atividades, conforme o caso, será computado de acordo com a legislação pertinente, observadas as seguintes normas:
I - Não será admitida a contagem de tempo de serviço em dobro ou em outras condições especiais;
II - É vedada a acumulação de tempo de serviço público com o de atividades privadas, quando concomitante;
III - Não será contado por um sistema, o tempo de serviço que já tenha servido de base para a concessão de aposentadoria pelo outro sistema;
IV - O tempo de serviço relativo à filiação dos segurados de que trata o artigo 5º, item III, da Lei nº 3.807, de 26 de agosto de 1960, bem como o dos segurados facultativos, dos domésticos e dos trabalhadores autônomos, só será contado quando tiver havido recolhimento, nas épocas próprias, da contribuição previdenciária correspondente aos períodos de atividade.'
Por sua vez, o art. 40 da Constituição Federal, em sua redação original dispunha:
'Art. 40. O servidor será aposentado:
.........................................................................................................................................
III - voluntariamente:
a) aos 35 (trinta e cinco) anos de serviço, se homem, e aos 30 (trinta, se mulher, com proventos integrais;
b) aos 30 (trinta) anos de efetivo exercício de magistério, se professor, e 25 (vinte e cinco) , se professora, com proventos integrais;
c) aos 30 (trinta) anos de serviço, se homem, e aos 25 (vinte e cinco) , se mulher, com proventos proporcionais a esse tempo de serviço;
d) aos 65 (sessenta e cinco) anos de idade, se homem, e aos 25 (vinte e cinco) , se mulher, com proventos proporcionais ao tempo de serviço;
§ 1º Lei complementar poderá estabelecer exceções ao disposto no inciso III, a e c, no caso de exercício de atividades consideradas penosas, insalubres ou perigosas.'   (grifei) 
Já a Lei n.º 8.112/1990 estabelecia que a aposentadoria decorrente do exercício de atividades insalubres, penosas ou perigosas deveria obedecer o disposto em lei específica. Por força do texto constitucional, a norma em referência somente poderia ser uma lei complementar. 
Considerando os termos da Lei n.º 6.226/1975 e a inexistência da norma complementar a que se refere o § 1º do art. 40 da Constituição Federal, em sua redação original, a jurisprudência pacífica deste Tribunal, insculpida no Enunciado n.º 245 da Súmula de Jurisprudência era no sentido da impossibilidade da conversão do tempo de serviço executado sob condições especiais no regime geral de previdência para fins de aposentadoria estatutária. Creio que a vetusta jurisprudência desta Corte encontrava sólido amparo jurídico.  O direito à aposentadoria especial, com reduzido tempo de serviço, que nada mais é que uma contagem especial do tempo de serviço nessas atividades vis a vis as atividades consideradas normais, é um direito que decorre não apenas da atividade em si, mas do próprio regime jurídico previdenciário. Tanto assim que os servidores públicos estatutários ainda não foram contemplados com esse benefício. Cada regime previdenciário possui normas próprias, de modo que algumas podem ser coincidentes e outras podem ser dissonantes. 
Nada obstante, os tribunais pátrios, inclusive o STF e o Superior Tribunal de Justiça (STJ) , têm entendido que a contagem ponderada do tempo dessas atividades especiais é um direito adquirido do servidor e se incorpora a seu patrimônio jurídico, não sendo afetado nem mesmo pela mudança de regime jurídico. Ciente dessa jurisprudência, apresentei voto revisor no TC Processo 010.360/2005-0, de relatoria do Ministro Ubiratan Aguiar, no qual defendi a possibilidade da contagem ponderada do tempo de atividade especial, caso esse tempo viesse a ser comprovado por meio de certidão emitida pelo Instituto Nacional do Seguro Social. O eminente relator e a 2ª Câmara, diante dos precedentes citados naquela ocasião, acolheram a proposta de realização de diligência à origem.
Assim sendo e considerando que tanto o servidor ex-celetista quanto o empregado de empresa estatal ou privada eram submetidos ao mesmo regime previdenciário - o chamado Regime Geral de Previdência Social (RGPS) - não vislumbro razão lógica para conferir tratamento diferenciado aos servidores públicos que já laboraram em condições classificadas pela legislação do RGPS como especiais, em razão de terem sido ou não servidores públicos celetistas. Porque o eventual direito à contagem ponderada não decorre do vínculo com a Administração Pública ou da transformação do emprego em cargo público. Decorre, sim, da existência ou não de direito adquirido à contagem ponderada do tempo de serviço exercido em condições especiais. 
À guisa de clareza, transcrevo o voto proferido pelo Ministro Eros Grau, que fundamentou a decisão proferida em sede do RE 255.827-3/SC:
'O recurso não merece prosperar.
2. Não se discute no presente recurso extraordinário o direito ao reconhecimento da insalubridade, mas sim ao cômputo do tempo de serviço prestado em condições reconhecidas insalubres para o fim de aposentadoria.
3. O § 1º do artigo 42 do Estatuto dos Servidores Públicos do Estado de Santa Catarina - Lei Estadual n. 6.745/85- veda a pretensão da recorrida:
'Art. 42 - O tempo de serviço público prestado à União, Estados, Municípios, Distrito Federal, Territórios e seus órgãos da Administração Indireta e Fundações, bem como o tempo de exercício de mandato eletivo, é computado integralmente para efeito de aposentadoria, disponibilidade e adicional por tempo de serviço.
§ 1º. Para efeito deste artigo, considera-se exclusivamente o tempo de exercício junto as entidades mencionadas, vedados quaisquer acréscimos não computáveis para todos os efeitos na legislação estadual.'
4. O artigo 202, § 2º, da Constituição do Brasil, na redação vigente à época da impetração - anterior à EC n. 20/98 estabelecia que 'para efeito de aposentadoria, é assegurada a contagem recíproca do tempo de contribuição na administração pública e na atividade privada, rural e urbana, hipótese em que os diversos sistemas de previdência social se compensarão financeiramente, segundo os critérios estabelecidos em lei'.
5. A contagem recíproca é um direito assegurado pela própria Constituição do Brasil. O acerto de contas que deve haver entre os diversos sistemas de previdência social não interfere na existência desse direito, sobretudo para fins de aposentadoria.
6. A legislação previdenciária vigente à época em que realizada a prestação do serviço público assegurava expressamente ao servidor o direito à averbação do tempo de serviço prestado naquelas condições, com os acréscimos nela previstos. O artigo 84 da Consolidação das Leis da Previdência Social estabelecia orientação quanto ao tratamento a ser dispensado em casos de condições insalubres, perigosas ou penosas. O parágrafo 2º do seu artigo 35 dispunha:
'O tempo de serviço exercido alternadamente em atividade que seja ou venha a ser considerada perigosa, insalubre ou penosa é somado, após a respectiva conversão, segundo critérios de equivalência fixados pelo MPAS, para efeito de qualquer espécie de aposentadoria'.
7. Tendo exercido suas atividades funcionais em condições insalubres à época em que submetido aos regimes celetista e previdenciário, o servidor público possui direito adquirido à contagem desse tempo de serviço de forma diferenciada e para fins de aposentadoria. Em cada momento trabalhado realizava-se o suporte fático previsto no texto normativo como suficiente a autorizar sua averbação. 
8. Sendo assim, é incorporado ao seu patrimônio jurídico direito que a legislação específica lhe assegurava como compensação pelo serviço exercido em condições insalubres, periculosas ou penosas. Essa vantagem não pode ser suprimida mercê do advento de um novo regime jurídico que, apesar de prever a edição de lei específica para regulamentar a concessão de aposentadoria para os agentes públicos que exerçam atividades nessas condições, não desconsiderou ou desqualificou o tempo de serviço prestado ao tempo da legislação anterior (Lei n. 8.112/90, artigo 103, V) . 
9. No âmbito federal, a Lei n. 8.112/90, em seu artigo 100, estabeleceu expressamente que 'é contado para todos os efeitos o tempo de serviço, inclusive o prestado às Forças Armadas', matéria sobre a qual há jurisprudência firmada pelo Pleno desta Corte. Precedentes: RREE ns. 370.523 e 370.450, Relator o Ministro Maurício Corrêa, DJ de 24.6.2003; RE n. 367.314, Relator o Ministro Sepúlveda Pertence, DJ de 14.5.2004; RE n. 258.327, Relatora a Ministra Ellen Gracie, DJ de 4.12.2003.
10. Não seria razoável negar à recorrida o direito à conversão, para fins de aposentadoria, do tempo de serviço prestado em condições insalubres, pelo simples fato de ela ser servidora pública estadual e não federal. E isso mesmo porque condição de trabalho - insalubridade, periculosidade - é matéria afeta à competência da União (CB, artigo 22, I [direito do trabalho]) .
Nego provimento ao recurso.'
De idêntica forma, também não me parece razoável negar o direito à conversão do tempo de serviço pelo simples fato de o servidor não ter laborado anteriormente para a Administração Pública direta, pois o direito à conversão do tempo de serviço decorre do exercício de atividade especial no RGPS.
Assim, ou se assegura a todos os que laboraram sob o regime celetista o direito à conversão do tempo de serviço para fins de aposentadoria estatutária, ou se nega a todos. 
Argumentou o eminente relator que, por não ter havido contribuição previdenciária para o período majorado, não seria possível o cômputo do período adicional. 
Para maior clareza, transcrevo o § 2º do art. 202 da Constituição Federal, em sua redação original:
'Art. 202. É assegurada aposentadoria, nos termos da lei, calculando-se o benefício sobre a média dos 36 (trinta e seis) últimos salários-de-contribuição, corrigidos monetariamente mês a mês e comprovada a regularidade dos reajustes dos salários-de-contribuição de modo a preservar seus valores reais e obedecidas as seguintes condições:
.......................................................................................................................................
§ 2º Para efeito de aposentadoria, é assegurada a contagem recíproca do tempo de contribuição da Administração Pública e na atividade privada, rural e urbana, hipótese em que os diversos sistemas de Previdência Social se compensarão financeiramente, segundo critérios estabelecidos em lei.'
Entendo de forma diversa. Em primeiro lugar, porque tanto o empregado quanto o empregador são contribuintes do RGPS. O fato de o ano trabalhado ser computado de forma majorada não implica a inexistência de pagamento de contribuição social, pois este é feito nos moldes exigidos pela legislação específica, que poderia, inclusive, exigir alíquota maior desse segurado ou de seu empregador. 
De outro lado, não se deve olvidar que até a edição da Lei n.º 8.162/1991 não havia pagamento de contribuição social específica para custear as aposentadorias pagas pelo Tesouro Nacional. Assim, a prevalecer o entendimento do relator, seria de negar ao servidor público estatutário que eventualmente houvesse ingressado no regime geral de previdência o direito de computar todo o período laborado anteriormente à Lei n.º 8.162/1991, o que não me parece razoável. Na prática, esse entendimento poderia tornar inviável a aposentadoria do ex-servidor público que houvesse migrado para o RGPS.
O § 2º do art. 202 da Constituição Federal tinha dois objetivos: assegurar a possibilidade de o trabalhador mudar de sistema de previdência, conforme assumisse novo cargo ou emprego, e compensar os diversos sistemas em razão dessa mudança. A forma de compensação, por sua vez, deveria ser estabelecida por meio de edição de lei, o que até o momento não ocorreu. 
Mas, como bem registrou o Ministro Eros Grau, no precedente transcrito, a contagem recíproca é direito assegurado pela Constituição. O acerto de contas entre os regimes de previdência, que depende de lei a ser editada, não pode interferir no gozo desse direito.
Em segundo lugar, se o entendimento for no sentido de que a contagem especial de tempo de serviço deva ser considerada como tempo de serviço sem contribuição, também não seria de admitir o cômputo desse tempo para o servidor ex-celetista, anteriormente vinculado ao regime geral, pois encontrava-se, nesse ponto, em situação idêntica ao do empregado de empresa privada, ambos vinculados ao mesmo sistema previdenciário. A diferença de tratamento conferida pela Lei n.º 8.112/1990 a empregados públicos e privados reside na possibilidade do cômputo do tempo de serviço público prestado sob o regime celetista para fins outros que não o de aposentadoria (gratificação adicional de tempo de serviço, licença-prêmio, dentre outros) . Não há nenhuma norma no Estatuto dos Servidores que autorize o cômputo diferenciado do tempo de serviço prestado sob o regime celetista para a Administração Pública federal, vis a vis àquele laborado em empresas privadas. 
Por fim, entendo que permitir que a contagem ponderada do tempo de atividade insalubre, penosa ou perigosa prestado antes da Lei n.º 8.112/1990 apenas àquele que teve seu emprego público transformado em cargo público implica conferir tratamento desigual a pessoas que se encontram em situações equivalentes, já que esse benefício decorre da conjunção de apenas duas condições: o labor em condições especiais e a vinculação ao regime geral de previdência social. Logo, ou se permite a conversão do tempo especial para todos os ex-celetistas (do setor público ou do setor privado) , ou a todos se nega o direito.
Feitas essas considerações, acolho a proposta do Ministro-Relator, uma vez que o objeto da presente consulta limita-se à hipótese de servidor público ex-celetista, cuja solução conferida na parte dispositiva da proposta apresentada encontra-se em consonância com a jurisprudência do STF e do STJ".
19.	Do lúcido voto revisor que, entretanto, efetivamente não se prestou a interferir substancialmente na deliberação desta Corte na temática posta naquela Consulta, visto que não era o objeto da matéria consultada, ressalto os elementos a seguir, com os quais melhor me identifico na discussão dessa matéria, por também considerar que a contagem ponderada do tempo laborado em condições especiais, em empresa estatal ou na iniciativa privada, constitui direito adquirido, auferido sob a égide de legislação de regência ao tempo do labor, que o servidor incorporara ao seu patrimônio, com a majoração legalmente prevista:
"Assim sendo e considerando que tanto o servidor ex-celetista quanto o empregado de empresa estatal ou privada eram submetidos ao mesmo regime previdenciário - o chamado Regime Geral de Previdência Social (RGPS) - não vislumbro razão lógica para conferir tratamento diferenciado aos servidores públicos que já laboraram em condições classificadas pela legislação do RGPS como especiais, em razão de terem sido ou não servidores públicos celetistas. Porque o eventual direito à contagem ponderada não decorre do vínculo com a Administração Pública ou da transformação do emprego em cargo público. Decorre, sim, da existência ou não de direito adquirido à contagem ponderada do tempo de serviço exercido em condições especiais. 
 (...) 
De idêntica forma, também não me parece razoável negar o direito à conversão do tempo de serviço pelo simples fato de o servidor não ter laborado anteriormente para a Administração Pública direta, pois o direito à conversão do tempo de serviço decorre do exercício de atividade especial no RGPS.
Assim, ou se assegura a todos os que laboraram sob o regime celetista o direito à conversão do tempo de serviço para fins de aposentadoria estatutária, ou se nega a todos."
20.	A reforçar essa tese, de que a contagem recíproca é um direito assegurado pela própria Constituição Federal e que o acerto de contas que deve haver entre os diversos sistemas de previdência social não interfere na existência desse direito, sobretudo para fins de aposentadoria, reporto-me novamente ao RE-603.581, ementa transcrita no parágrafo 16 deste voto, a cuidar especificamente da possibilidade de contagem reciproca de tempo especial em tempo de atividade comum, onde colho do voto do Relator Ministro Dias Toffoli:
"No ponto relativo à utilização do tempo celetista convertido, aduz a União, em suas razões, que isso equivaleria a utilizar tempo fictício para fins de aposentadoria.
Sobre esse tema, a jurisprudência desta Corte é no sentido de que o servidor que laborou em condições insalubres, quando regido pelo regime celetista, pode somar esse período, ainda que convertido em tempo de atividade comum, com a incidência dos acréscimos legais, ao tempo trabalhado posteriormente sob o regime estatutário, inclusive para fins de aposentadoria e contagem recíproca entre regimes previdenciários distintos, como se dá no caso dos autos:
'RECURSO EXTRAORDINÁRIO. SERVIDOR PÚBLICO ESTADUAL. APOSENTADORIA. TEMPO DE SERVIÇO PRESTADO EM CONDIÇÕES INSALUBRES EM PERÍODO ANTERIOR À SUPERVENIÊNCIA DO ESTATUTO DOS FUNCIONÁRIOS PÚBLICOS DO ESTADO. CONTAGEM RECÍPROCA. POSSIBILIDADE. 
1. A contagem recíproca é um direito assegurado pela Constituição do Brasil. O acerto de contas que deve haver entre os diversos sistemas de previdência social não interfere na existência desse direito, sobretudo para fins de aposentadoria. 
2. Tendo exercido suas atividades em condições insalubres à época em que submetido aos regimes celetista e previdenciário, o servidor público possui direito adquirido à contagem desse tempo de serviço de forma diferenciada e para fins de aposentadoria. 
3. Não seria razoável negar esse direito à recorrida pelo simples fato de ela ser servidora pública estadual e não federal. E isso mesmo porque condição de trabalho, insalubridade e periculosidade, é matéria afeta à competência da União (CB, artigo 22, I [direito do trabalho]) . Recurso a que se nega provimento' (RE nº 255.827/SC, Primeira Turma, Relator o Ministro Eros Grau, DJ de 2/12/05) '.
Desse julgado, colho trecho que bem elucida o entendimento então adotado por esta Turma:
'Não se discute no presente recurso extraordinário o direito ao reconhecimento da insalubridade, mas sim ao cômputo do tempo de serviço prestado em condições reconhecidas insalubres para o fim de aposentadoria.
 (¿) 
A contagem recíproca é um direito assegurado pela própria Constituição do Brasil. O acerto de contas que deve haver entre os diversos sistemas de previdência social não interfere na existência desse direito, sobretudo para fins de aposentadoria.
A legislação previdenciária vigente à época em que realizada a prestação do serviço público assegurava expressamente ao servidor o direito à averbação do tempo de serviço prestado naquelas condições, com os acréscimos nela previstos. O artigo 84 da Consolidação das Leis da Previdência Social estabelecia orientação quanto ao tratamento a ser dispensado em casos de condições insalubres, perigosas ou penosas. O parágrafo 2º do seu artigo 35 dispunha: (¿) 
Tendo exercido suas atividades funcionais em condições insalubres à época em que submetido aos regimes celetista e previdenciário, o servidor público possui direito adquirido à contagem desse tempo de serviço de forma diferenciada e para fins de aposentadoria. Em cada momento trabalhado realizava-se o suporte fático previsto no texto normativo como suficiente a autorizar sua averbação.
Sendo assim, é incorporado ao seu patrimônio jurídico direito que a legislação específica lhe assegurava como compensação pelo serviço exercido em condições insalubres, periculosas ou penosas. Essa vantagem não pode ser suprimida mercê do advento de um novo regime jurídico que, apesar de prever a edição de lei específica para regulamentar a concessão de aposentadoria para os agentes públicos que exerçam atividades nessas condições, não desconsiderou ou desqualificou o tempo de serviço prestado ao tempo da legislação anterior (Lei n. 8.112/90, artigo 103, V) .
No âmbito federal, a Lei n. 8.112/90, em seu artigo 100, estabeleceu expressamente que 'é contado para todos os efeitos o tempo de serviço, inclusive o prestado às Forças Armadas', matéria sobre a qual há jurisprudência firmada pelo Pleno desta Corte. Precedentes: RREE ns. 370.523 e 370.450, Relator o Ministro Maurício Corrêa, DJ de 24.6.2003; RE n. 367.314, Relator o Ministro Sepúlveda Pertence, DJ de 14.5.2004; RE n. 258.327, Relatora a Ministra Ellen Gracie, DJ de 4.12.2003.'
No mesmo sentido, anotem-se os seguintes julgados:
'AGRAVO REGIMENTAL EM RECURSO EXTRAORDINÁRIO. SERVIDOR PÚBLICO. APOSENTADORIA. CONTAGEM DO TEMPO DE SERVIÇO PÚBLICO PRESTADO POR SERVIDOR CELETISTA ANTES DA PASSAGEM PARA O REGIME ESTATUTÁRIO. PRECEDENTES. 
1. Consoante a firme jurisprudência do Supremo Tribunal Federal, se comprovado o exercício de atividade considerada insalubre, perigosa ou penosa, possui o servidor direito à contagem especial do respectivo período. 
2. Agravo Regimental desprovido' (RE nº 363.064/RS-AgR, Segunda Turma, Relator o Ministro Ayres Britto, DJe de 26/11/10) .
'AGRAVO REGIMENTAL NO RECURSO EXTRAORDINÁRIO. CONSTITUCIONAL E PREVIDENCIÁRIO. SERVIDOR PÚBLICO ESTADUAL. DIREITO ADQUIRIDO À CONTAGEM DE TEMPO DE SERVIÇO PRESTADO SOB CONDIÇÕES INSALUBRES EM PERÍODO ANTERIOR À INSTITUIÇÃO DO REGIME JURÍDICO ÚNICO. PRECEDENTES. AGRAVO REGIMENTAL AO QUAL SE NEGA PROVIMENTO' (RE nº 455.479/SC-AgR, Primeira Turma, Relatora a Ministra Cármen Lúcia, DJe de 27/11/09) .
'Agravo regimental em recurso extraordinário. 2. Servidor público estadual. Contagem especial do tempo de serviço prestado sob condições insalubres, no período anterior à instituição de regime jurídico único. Regime da Previdência Social. Contagem recíproca. Direito reconhecido. Precedentes. 3. Agravo regimental a que se nega provimento' (RE nº 408.338/PR-AgR, Segunda Turma, Relator o Ministro Gilmar Mendes, DJe de 28/11/08) .
'SERVIDOR PÚBLICO ESTADUAL. POSSIBILIDADE DE CONTAGEM COMO ESPECIAL DO TEMPO DE SERVIÇO PRESTADO EM CONDIÇÕES INSALUBRES EM PERÍODO ANTERIOR À SUPERVENIÊNCIA DO ESTATUTO DOS FUNCIONÁRIOS PÚBLICOS DO ESTADO DE SANTA CATARINA. O entendimento firmado por esta Casa de que a contagem do tempo de serviço prestado por servidor público federal ex-celetista, desde que comprovadas as condições insalubres, periculosas ou penosas, em período anterior à Lei 8.112/1990, constitui direito adquirido para todos os efeitos também deve ser aplicado aos servidores públicos estaduais ex-celetistas.
Agravo regimental a que se nega provimento' (AI nº 438.316/SC-AgR, Segunda Turma, Relator o Ministro Joaquim Barbosa, DJ e de 30/3/07) .
Ressalte-se, ainda, que, em diversas ocasiões, este Tribunal resguardou o direito daqueles que já tinham situações jurídicas consolidadas antes do advento da EC nº 20/98, como se deu com a licença-prêmio, havendo o Supremo Tribunal Federal garantido a contagem do tempo ficto, em dobro, das licenças-prêmio não gozadas adquiridas até 16/12/98, possibilitando, inclusive, sua conversão em tempo de serviço para fins de aposentadoria. A esse respeito, cito os seguintes precedentes:
'AGRAVO REGIMENTAL NO RECURSO EXTRAORDINÁRIO. PREVIDENCIÁRIO. SERVIDOR PÚBLICO. LICENÇA-PRÊMIO NÃO GOZADA. CONTAGEM EM DOBRO PARA FINS DE APOSENTADORIA. REQUISITOS PREENCHIDOS ANTES DA VIGÊNCIA DA EMENDA CONSTITUCIONAL N. 20/98: DIREITO ADQUIRIDO.
PRECEDENTES. AGRAVO REGIMENTAL AO QUAL SE NEGA PROVIMENTO' (RE nº 599.421/RN-AgR, Primeira Turma, Relatora a Ministra Cármen Lúcia, DJe de 21/2/11) .
'Agravo regimental em recurso extraordinário. 2. Recurso que não demonstra o desacerto da decisão agravada. 3. Conversão da licença-prêmio não gozada em tempo ficto. Aposentadoria. Período anterior à EC 20/98. Possibilidade. Precedente. 4. Ausência de prequestionamento. 5. Agravo regimental a que se nega provimento' (RE nº 298.273/PB-AgR, Segunda Turma, Relator o Ministro Gilmar Mendes, DJ de 6/11/06) . (Grifos acrescidos) .
Afastado o óbice à contagem do tempo de serviço, inclusive o resultante da conversão, analisemos a questão relativa à comprovação da idade mínima. 
21.	Por oportuno, registro meu entendimento de que a evolução jurisprudencial naquele momento, no âmbito do Supremo Tribunal Federal, expressa neste voto, bem como nos pareceres constantes dos autos, demonstra que a disposição do art. 4º, inciso I, da Lei 6.226/1975 (bem como art. 96, inciso I, da lei 8.213/1991) encontra-se superada, portanto, ineficaz para justificar eventual negativa de concessão do benefício, com fulcro no Enunciado n.º 245 da Súmula de Jurisprudência do TCU, fundamentada na primeira das normas. Oportuno, portanto, que o Tribunal revise o teor desse enunciado.
22.	Assim, por questão de coerência e por entender que os fundamentos adotados permanecem hígidos, mercê de algum temperamento que registro neste voto, resgato despacho que proferi em outubro de 2012, no TC-Processo 014.569/2011-6 (referido na petição do requerente) , ao deferir de forma monocrática, no exercício da presidência, acolhendo pareceres convergentes da Segedam e da Conjur, pedido em tudo idêntico ao presente:
"DESPACHO 
Registro que atuo no presente feito em razão do disposto no art. 31, I, c/c o art. 28, XIV, do Regimento Interno, em razão de se tratar de processo que cuida de requerimento formulado pelo Exmº Ministro Presidente Benjamin Zymler no sentido de que lhe seja averbada majoração, em 40%, do tempo de serviço prestado como engenheiro eletricista, em virtude da insalubridade na qual o serviço foi prestado, nos termos do art. 31 da Lei nº 3.807/1960 (peça eletrônica nº 1) . 
2. Na peça vestibular, de 25/5/2011, o requerente solicitou ainda o sobrestamento do feito até a apresentação da competente certidão do INSS referente às condições laborais em que o serviço foi prestado. 
3. Mediante Despacho, acolhi o pedido preliminar e determinei o sobrestamento destes autos e, ato contínuo, os encaminhei à Secretaria-Geral de Administração (Segedam) para que aguardasse o cumprimento da medida supra, após o que se manifestasse quanto ao mérito da matéria de fundo. 
4. A Segedam, em 2/8/2012, com fundamento na alínea 'i' do inciso V do art. 1º da Portaria- TCU nº 7, de 1º de janeiro de 2011, submeteu os autos à Consultoria Jurídica deste Tribunal (Conjur) , solicitando sua manifestação quanto à matéria, em especial a possibilidade de cômputo majorado do tempo de contribuição com a inserção do acréscimo referente ao trabalho insalubre. 
5. Por seu turno, declarando-se favorável ao pleito, a Conjur expôs seus argumentos no parecer de 10/8/2012 (peça nº 8) que, em face de sua pertinência, transcrevo abaixo, parcialmente, com os ajustes de forma que entendo adequados: 
'2. O requerente baseia seu pleito no fato de haver laborado como Engenheiro Eletricista nas sociedades empresárias Furnas Centrais Elétricas S.A. e Main Engenharia S.A., nos períodos de 1/2/1979 a 30/8/1985, 2/9/1985 a 31/12/1989 e 2/1/1990 a 30/10/1991, respectivamente. 
3. Afirma, ainda, que o STF 'alterou diametralmente seu entendimento e julgou procedente o MI 721/DF (DJE de 30/11/2007) , no qual supriu a falta de norma regulamentadora que viabilizasse a aposentadoria especial do servidor público. Determinou que fosse aplicado ao caso, no que coubesse, o art. 57 da Lei nº 8.213/1991.' 
4. Afirma, ainda, que existe direito de utilização de tempo de celetista com fator de ponderação nos casos dos empregados públicos convertidos em servidores estatutários por força de lei. Assim, dever-se-ia dar o mesmo tratamento aos estatutários aprovados em concurso público e que, por força da Constituição Federal, têm direito a utilizar o tempo de celetista para fins de aposentadoria. 
5. A partir do cenário supra, o requerente solicita o 'cômputo majorado do tempo de contribuição com a inserção do acréscimo referente ao trabalho insalubre'. 
6. A Segedam, por meio de despacho (peça 7) , remeteu o feito para análise desta Consultoria Jurídica.
II - DO MÉRITO 
II-1-Atividade insalubre exercida à luz da CLT 
7. Cremos ser possível juridicamente a utilização de tempo de celetista majorado nos casos dos servidores estatutários concursados. Passamos a expor nosso entendimento. 
8. De acordo com posicionamento pacífico do Supremo Tribunal Federal, é direito do servidor celetista convertido em estatutário por força de lei utilizar o tempo de serviço prestado sob condições insalubres (antes da conversão) nos moldes disciplinados pela legislação da época. Assim, há direito adquirido à contagem ponderada. Nesse sentido, citem-se excertos dos seguintes precedentes: 
'RE 539103, Rel. Ministra Cármen Lúcia, Julg. em 17/10/2008 
5. O Supremo Tribunal decidiu que o servidor público ex-celetista tem direito adquirido à contagem especial do tempo de serviço prestado sob condições insalubres no período anterior à instituição de regime jurídico único.' 
Nesse sentido, os seguintes julgados: 
'I. Servidor público federal: contagem especial de tempo de serviço prestado enquanto celetista, antes, portanto, de sua transformação em estatutário: direito adquirido, para todos os efeitos, desde que comprovado o efetivo exercício de atividade considerada insalubre, perigosa ou penosa. Precedentes. 
II. Agravo regimental: inviabilidade de, em agravo regimental, inovar a causa com questões não debatidas no acórdão recorrido, nem objeto das razões do recurso extraordinário' (RE 473.895, Relator o Ministro Sepúlveda Pertence, DJ 7.12.2006) . 
E ainda: 
'1. O servidor público tem direito à emissão pelo INSS de certidão de tempo de serviço prestado como celetista sob condições de insalubridade, periculosidade e penosidade, com os acréscimos previstos na legislação previdenciária. 
2. A autarquia não tem legitimidade para opor resistência à emissão da certidão com fundamento na alegada impossibilidade de sua utilização para a aposentadoria estatutária; requerida esta, apenas a entidade à qual incumba deferi-la é que poderia se opor à sua concessão' (RE 433.305, Relator o Ministro Sepúlveda Pertence, Primeira Turma, DJ 10.3.2006) . 
'RE 367314, Rel. Ministro Sepúlveda Pertence, Julg. em 20/04/2004 
EMENTA: 1. Servidor público federal: contagem especial de tempo de serviço prestado enquanto celetista, antes, portanto, de sua transformação em estatutário: direito adquirido, para todos os efeitos, desde que comprovado o efetivo exercício de atividade considerada insalubre, perigosa ou penosa. (...) '. (grifamos) 
'RE 363064, Rel. Ministro Ayres Britto, Julg. em 28/09/2010 
EMENTA: AGRAVO REGIMENTAL EM RECURSO EXTRAORDINÁRIO. SERVIDOR PÚBLICO. APOSENTADORIA. CONTAGEM DO TEMPO DE SERVIÇO PÚBLICO PRESTADO POR SERVIDOR CELETISTA ANTES DA PASSAGEM PARA O REGIME ESTATUTÁRIO. PRECEDENTES.
1. Consoante a firme jurisprudência do Supremo Tribunal Federal, se comprovado o exercício de atividade considerada insalubre, perigosa ou penosa, possui o servidor direito à contagem especial do respectivo período. 
2. Agravo Regimental desprovido.' (grifamos) 
'RE 463299, Rel. Ministro Sepúlveda Pertence, Julg. em 25/06/2007 
EMENTA: 
1. Servidor público: direito adquirido à contagem especial de tempo de serviço prestado em condições insalubres, vinculado ao regime geral da previdência, antes de sua transformação em estatutário, para fins de aposentadoria: o cômputo do tempo de serviço e os seus efeitos jurídicos regem-se pela lei vigente quando da sua prestação: incidência, mutatis mutandis, da Súmula 359. 
2. O servidor público tem direito à emissão pelo INSS de certidão de tempo de serviço prestado como celetista sob condições de insalubridade, periculosidade e penosidade, com os acréscimos previstos na legislação previdenciária. 
3. A autarquia não tem legitimidade para opor resistência à emissão da certidão com fundamento na alegada impossibilidade de sua utilização para a aposentadoria estatutária; requerida esta, apenas a entidade à qual incumba deferi-la é que poderia se opor à sua concessão. 
4. Agravo regimental: desprovimento: ausência de prequestionamento do art. 40, III, b, da Constituição Federal (Súmulas 282 e 356) , que, ademais, é impertinente ao caso.' (grifamos) 
9. O caso ora em análise diverge dos abarcados pelos precedentes acima mencionados. Com efeito, os precedentes tratam de servidores celetistas convertidos, por força de Lei, em estatutários. Já o Ministro Benjamin Zymler tornou-se servidor estatutário em virtude de concurso público. 
10. Esta divergência, entretanto, não é capaz de gerar tratamento diferenciado. 
11. Lendo-se os precedentes supra, observa-se que a razão de decidir do Supremo Tribunal Federal escora-se no instituto do direito adquirido. Entende a Corte Constitucional que o celetista, uma vez tendo cumprido os requisitos legais para a contagem ponderada, incorpora ao seu patrimônio jurídico o tempo majorado. Assim, o fato de o servidor ser convertido para o regime estatutário, por ser evento posterior (e exterior) à aquisição do direito, não é capaz em relação a ela produzir reflexos. 
12. Quanto ao caso presente, deve-se aplicar o mesmo raciocínio - ubi eadem ratio ibi ius. O ingresso do requerente no serviço público como estatutário (via concurso público) é evento posterior (e exterior) à aquisição do direito de contagem ponderada. Daí porque, assim como nos casos dos precedentes judiciais, incapaz de alterar o direito já adquirido. 
13. Uma vez adquirido o direito à contagem ponderada, outro plano é o das possibilidades de utilização desta contagem. No caso dos servidores que migram de regime jurídico, a disciplina é dada pelo art. 201, § 9º, da Constituição Federal, que cria o direito subjetivo à contagem recíproca. Tal contagem, à luz do instituto do direito adquirido, deve se dar, obviamente, nos moldes da legislação que rege a atividade no momento do exercício laboral (tempus regit actum) .
14. Feitas essas considerações, manifestamo-nos pela possibilidade jurídica, desde que comprovado o exercício de atividade especial, de utilização, por parte do servidor estatutário concursado, do tempo majorado exercido como celetista. 
II - 2-DA DESNECESSIDADE DE CERTIDÃO DO INSS 
15. No que se refere à comprovação do exercício da atividade especial, cremos que assiste razão ao requerente quando defende a desnecessidade de certidão de INSS. Nesse sentido, há vários precedentes do Superior Tribunal de Justiça, entre os quais o seguinte: 
'AgRg no Ag 950315, Ministro OG FERNANDES, julg. 16/10/2008 
ADMINISTRATIVO. AGRAVO REGIMENTAL NO AGRAVO DE INSTRUMENTO. SERVIDOR PÚBLICO ESTADUAL. ATIVIDADE INSALUBRE. REGIME CELETISTA. CONVERSÃO. TEMPO DE SERVIÇO ESPECIAL. POSSIBILIDADE. AVERBAÇÃO. CERTIDÃO DO INSS. DESNECESSIDADE. 
1. O entendimento do STJ está firme em que 'O art. 130 do Decreto n.º 3.078/99 não impõe que o tempo de serviço para o Regime Próprio de Previdência seja, única e exclusivamente, comprovado por meio de certidão emitida pelo INSS. Ao contrário, o referido dispositivo apenas assegura ao servidor a possibilidade de utilização das certidões emitidas pela Autarquia Previdenciária, a fim de confirmar o tempo de serviço prestado pelo Regime Geral de Previdência Social. (AgRg no AG 872.325/SC, Ministra LAURITA VAZ, 5.ª Turma, DJ de 06/08/2007) . 
2. No particular, foi reconhecido, no Tribunal a quo, que a comprovação inequívoca do trabalho insalubre, referendada por decisão judicial, supre a exigibilidade da Certidão fornecida pelo INSS, o que impõe a contagem de tempo de serviço com o devido acréscimo legal.' (grifamos) 
16. Logo, desde que haja provas suficientes no sentido do desempenho da atividade especial, dispensa-se a certidão do INSS. 
17. Quanto ao presente caso, tais provas existem. Lendo-se o Acórdão nº 6017/2011 (peça 4) , proferido pelo Conselho de Recursos da Previdência Social, observa-se que esse órgão foi categórico tanto ao afirmar que o interessado laborou como engenheiro eletricista quanto ao declarar que esta profissão se enquadra como atividade especial. Tal se verifica pelos seguintes trechos do Acórdão nº 6017/2011: 
'Os registros da carteira de trabalho e previdência social - CTPS, demonstram, para os dois períodos discutidos, que as contratações foram feitas como engenheiro eletricista e que as anotações complementares de contribuições sindicais e aumentos salariais, durante toda a vigência do contrato corroboram o exercício da atividade. 
A função de Engenheiro Eletricista está capitulada no código 2.1.1 do Quadro Anexo do Decreto nº 53.831/64, portanto, passível de enquadramento como atividade especial, até 28/4/95...' 
18. Por meio do Acórdão nº 6017/2011 (peça 4) , observa-se, ainda, que não há menção ao período de 2/1/1990 a 30/10/1991. Entretanto, considerando que o próprio Conselho de Recursos da Previdência afirmou que a função de engenheiro eletricista está capitulada como atividade especial até 28/4/1995, entendemos, com base ainda na Jurisprudência do STJ, ser dispensável certidão do INSS relativa a esse período, desde que apresentada à Segedam carteira de trabalho com os respectivos registros. 
II - 2-Atividade insalubre exercida à luz da Lei nº 8.112/90 
19. Deve-se frisar que a matéria ora tratada não se confunde com a possibilidade de o servidor estatutário utilizar tempo de serviço prestado sob condições especiais enquanto estatutário. Ou seja, à luz da Lei nº 8.112/1990. Sobre este tema, esta Consultoria Jurídica (TC Processo 024.879/2009-3 e TC Processo 006.844/2011-1) , manifestou-se pela impossibilidade de conversão de tempo laborado em condições insalubres em tempo comum com a utilização de fator de conversão. Entretanto, essas manifestações, por tratarem de tema absolutamente diverso, não se aplicam ao presente requerimento. 
20. Com o intuito de demonstrar a diferença entre as situações, pedimos vênias para transcrever os trechos do parecer lavrado no âmbito do TC Processo 024.879/2009-3: 
'DO MÉRITO 
Para analisar o mérito da questão, faz-se necessário fazer breve comentário acerca do entendimento do TCU acerca do cômputo majorado do tempo insalubre, penoso ou perigoso para os servidores públicos estatutários. A seguir, tratar-se-á do novo entendimento do STF acerca do tema, do MI 805, impetrado pelo Singilegis, e, por fim, as questões suscitadas pela Segedam. 
 (...) 
II.2) Do novo entendimento do STF em mandados de injunção 
Consoante exposto no tópico anterior, o STF entendia que a norma constitucional que assegurava a aposentadoria especial de servidores públicos era norma de eficácia limitada, dependente da edição de lei complementar. 
O entendimento acerca da eficácia da norma constitucional que garantia a aposentadoria especial e acerca do caráter não concretista do Mandado de Injunção inviabilizava a aposentadoria especial dos servidores públicos estatutários. 
Porém, essa posição começou a ser alterada na Sessão plenária do dia 27/9/2006, consoante noticiado no Informativo/STF nº 442: 
O Tribunal iniciou julgamento de mandado de injunção impetrado contra o Presidente da República, por servidora do Ministério da Saúde, auxiliar de enfermagem, no qual pleiteia seja suprida a falta da norma regulamentadora a que se refere o art. 40, § 4º, a fim de viabilizar o exercício do seu direito à aposentadoria especial, haja vista ter laborado por mais de vinte e cinco anos em atividade considerada insalubre. O Min. Marco Aurélio, relator, julgou parcialmente procedente o pedido formulado para, de forma mandamental, adotando o sistema do regime geral de previdência social (Lei nº 8.213/91, art. 57) , assentar o direito da impetrante à aposentadoria especial de que trata o § 4º do art. 40 da CF. Inicialmente, julgou adequada a medida, asseverando que, com o advento da EC 20/98, não há mais dúvida quanto à existência do direito constitucional à adoção de requisitos e critérios diferenciados para alcançar a aposentadoria daqueles que tenham trabalhado sob condições especiais que prejudiquem a saúde ou a integridade física, ficando suplantada, portanto, a jurisprudência do Tribunal no sentido de ser mera faculdade do legislador estabelecer, por meio de lei complementar, as exceções relativas a essa aposentadoria. Em seguida, salientando o caráter mandamental e não simplesmente declaratório do mandado de injunção, asseverou que cabe ao Judiciário, por força do disposto no art. 5º, LXXI e seu § 1º, da CF, não apenas emitir certidão de omissão do Poder incumbido de regulamentar o direito a liberdades constitucionais, a prerrogativas inerentes à nacionalidade, à soberania e à cidadania, mas viabilizar, no caso concreto, o exercício desse direito, afastando as consequências da inércia do legislador. Após, pediu vista dos autos o Min. Eros Grau.' MI 721/DF, rel. Min. Marco Aurélio, 27.9.2006. (MI-721) 
Por fim, a questão foi equacionada na Sessão plenária de 30/8/2007, com a parcial procedência do pedido. Nessa sessão, foi enaltecido o caráter mandamental do Mandado de Injunção. Segue trecho do Informativo/STF nº 477: 
'O Tribunal julgou parcialmente procedente pedido formulado em mandado de injunção impetrado, contra o Presidente da República, por servidora do Ministério da Saúde, para, de forma mandamental, adotando o sistema do regime geral de previdência social (Lei 8.213/91, art. 57) , assentar o direito da impetrante à aposentadoria especial de que trata o § 4º do art. 40 da CF. Na espécie, a impetrante, auxiliar de enfermagem, pleiteava fosse suprida a falta da norma regulamentadora a que se refere o art. 40, § 4º, a fim de possibilitar o exercício do seu direito à aposentadoria especial, haja vista ter trabalhado por mais de 25 anos em atividade considerada insalubre - v. Informativos 442 e 450. Salientando o caráter mandamental e não simplesmente declaratório do mandado de injunção, asseverou-se caber ao Judiciário, por força do disposto no art. 5º, LXXI e seu § 1º, da CF, não apenas emitir certidão de omissão do Poder incumbido de regulamentar o direito a liberdades constitucionais, a prerrogativas inerentes à nacionalidade, à soberania e à cidadania, mas viabilizar, no caso concreto, o exercício desse direito, afastando as consequências da inércia do legislador.' MI 721/DF, rel. Min. Marco Aurélio, 30.8.2007. (MI-721) 
No MI nº 758, a orientação jurisprudencial foi ratificada (Informativo/STF nº 513) : 
'Na linha da nova orientação jurisprudencial fixada no julgamento do MI 721/DF (DJU de 30.11.2007) , o Tribunal julgou procedente pedido formulado em mandado de injunção para, de forma mandamental, assentar o direito do impetrante à contagem diferenciada do tempo de serviço em decorrência de atividade em trabalho insalubre, após a égide do regime estatutário, para fins de aposentadoria especial de que cogita o § 4º do art. 40 da CF. Tratava-se, na espécie, de writ impetrado por servidor público federal, lotado, na função de tecnologista, na Fundação Oswaldo Cruz, que pleiteava fosse suprida a lacuna normativa constante do aludido § 4º do art. 40, assentando-se o seu direito à aposentadoria especial, em razão do trabalho, por 25 anos, em atividade considerada insalubre, ante o contato com agentes nocivos, portadores de moléstias humanas e com materiais e objetos contaminados. Determinou-se, por fim, a comunicação ao Congresso Nacional para que supra a omissão legislativa.' MI 758/DF, rel. Min. Marco Aurélio, 1º.7.2008. (MI-758) .
Por fim, foi decidida questão de ordem, por ocasião do julgamento do MI nº 795, na qual foi autorizado o julgamento monocrático pelos ministros (Informativo/STF nº 542) : 
'Na linha da nova orientação jurisprudencial fixada no julgamento do MI 721/DF (DJE de 30.11.2007) , o Tribunal julgou procedente pedido formulado em mandado de injunção para, reconhecendo a mora legislativa e a necessidade de se dar eficácia às normas constitucionais e efetividade ao direito do impetrante, suprir a falta da norma regulamentadora a que se refere o art. 40, § 4º, da CF, aplicando ao caso, no que couber e a partir da comprovação dos dados perante a autoridade administrativa competente, o art. 57 da Lei nº 8.213/1991. Tratava-se, na espécie, de mandado de injunção impetrado por investigador da polícia civil do Estado de São Paulo que pleiteava fosse suprida a lacuna normativa constante do aludido § 4º do art. 40, assentando-se o seu direito à aposentadoria especial, em razão do trabalho estritamente policial, por 25 anos, em atividade considerada perigosa e insalubre. Em seguida, resolvendo questão de ordem suscitada pelo Min. Joaquim Barbosa, o Tribunal, por maioria, autorizou que os Ministros decidam monocrática e definitivamente os casos idênticos. Vencido, no ponto, o Min. Marco Aurélio, que entendia não caber essa autorização.' Outros precedentes citados: MI 670/ES (DJE de 31.10.2008) ; MI 708/DF (DJE de 31.10.2008) ; MI 712/PA (DJE de 31.10.2008) ; MI 715/DF (DJU de 4.3.2005) . MI 795/DF, rel. Min. Cármen Lúcia, 15.4.2009. (MI- 795) 
Pode-se observar que o entendimento do STF foi no sentido de que a omissão existente no § 4º do art. 40 da CF/1988 deve ser suprida com a aplicação do art. 57 da Lei nº 8.213/1991, ou seja, aplica-se aos servidores públicos estatutários o mesmo regime conferido aos aposentados vinculados ao Regime Geral de Previdência Social - RGPS. 
Observa-se a existência de autêntica viragem jurisprudencial, que deve merecer, por conseguinte, a devida atenção do TCU. 
II.3) Do mandado de injunção nº 805 
O Sindicato dos Servidores do Poder Legislativo Federal e do Tribunal de Contas - Sindilegis, impetrou mandado de injunção perante o STF, tombado sob o nº 805, objetivando a concessão de aposentadoria especial, tal como prevista no art. 40, § 4º da Constituição Federal, para os seus substituídos, em razão do exercício de suas atividades funcionais em condições insalubres' (trecho da decisão monocrática do Relator: Ministro JOAQUIM BARBOSA) . 
Assim, decidiu o Relator: 
O presente caso trata da ausência de regulamentação do art. 40, § 4º da Constituição Federal, assim redigido: 
Art. 40. Aos servidores titulares de cargos efetivos da União, dos Estados, do Distrito Federal e dos Municípios, incluídas suas autarquias e fundações, é assegurado regime de previdência de caráter contributivo e solidário, mediante contribuição do respectivo ente público, dos servidores ativos e inativos e dos pensionistas, observados critérios que preservem o equilíbrio financeiro e atuarial e o disposto neste artigo. 
 (...) 
4º É vedada a adoção de requisitos e critérios diferenciados para a concessão de aposentadoria aos abrangidos pelo regime de que trata este artigo, ressalvados, nos termos definidos em leis complementares, os casos de servidores: 
I- portadores de deficiência; 
II- que exerçam atividades de risco; 
III- cujas atividades sejam exercidas sob condições especiais que prejudiquem a saúde ou a integridade física.'[grifei] 
Esta Corte, em diversos precedentes, reconheceu a mora legislativa e a necessidade de dar eficácia à norma constitucional que trata da aposentadoria especial dos servidores públicos (art. 40, § 4º da CF/88) . Assim, a Corte vem determinando a aplicação integrativa da lei ordinária referente aos trabalhadores vinculados ao regime de previdência geral (Lei nº 8.213/1991) , naquilo em que for pertinente, até que seja editada a legislação específica sobre o tema. 
Nesse sentido, é o precedente firmado no Mandado de Injunção nº 758, rel. min. Marco Aurélio, DJe 25.09.2007 e no Mandado de Injunção 721, rel. min. Marco Aurélio, DJe 27.11.2007. 
Na sessão do dia 15 de abril de 2009, o Supremo Tribunal Federal, apreciando diversos mandados de injunção sobre este mesmo tema, reafirmou esta orientação. Confira-se, por exemplo, respectivamente, as ementas dos acórdãos proferidos no MI 795 e no MI 809, ambos rel. min. Cármen Lúcia, publicados no DJ 22.05.2009: 
'EMENTA: MANDADO DE INJUNÇÃO. APOSENTADORIA ESPECIAL DO SERVIDOR PÚBLICO. ARTIGO 40, § 4º, DA CONSTITUIÇÃO DA REPÚBLICA. AUSÊNCIA DE LEI COMPLEMENTAR A DISCIPLINAR A MATÉRIA. NECESSIDADE DE INTEGRAÇÃO LEGISLATIVA. 
1. Servidor público. Investigador da polícia civil do Estado de São Paulo. Alegado exercício de atividade sob condições de periculosidade e insalubridade. 
2. Reconhecida a omissão legislativa em razão da ausência de lei complementar a definir as condições para o implemento da aposentadoria especial. 
3. Mandado de injunção conhecido e concedido para comunicar a mora à autoridade competente e determinar a aplicação, no que couber, do art. 57 da Lei nº 8.213/1991.' 
A hipótese dos autos é exatamente a mesma dos precedentes citados. O impetrante é substituto processual de servidores públicos, e afirma que estes desempenham atividades que são consideradas insalubres. Sustenta que os substituídos fazem jus, por conseguinte, à aposentadoria especial constitucionalmente assegurada, a qual lhes é negada ao argumento de que inexiste norma regulamentadora desse direito. 
Nesse sentido, e na linha da jurisprudência firmada pela Corte, a ordem deve ser concedida, em parte, a fim de se determinar que a autoridade administrativa competente proceda à análise da situação fática dos substituídos, à luz do art. 57 da Lei nº 8.213/1991, até que sobrevenha a norma específica sobre o tema.
A contagem ponderada, nos termos previstos no § 5º do art. 57 da Lei nº 8.213/1991, consiste na possibilidade de aproveitamento do tempo exercido sob condições insalubres, perigosas ou penosas de forma majorada, com a aplicação de um multiplicador. Temos, por conseguinte, uma aposentadoria comum ¿facilitada', pois o tempo de contribuição é abreviado com a introdução desse multiplicador, que insere uma contagem ficta do tempo de serviço. 
 (...) 
Observa-se, do disposto no § 4º do art. 40 da CF/1988, que o legislador constituinte buscou assegurar aposentadoria especial aos servidores públicos que fossem portadores de deficiência, ou que laborassem em condições perigosas, penosas ou insalubres, não assegurou que, na aposentadoria comum, houvesse o aproveitamento majorado de tempo de contribuição, que se trata de matéria diversa. Acrescente-se que o próprio § 4º expressamente veda adoção de requisitos e critérios diferenciados de aposentadoria, com exceção daqueles que expressamente enuncia. 
Vê-se que o § 4º do art. 40 da CF/1988 consagra norma excepcional, por conseguinte, deve ser interpretada restritivamente. Principalmente, considerando-se que não houve posicionamento do STF explicitamente viabilizando a mencionada contagem ponderada. Acrescente-se que no MI 795 (último relatado no Plenário do STF) , a decisão foi no sentido de aplicação do art. 57 da Lei nº 8.213/1991, no que couber, ou seja, não se trata necessariamente da aplicação integral desse dispositivo, principalmente de parágrafo de vigência duvidosa. 
Do exposto, responde-se negativamente ao primeiro questionamento da Segedam, ou seja, a decisão proferida no MI 805 aplica-se somente para fins de aposentadoria especial, o que leva ao prejuízo da segunda questão.' 
21. A partir das transcrições acima, percebe-se que o Supremo Tribunal Federal posiciona-se de modo diferente quanto à possibilidade de cômputo de tempo de serviço insalubre prestado à luz da CLT (caso do presente requerimento) e do exercido sob à égide da Lei nº 8.112/1990 (hipóteses das manifestações da Conjur nos TC's Processo 024.879/2009-3 e TC Processo 006.844/2011-1) . 
22. Cabe, por fim, transcrever excertos de julgado recente sobre o exercício de atividade insalubre prestada à luz da Lei nº 8.112/1990: 
'MI 3588 (Relatoria Ministra Ellen Gracie, julg. em 5/8/2011) 
5. Advirta-se, por outro lado, que o direito subjetivo proclamado pela Constituição Federal em favor dos servidores públicos exercentes de atividades prejudiciais à saúde e à integridade física é o de aposentação mediante contagem diferenciada do tempo de serviço, e não a contagem e a averbação desse tempo em si mesmas. O mandado de injunção, portanto, somente é cabível para viabilizar, exclusivamente, o exercício do direito de aposentadoria especial dos servidores públicos, cuja plena fruição esteja obstada pela ausência de regulamentação legal. O Plenário deste Supremo Tribunal, em pelo menos duas recentes ocasiões (MI 2.195-AgR, julg. em 23/2/2011, e MI 1.477-ED, julg. em 19.5/2011, ambas de relatoria da eminente Ministra Cármen Lúcia) , assim asseverou nesse sentido: 
'EMBARGOS DE DECLARAÇÃO NO MANDADO DE INJUNÇÃO. CONVERSÃO EM AGRAVO REGIMENTAL. APOSENTADORIA ESPECIAL DO SERVIDOR PÚBLICO. ART. 40, § 4º, DA CONSTITUIÇÃO DA REPÚBLICA. CONTAGEM E AVERBAÇÃO DE TEMPO DE SERVIÇO PARA FUTURO PEDIDO DE APOSENTADORIA ESPECIAL. INVIABILIDADE DA IMPETRAÇÃO. PRECEDENTES. AGRAVO REGIMENTAL AO QUAL SE NEGA PROVIMENTO.' (grifamos) 
II - 3-DA MANIFESTAÇÃO DO TCU SOBRE O TEMA 
23. Ao prolatar o Acórdão 2008/2006-TCU-Plenário, o TCU respondeu consulta efetuada pelo Presidente do Senado Federal nos seguintes termos: 
'ACORDAM os Ministros do Tribunal de Contas da União, reunidos em sessão Plenária, ante as razões expostas pelo Relator e com fundamento no art. 1º, inciso XVII, da Lei nº 8.443/1992, em: 
9.1. conhecer da consulta para respondê-la nos seguintes termos: 
9.1.1. o servidor público que exerceu, como celetista, no serviço público, atividades insalubres, penosas e perigosas, no período anterior à vigência da Lei nº 8.112/1990, tem direito à contagem especial de tempo de serviço para efeito de aposentadoria; todavia, para o período posterior ao advento da Lei nº 8.112/1990, é necessária a regulamentação do art. 40, § 4º, da Constituição Federal, que definirá os critérios e requisitos para a respectiva aposentadoria; 
9.2. remeter cópia deste Acórdão, acompanhado do relatório e voto que o fundamentam, à Comissão Permanente de Jurisprudência para análise da possibilidade de revogação da Súmula/TCU 245;' (grifamos) 
24. Sobre a decisão supra, alguns comentários se fazem necessários. 
25. Cabe salientar que o Acórdão 2008/2006-TCU-Plenário foi prolatado antes de o STF, por meio do MI nº 721 (30/8/2007) , haver se manifestado pela possibilidade da concessão de aposentadoria especial de que trata o § 4º do art. 40 da Constituição. Ou seja, o contexto jurisprudencial acerca da necessidade de norma regulamentadora do dito art. 40, § 4º, alterou-se desde a prolação do Acórdão 2008/2006-TCU-Plenário, nos termos explicitados no tópico anterior deste Parecer. 
26. O subitem 9.1.1, embora não o diga expressamente, parece referir-se apenas ao servidor celetista convertido em estatutário por força de Lei, e não ao concursado. Na verdade, entendeu o TCU, ao prolatar o Acórdão 2008/2006-TCU-Plenário, que o caso do servidor concursado não era objeto da consulta, tendo sido matéria tratada como obiter dictum. Esse cenário se depreende dos seguintes trechos dos Votos proferidos pelo Relator Ministro Walton Alencar Rodrigues e pelo Revisor Ministro Benjamin Zymler: 
Ministro Walton Alencar 
'Pode-se concluir que tanto o STF quanto o STJ consideram válido o cômputo de tempo de serviço prestado sob condições insalubres, perigosas ou penosas, majorado segundo a legislação vigente, ao servidor público celetista, que, por força da Lei nº 8.112/1990, foi alçado à condição de estatutário. 
Os fundamentos residem basicamente em direito adquirido ao cômputo do tempo de serviço na forma majorada, ou seja, se houve o exercício de atividade sob condições insalubres, perigosas ou penosas no período no qual a legislação possibilitava tal contagem, esse direito incorporou-se ao patrimônio jurídico do servidor.
Asseverou-se que, quando da conversão do regime celetista para o estatutário, em que pese haver previsão de edição de lei específica para a concessão de aposentadoria aos servidores que exercessem atividades insalubres, perigosas ou penosas, o tempo de serviço celetista prestado sob a legislação anterior não foi desqualificado ou desconsiderado. 
 (...) 
A possibilidade de cômputo especial de tempo de serviço prestado sob condições insalubres, perigosas ou penosas na iniciativa privada é outra questão que, de certa forma, refoge ao tema dos presentes autos. Entretanto, cabe tecer algumas considerações sobre o tema. 
Admitir-se que um empregado privado, ao prestar serviço sob condições insalubres aproveite esse tempo de forma majorada com o seu ingresso no serviço público após a edição da Lei nº 8.112/1990 seria empregar tratamento não igualitário em relação ao seu colega que prestou o mesmo serviço insalubre, porém, como estatutário, pois nesse caso, conforme já exposto, não há possibilidade de contagem especial do tempo de serviço. 
 (...) 
Entretanto, no caso específico de servidores ex-celetistas que foram, por força de lei, compulsoriamente transformados em estatutários, o STF e o STJ possibilitaram a contagem especial de tempo de serviço. Considero que esta Corte deve possuir especial atenção aos entendimentos consolidados dos guardiões da Constituição Federal e da legislação federal infraconstitucional. Dessa forma, reconhecendo a pletora de precedentes sinalizando entendimento diverso do esposado por esta Corte, considero que seria pertinente responder à consulta nos termos propostos, divergentes dos explicitados na Súmula/TCU 245. 
Ocorre que o Revisor faz consignar raciocínio ampliativo em relação ao entendimento dos Tribunais citados, pretende que a contagem especial seja facultada a qualquer empregado que venha a ingressar no serviço público. 
Argumenta que 'ou se assegura a todos os que laboraram sob o regime celetista o direito à conversão do tempo de serviço para fins de aposentadoria, ou se nega a todos.' 
Considero que o STF e o STJ permitiram tal contagem apenas no caso específico do empregado público que, por força de dispositivo inserto na Lei nº 8.112/1990 (art. 243) , foi compulsoriamente transformado em estatutário. Essa situação excepcional levou à permissão de contagem de tempo especial, expressamente vedada pela legislação.' 
Ministro Benjamin Zymler 
'O eminente relator, baseado em sólida jurisprudência do Supremo Tribunal Federal (STF) , propõe seja respondido ao consulente que 'o servidor público ex-celetista que exerceu, no serviço público, atividades insalubres, penosas e perigosas, no período anterior à vigência da Lei n.º 8.112/1990, tem direito à contagem especial de tempo de serviço para efeito de aposentadoria; todavia, para o período posterior ao advento da Lei nº 8.112/1990, é necessária a regulamentação do art. 40, § 4º, da Constituição Federal, que definirá os critérios e requisitos para a respectiva aposentadoria'. 
Nada obstante esse entendimento, o relator procurou demonstrar, nos fundamentos da decisão, que o direito à contagem ponderada do tempo exercido sob as citadas condições especiais é aplicável apenas aos servidores públicos chamados 'ex-celetista', não sendo esse direito extensivo ao empregado de empresa privada que posteriormente ingressou no serviço público.
 (...) 
Por fim, entendo que permitir que a contagem ponderada do tempo de atividade insalubre, penosa ou perigosa prestado antes da Lei n.º 8.112/1990 apenas àquele que teve seu emprego público transformado em cargo público implica conferir tratamento desigual a pessoas que se encontram em situações equivalentes, já que esse benefício decorre da conjunção de apenas duas condições: o labor em condições especiais e a vinculação ao regime geral de previdência social. Logo, ou se permite a conversão do tempo especial para todos os ex-celetistas (do setor público ou do setor privado) , ou a todos se nega o direito. 
Feitas essas considerações, acolho a proposta do Ministro-Relator, uma vez que o objeto da presente consulta limita-se à hipótese de servidor público ex-celetista, cuja solução conferida na parte dispositiva da proposta apresentada encontra-se em consonância com a jurisprudência do STF e do STJ.' 
27. Do acima exposto, é possível depreender que o foco do Acórdão 2008/2006-TCU-Plenário foi o celetista convertido, por força de lei, em estatutário, e não o servidor concursado (situação tratada como obiter dictum) . Daí porque não vislumbramos haver óbices, em termos de jurisprudência do Tribunal de Contas da União, ao deferimento do requerimento ora em análise, nos termos expostos ao longo do presente Parecer. 
III -CONCLUSÃO E PROPOSTA DE ENCAMINHAMENTO 
28. Dessa forma, encaminhamos o presente Parecer à Segedam com manifestação pela possibilidade jurídica de utilização, para fins de aposentadoria, do tempo de contribuição em atividades insalubres com fator de correção pelo Ministro Benjamin Zymler. Frisamos, ainda, que não é necessária certidão do INSS, nos termos explicitados nos itens 15 a 18 deste Parecer.' 
6. Como visto, ao concluir seu arrazoado, a Conjur opinou pelo cabimento do pedido. 
7. Outrossim, restou demonstrado pela unidade consultiva não haver necessidade de certidão específica para averbações da espécie. Ademais, há nos autos prova documental de que o requerente laborou sob condições especiais, nos períodos de 1/2/1979 a 30/8/1985 e de 2/9/1985 a 31/12/1989. 
8. Verificou-se também, em 15/5/1995, a averbação do período compreendido entre 2/1/1990 e 30/10/1991, pela Secretaria deste Tribunal, restando, portanto, comprovado o exercício de atividade especial, a ensejar a majoração ora pleiteada. 
9. A Segedam, amparada no parecer da Conjur, propôs a contagem ponderada do tempo de serviço exercido em atividades insalubres, sob o regime celetista, de forma a converter os comprovados 4.652 dias de serviço prestado em 6.513 dias, por via da ponderação e do acréscimo de 1.861 dias. 
10. Historiados brevemente os fatos, os argumentos ventilados e os exames empreendidos, 
PASSO A DECIDIR. 
11. Ao compulsar os autos, corroboro o posicionamento adotado pelas instâncias técnicas no sentido da viabilidade de utilização de tempo de serviço exercido em condições insalubres com a aplicação de fator de ponderação, nos casos de empregado celetista posteriormente convertido em estatutário por força de concurso público. É farta a jurisprudência que aponta nessa direção, transcrita nas linhas precedentes. 
12. Por conseguinte, adoto os fundamentos expendidos no parecer da Conjur como minhas razões de decidir, incorporando-as a este Despacho e:
11.1 DEFIRO o pedido formulado pelo requerente, com o intuito de utilizar, para fins de aposentadoria, o tempo de contribuição em atividades insalubres com fator de correção, como também dispensar a apresentação da respectiva certidão do INSS, por despicienda; 
11.2 DETERMINO à Segedam, nos termos propostos pela Conjur, que tome as providências a seu cargo, assim como examine a viabilidade de se adotar, nos pleitos administrativos similares ao que ora se examina, e no que couber, o entendimento ora inaugurado."
23.	Por oportuno, reitero que a decisão surpra foi fundada nos pareceres convergentes da Segedam e da Conjur. Posto que, desta feita, divirjo do parecer da Consultoria Jurídica do Tribunal, passo a explicitar os motivos dessa minha divergência.
24.	Em primeiro lugar, registro que a Conjur promove uma retrospectiva da sua atuação em processos administrativos dessa natureza, apontando os TC-Processo 027.879/2009-3 e Processo 006.844/2011-1 com pareceres contrários aos pleitos dos servidores e os TC-Processo 014.569/2011-6, Processo 010.294/2013-9, Processo 012.302/2013-9, pela possibilidade jurídica do pedido e consequente deferimento dos pleitos. No TC-Processo 012.966/2014-2, igualmente com deferimento, não teria havido atuação da consultoria.
25.	Dos processos mencionados pelo requerente, a título de precedentes do Tribunal, ou apontados pela consultoria jurídica, verifico que todos os pareceres posteriores ao despacho que proferi no TC-Processo 014.569/2011-6 adotaram a tese paradigma, não havendo inovação substancial, de fato ou de direito, que pudesse determinar a efetiva mudança de entendimento do Tribunal.
26.	Ademais, como exposto neste voto, discordo, em parte, da conclusão da Conjur, quando discorre sobre o alcance do Acórdão 2008/2006-TCU-Plenário, para concluir que 
"a jurisprudência do TCU, firmada com base no entendimento do STF, é pacífica no sentido de admitir a contagem majorada de tempo de serviço prestado em condições insalubres, perigosas ou de risco, somente ao celetista empregado público convertido em estatutário, para períodos até a vigência da Lei n. 8.112/90".
 (...) 
 (...) mas sim de se extrair que o TCU expressamente, ao admitir a contagem ponderada de tais atividades especiais para fins de contagem como tempo de contribuição para aposentadoria estatutária, o fez limitando aos casos dos empregados públicos celetistas convertidos em estatutários, e não que o citado decisum do TCU não se aplicaria aos casos de empregado da iniciativa privada".
27.	É que, como disse alhures, entendo que, sendo os mesmos os suportes fático e jurídico que fundamentam o direito ao benefício aos servidores ex-celetistas transformados em estatutários pela Lei 8.112/1990, não vejo razão plausível para não estendê-lo aos servidores ex-celetistas que passaram a estatutário pela via do concurso público.
28.	Digo isso, porque, ainda que a parte dispositiva do Acórdão 2008/2006-TCU-Plenário nada expresse sobre a situação dos empregados da iniciativa privada (ou de entidades da administração pública em regime de CLT) , eis que cingida aos termos da consulta submetida ao exame desta Corte, o voto do relator trata da matéria apenas em caráter incidental e sem interferência expressa no conteúdo dispositivo da deliberação do Tribunal.
29.	Além disso, a própria Conjur aponta divergências dentro do Tribunal em relação à matéria, que, administrativamente, estaria deferindo a averbação majorada do tempo de serviço prestado em condições insalubres, para fins de aposentadoria estatutária, nos termos do paradigmático TC-Processo 014.569/2011-6, enquanto a jurisprudência em sede de controle externo estaria caminhando em sentido contrário. 
30.	Ademais, em relação ao substrato constitucional da matéria, a Conjur, substancialmente, afirma a impossibilidade de utilização de tempos fictos para fins de aposentadoria estatutária e o fato de o STF não ter se manifestado sobre a contagem majorada para fins de aposentadoria estatutária: 
"64. Resta claro, assim, que a matéria em discussão é eminentemente constitucional, por envolver a possibilidade de utilização de tempos fictos para fins de aposentadoria estatutária, em detrimento do disposto no §10 do art. 40 da CF/88 ('A lei não poderá estabelecer qualquer forma de contagem de tempo de contribuição fictício.') e o fato de o STF ter se manifestado, nos mandados de injunção sobre a matéria, unicamente sobre a possibilidade de aposentadoria especial do servidor público (§4º do art. 40 da CF/88) que tenha laborado em condições especiais, com aplicação do regime previsto na Lei n. 8.213/1991, e não sobre a contagem majorada para fins de aposentadoria estatutária.
65. Outro ponto relevante a ser enfrentado pelo STF é o relativo à consolidada jurisprudência sobre a inexistência de direito adquirido a regime jurídico e o impacto, sobre tal entendimento, do carreamento de períodos com contagem majorada a outros regimes jurídicos. 
66. Destaca-se ainda que Supremo Tribunal Federal tem afirmado que o quanto decidido pelos mandados de injunção sobre a aposentadoria especial não tutela o direito à contagem diferenciada de tempo de serviço prestado em condições prejudiciais à saúde e à integridade física, estando a matéria pendente de pronunciamento específico."
31.	Aparentemente, a mencionada pendência de pronunciamento específico no âmbito do STF, a que se refere a Conjur, em sede de mandados de injunção, restou suprida em 22/6/2020, pela decisão no MI-3270, cuja ementa reproduzo a seguir:
"AGRAVO INTERNO EM MANDADO DE INJUNÇÃO. SERVIDOR PÚBLICO. CONTAGEM DIFERENCIADA. ALCANCE DO ART. 40, § 4o, DA CONSTITUIÇÃO DA REPÚBLICA. PRECEITO QUE NÃO VEICULA DEVER DE LEGISLAR SOBRE FATOR DE MULTIPLICAÇÃO, DESTINADO A PROPICIAR A CONVERSÃO EM COMUM DE TEMPO PRESTADO EM CONDIÇÕES ESPECIAIS.
1. A jurisprudência desta Suprema Corte consolidou-se no sentido de que não se extrai do art. 40, § 4o, da Constituição da República o dever de legislar sobre fator de multiplicação, voltado a viabilizar, mediante contagem qualificada, a conversão em comum de tempo de serviço prestado em condições especiais.
2. Agravo interno conhecido e provido.
MI-3270 - Distrito Federal.
Relator Ministro Marco Aurélio
Redatora Ministra Rosa Weber"
32.	Naquele contexto, esgotada a discussão da matéria em sede de mandados de injunção, o momento mostrou-se oportuno para o aprofundamento da discussão no âmbito do TCU, para que o Tribunal assentasse em definitivo o seu entendimento sobre a questão.
33.	Entrementes, em recentíssimo julgamento, sessão virtual do Plenário encerrada em 28/8/2020, a Suprema Corte protagonizou nova reviravolta jurisprudencial sobre a matéria de fundo, desta feita reafirmando a tese que nos inspira neste feito.
34.	Refiro-me ao RE-1.014.286/SP, relator Ministro Dias Toffoli, sendo redator do Acórdão o Ministro Edson Fachin, assim ementado, verbis:
"EMENTA: RECURSO EXTRAORDINÁRIO. REPERCUSSÃO GERAL. APOSENTADORIA ESPECIAL DE SERVIDOR PÚBLICO. ARTIGO 40, § 4o, III, DA CONSTITUIÇÃO DA REPÚBLICA. PEDIDO DE AVERBAÇÃO DE TEMPO DE SERVIÇO PRESTADO EM ATIVIDADES EXERCIDAS SOB CONDIÇÕES ESPECIAIS QUE PREJUDIQUEM A SAÚDE OU A INTEGRIDADE FÍSICA DO SERVIDOR, COM CONVERSÃO DO TEMPO ESPECIAL EM COMUM, MEDIANTE CONTAGEM DIFERENCIADA, PARA OBTENÇÃO DE OUTROS BENEFÍCIOS PREVIDENCIÁRIOS. POSSIBILIDADE ATÉ A EDIÇÃO DA EMENDA CONSTITUCIONAL No 103/2019. DIREITO INTERTEMPORAL. APÓS A EDIÇÃO DA EC 103/2019, O DIREITO À CONVERSÃO OBEDECERÁ À LEGISLAÇÃO COMPLEMENTAR DOS ENTES FEDERADOS. COMPETÊNCIA LEGISLATIVA CONFERIDA PELO ART. 40, § 4o-C DA CRFB.
1. A Constituição impõe a construção de critérios diferenciados para o cômputo do tempo de serviço em condições de prejuízo à saúde ou à integridade física, conforme permite verificar a interpretação sistemática e teleológica do art. 40, § 4°, CRFB.
2. Desde a edição das Emendas Constitucionais 20/1998 e 47/2005, não há mais dúvida acerca da efetiva existência do direito constitucional daqueles que laboraram em condições especiais à submissão a requisitos e critérios diferenciados para alcançar a aposentadoria. Nesse sentido é a orientação desta Suprema Corte, cristalizada no verbete de no 33 da Súmula da Jurisprudência Vinculante: "Aplicam-se ao servidor público, no que couber, as regras do regime geral da previdência social sobre aposentadoria especial de que trata o artigo 40, § 4o, inciso III da Constituição Federal, até a edição de lei complementar específica."
3. Ao permitir a norma constitucional a aposentadoria especial com tempo reduzido de contribuição, verifica-se que reconhece os danos impostos a quem laborou em parte ou na integralidade de sua vida contributiva sob condições nocivas, de modo que nesse contexto o fator de conversão do tempo especial em comum opera como preceito de isonomia, equilibrando a compensação pelos riscos impostos. A conversão surge, destarte, como consectário lógico da isonomia na proteção dos trabalhadores expostos a agentes nocivos.
4. Após a EC 103/2019, o § 4o-C do art. 40 da Constituição, passou a dispor que o ente federado poderá estabelecer por lei complementar idade e tempo de contribuição diferenciados para aposentadoria de servidores cujas atividades sejam exercidas com efetiva exposição a agentes químicos, físicos e biológicos prejudiciais à saúde, ou associação desses agentes, vedada a caracterização por categoria profissional ou ocupação. Não há vedação expressa ao direito à conversão do tempo comum em especial, que poderá ser disposta em normativa local pelos entes federados, tal como operou a legislação federal em relação aos filiados ao RGPS, nos termos do art. 57, da Lei 8213/91.
5. Recurso extraordinário desprovido, com fixação da seguinte tese: "Até a edição da Emenda Constitucional no 103/2019, o direito à conversão, em tempo comum, do prestado sob condições especiais que prejudiquem a saúde ou a integridade física de servidor público decorre da previsão de adoção de requisitos e critérios diferenciados para a jubilação daquele enquadrado na hipótese prevista no então vigente inciso III do § 4o do art. 40 da Constituição da República, devendo ser aplicadas as normas do regime geral de previdência social relativas à aposentadoria especial contidas na Lei 8.213/1991 para viabilizar sua concretização enquanto não sobrevier lei complementar disciplinadora da matéria. Após a vigência da EC no 103/2019, o direito à conversão em tempo comum, do prestado sob condições especiais pelos servidores obedecerá à legislação complementar dos entes federados, nos termos da competência conferida pelo art. 40, § 4o-C, da Constituição da República".
35.	Como se observa da ementa transcrita, o Plenário do Supremo Tribunal Federal decidiu que, até a edição da Reforma da Previdência (Emenda Constitucional 103/2019) , é possível a  averbação do tempo de serviço prestado por servidores públicos em condições especiais, que prejudiquem a saúde ou a integridade física, e sua conversão em tempo comum para fins de concessão de aposentadoria especial. De acordo com a decisão, a partir da vigência da EC/103/2019, as regras para a conversão de tempo especial deverão ser regulamentadas por lei complementar dos entes federados.
36.	Com efeito, segundo noticiado no site do STF "por maioria de votos, os ministros negaram provimento ao Recurso Extraordinário (RE) 1.014.286, com repercussão geral (Tema 942) , e a decisão servirá de parâmetro para solucionar pelo menos mais de 900 casos semelhantes sobrestados em outras instâncias."
37.	Aliás, pelo caráter eminentemente informativo e pedagógico do seu teor, reproduzo a seguir, a íntegra  da notícia veiculada no site do STF sobre a referida decisão (consulta realizada em 29/11/2020) :
"Inexistência de lei federal
 
No caso analisado pelo Plenário, o Tribunal de Justiça do Estado de São Paulo (TJ-SP) havia reconhecido a assistentes agropecuários vinculados à Secretaria de Agricultura e Abastecimento estadual o direito à averbação do tempo de serviço prestado em atividades insalubres, para fins de concessão de aposentadoria especial. Por não haver lei complementar federal sobre o assunto, o TJ-SP, em mandado de injunção (ação que objetiva suprir ausência de regulamentação) , assegurou aos servidores a aplicação das regras do RGPS (artigo 57, parágrafo 1º, da Lei 8.213/1991) .
 
No RE interposto ao Supremo, o Estado de São Paulo argumentava que não há lei autorizando ao funcionalismo local a averbação, para fins de aposentadoria especial, do tempo de serviço prestado por quem recebe auxílio insalubridade. Afirmava, ainda, que a regra constitucional que assegura aos servidores a aposentadoria especial não é autoaplicável nem poderia ser suprida pela aplicação analógica das leis federais que regem o RGPS (Leis 8.212/1991 e 8.213/1991) , pois sua regulamentação exigiria lei complementar.
 
Critérios diferenciados
 
Prevaleceu, no julgamento, o voto do ministro Edson Fachin no sentido de que, até a edição da EC 103/2019, não havia impedimento à aplicação, aos servidores públicos, das regras do RGPS para a conversão do período de trabalho em condições nocivas à saúde ou à integridade física em tempo de atividade comum. Segundo o ministro, não procede o argumento de que o fator de conversão seria uma forma de contagem de tempo ficto, pois se trata apenas de um ajuste da relação de trabalho submetida a condições especiais. Ele salientou que a aposentadoria especial com tempo reduzido de contribuição reconhece os danos impostos a quem trabalhou, em parte ou na integralidade da vida contributiva, sob condições nocivas.
 
Fachin observou que, ao se interpretar a finalidade da regra constitucional, é possível verificar a necessidade de critérios diferenciados para o cômputo do tempo de serviço em condições de prejuízo à saúde ou à integridade física. Segundo ele, a nova redação do texto constitucional permite ao ente federado estabelecer, por lei complementar, idade e tempo de contribuição diferenciados para aposentadoria de servidores cujas atividades sejam exercidas com efetiva exposição a agentes químicos, físicos e biológicos prejudiciais à saúde, vedada a caracterização por categoria profissional ou ocupação. Os ministros Alexandre de Moraes, Marco Aurélio, Ricardo Lewandowski e Luís Roberto Barroso também divergiram do relator e fixavam teses diferentes, porém no mesmo sentido.
 
Necessidade de lei complementar
 
O relator do RE, ministro Luiz Fux, votou para reformar a decisão do tribunal paulista, por considerar que a Constituição Federal não autoriza a averbação. Para o ministro, embora a EC 130/2019 tenha reconhecido aos servidores públicos esse direito, é necessária lei complementar do respectivo ente federativo para que possam exercê-lo.
 
Repercussão geral
 
A tese de repercussão geral fixada no julgamento foi a seguinte:
 
"Até a edição da Emenda Constitucional nº 103/2019, o direito à conversão, em tempo comum, do trabalho prestado sob condições especiais que prejudiquem a saúde ou a integridade física de servidor público decorre da previsão de adoção de requisitos e critérios diferenciados para a jubilação daquele enquadrado na hipótese prevista no então vigente inciso III do § 4º do art. 40 da Constituição da República, devendo ser aplicadas as normas do regime geral de previdência social relativas à aposentadoria especial contidas na Lei 8.213/1991 para viabilizar sua concretização enquanto não sobrevier lei complementar disciplinadora da matéria. Após a vigência da EC n.º 103/2019, o direito à conversão em tempo comum, do prestado sob condições especiais pelos servidores obedecerá à legislação complementar dos entes federados, nos termos da competência conferida pelo art. 40, § 4ºC, da Constituição da República".
38.	Tendo em vista que a tese adotada pela Conjur/TCU fundamenta-se essencialmente nos argumentos de que a Constituição Federal veda expressamente a contagem de tempo ficto e na inexistência de direito adquirido a regime jurídico, conforme expresso no seu parecer, passo a abordar essas questões sob a ótica do recente precedente do STF, ementa acima reproduzida.
39.	A esse respeito, resgato excerto do voto-vogal do eminente Redator, Ministro Edson Fachin, que infirmam definitivamente ambos os argumentos da nossa Consultoria Jurídica, sublinhando elementos nesse sentido:
"O debate em causa diz com saber se é possível aplicar as regras do RGPS referentes à aposentadoria especial, de modo a permitir a conversão, em tempo de atividade comum, do lapso de atividade dedicado por servidores públicos em atividades exercidas sob condições nocivas à saúde ou à integridade física.
Consigno que, desde a edição das Emendas Constitucionais 20/1998 e 47/2005, tal como apontou a d. Procuradoria-Geral da República em parecer colacionado aos autos, não há mais dúvida acerca da efetiva existência do direito constitucional daqueles que laboraram em condições especiais à submissão a requisitos e critérios diferenciados para alcançar a aposentadoria.
Outra não é a orientação desta Suprema Corte, cristalizada no verbete de no 33 da Súmula da Jurisprudência Vinculante: Aplicam-se ao servidor público, no que couber, as regras do regime geral da previdência social sobre aposentadoria especial de que trata o artigo 40, § 4o, inciso III da Constituição Federal, até a edição de lei complementar específica.
No entanto, o verbete não contempla a questão ora em debate, ou seja, o direito à conversão do tempo de serviço especial em comum. Nessa toada, há julgados desta Corte concluindo pela ausência de direito à conversão, como se depreende do MI 3788, Relatado pelo e. Ministro Luiz Fux:
"AGRAVO REGIMENTAL NO MANDADO DE INJUNÇÃO. APOSENTADORIA ESPECIAL DOS SERVIDORES PÚBLICOS. ART. 40, § 4o, DA CONSTITUIÇÃO DA REPÚBLICA. AUSÊNCIA DE DEVER CONSTITUCIONAL DE LEGISLAR ACERCA DA CONTAGEM DIFERENCIADA POR TEMPO DE SERVIÇO PRESTADO POR SERVIDORES PÚBLICOS EM CONDIÇÕES ESPECIAIS. DESPROVIMENTO DO AGRAVO REGIMENTAL. 1. A concessão do mandado de injunção, na hipótese do art. 40, § 4o, da Lei Fundamental, reclama a demonstração pelo Impetrante do preenchimento dos requisitos para a aposentadoria especial e a impossibilidade in concrecto de usufruí-la ante a ausência da norma regulamentadora. 2. O alcance da decisão proferida por esta Corte, quando da integração legislativa do art. 40, § 4o, inciso III, da CRFB/88, não tutela o direito à contagem diferenciada do tempo de serviço prestado em condições prejudiciais à saúde e à integridade física. 3. Não tem procedência injuncional o reconhecimento da contagem diferenciada e da averbação do tempo de serviço prestado pelo Impetrante em condições insalubres por exorbitar da expressa disposição constitucional. Precedentes. 4. Agravo Regimental desprovido." (Relator Ministro LUIZ FUX, DJe 14/11/2013) . Grifos nossos".
Esse entendimento foi reiterado nos seguintes julgados: MI 3788- AgR, Rel. Min. Luiz Fux, Tribunal Pleno, julgado em 24.10.2013, MI 1957- ED, Rel. Min. Gilmar Mendes, Tribunal Pleno, julgado em 10.04.2014, dentre outros.
Ressalto que tais julgamentos foram levados a efeitos em data anterior ao meu ingresso na Suprema Corte. Ademais, em sessão de 30.04.2014, o e. Ministro Roberto Barroso proferiu voto na sessão de 30 de abril de 2014, no Mandado de Injunção 4204/DF, pelo deferimento da ordem, com base nos seguintes fundamentos:
" (...) 
4. Suscitada a questão nos debates que deram origem à Súmula Vinculante 33, prevaleceu a compreensão de que isso se deveria apenas a uma suposta impropriedade do mandado de injunção para tal fim, sem que o STF jamais tivesse afirmado uma vedação absoluta à contagem diferenciada de tempo especial. Todavia, em diversos precedentes, verifiquei que a Corte foi além de assentar uma mera inadequação procedimental: decidiu-se pela impossibilidade de contagem diferenciada de tempo especial por servidor público, por ao menos dois fundamentos.
5. O primeiro deles é a impossibilidade de contagem de tempo ficto (art. 40, § 10, da Constituição) . Essa foi a linha adotada, entre outros precedentes, no MI 2.738 AgR-segundo, Rel. Min. Teori Zavascki, j. 16.05.2013, sendo possível colher do voto do relator o seguinte trecho:
'Segundo a jurisprudência firmada no STF, não se admite a conversão de períodos especiais em comuns, mas apenas a concessão da aposentadoria especial mediante a prova do exercício de atividades exercidas em condições nocivas. Apesar de ser permitida no RGPS, no serviço público é expressamente vedada a contagem de tempo ficto, com fundamento no art. 40, § 10, da Constituição ('A lei não poderá estabelecer qualquer forma de contagem de tempo de contribuição fictício') . Nesse sentido: MI 3875 AgR/RS, Pleno, rel. Min. Cármen Lúcia, j. 09/06/2011, DJe 03/08/2011.'
6. O mesmo entendimento foi seguido pelo Plenário no MI 1.481 AgR, Rel. Min. Rosa Weber, j. 23.05.2013. Está no voto da relatora:
'Agrego que o art. 40, § 10, da Magna Carta veda a edição de lei para a contagem de tempo ficto de contribuição. Assim, embora admitida no Regime Geral de Previdência Social, a conversão de tempo especial em comum é prática constitucionalmente vedada no âmbito do serviço público .'
7. Além disso - e este é o segundo fundamento utilizado pela Corte -, o âmbito do dever constitucional de legislar seria restrito à concessão do direito à aposentadoria especial, e não à averbação e contagem diferenciada do tempo de serviço, como se a aposentadoria especial e a contagem diferenciada de tempo especial fossem coisas absolutamente distintas. Nessa linha, confira-se a seguinte ementa:
EMBARGOS DECLARATÓRIOS. MANDADO DE INJUNÇÃO. SERVIDOR PÚBLICO. CONTAGEM DIFERENCIADA DE TEMPO IMPOSSIBILIDADE. EMBARGOS AGRAVO REGIMENTAL. AGRAVO IMPROVIDO. I - A orientação do Supremo Tribunal Federal firmou-se no sentido de que o art. 40, § 4o, da Constituição Federal não garante a contagem de tempo de serviço diferenciada ao servidor público, porém, tão somente, a aposentadoria especial . II - Embargos de declaração, recebidos como agravo regimental, a que se nega provimento.' (MI 1.208 ED, Rel. Min. Ricardo Lewandowski, j. 06.03.2013) .
8. Em decisões monocráticas tenho seguido essa linha de raciocínio, em homenagem ao Plenário, ressalvado meu entendimento pessoal. Por se tratar, todavia, de jurisprudência formada anteriormente ao meu ingresso no Tribunal, e por não se ter chegado a uma decisão definitiva sobre o tema nos debates que precederam a aprovação da Súmula Vinculante 33, volto a trazer alguns argumentos à consideração do Plenário, a fim de propor, data venia , uma mudança na jurisprudência.
9. Entendo que a vedação à contagem de tempo ficto (CF, art. 40, § 10) não proíbe o cômputo diferenciado de tempo de serviço especial, pois de tempo ficto não se trata. O art. 40, § 10, da Constituição, a meu ver, destina-se a proscrever a contagem, como tempo de contribuição, de férias não gozadas, licenças etc., em suma, de tempo não trabalhado. A necessidade de "requisitos e critérios diferenciados" no que diz respeito ao tempo de serviço prestado em condições prejudiciais à saúde e à integridade física decorre da letra do art. 40, § 4o, III, da Constituição.
10. Por outro lado, ao afirmar que o âmbito do dever constitucional de legislar seria restrito à concessão do direito à aposentadoria especial - não se estendendo à averbação e contagem diferenciada do tempo de serviço -, a Corte trata a aposentadoria especial e a contagem diferenciada de tempo especial como coisas absolutamente distintas, quando, em verdade, uma decorre diretamente da outra.
11. É certo que nem todo servidor que exerce atividades em condições prejudiciais à saúde ou à integridade física ter direito à aposentadoria especial propriamente dita. Isto porque a aquisição do referido direito exige prova do trabalho com "exposição aos agentes nocivos químicos, físicos, biológicos ou associação de agentes prejudiciais", durante 25 anos (como regra) , em caráter "permanente, não ocasional nem intermitente", tudo demonstrado a partir de "laudo técnico de condições ambientais do trabalho expedido por médico do trabalho ou engenheiro de segurança do trabalho" (arts. 57, §§ 3o e 4o, e 58, § 1o, da Lei no 8.213/1991) . Porém, é fora de dúvida que o tempo exercido nessas condições deve ser computado de forma diferenciada: é o art. 40, § 4o , III, da Constituição que o impõe. Veja-se que o dispositivo nem se refere especificamente à "aposentadoria especial", e sim a "requisitos e critérios diferenciados para a concessão de aposentadoria".
12. A atual jurisprudência do Tribunal adota a lógica do "tudo ou nada": ou o servidor possui tempo integral para a aposentadoria especial (e.g.: 25 anos) , ou de nada valerá o trabalho exercido em condições prejudiciais à saúde e à integridade física por, e.g., 20 anos. Isto porque o servidor, impedido de contar tal período de forma diferenciada, terá de completar o tempo de serviço necessário à aposentadoria como se tivesse sempre trabalhado em condições não prejudiciais à saúde.
[...]
14. A meu ver, tal interpretação é contrária ao sentido do art. 40, § 4o, da Constituição, que exige justamente a "adoção de requisitos e critérios diferenciados para a concessão de aposentadoria (...) [a]os servidores cujas atividades sejam exercidas sob condições especiais que prejudiquem a saúde ou a integridade física". Assim, entendo aplicável o art. 57, § 5o , da Lei no 8.213/1991, até porque não há motivo razoável para diferenciar, neste particular, os trabalhadores da iniciativa privada dos servidores públicos, restringindo-se aos primeiros a contagem diferenciada de tempo especial.
15. A própria Constituição tem disposição específica nesse sentido, que reforça tudo o que se vem de expor. Trata-se do art. 40, § 12:
Art. 40, § 12. Além do disposto neste artigo, o regime de previdência dos servidores públicos titulares de cargo efetivo observará, no que couber, os requisitos e critérios fixados para o regime geral de previdência social. (Incluído pela EC no 20/1998) 
16. O argumento não "prova demais", porque a atual jurisprudência do STF entende que nem mesmo esse dispositivo garante aos servidores o direito à contagem diferenciada do tempo de serviço especial, talvez por uma inadequada interpretação da expressão "no que couber" (que, aliás, também está presente no texto da Súmula Vinculante 33) . Em outros termos, o § 12 do art. 40 nunca foi utilizado para preencher o espaço da norma ausente, de modo a afastar o cabimento de mandado de injunção. Seja como for, caso se entenda que tal dispositivo afasta a situação de lacuna inconstitucional, ainda assim seria necessário que esta Corte afirmasse claramente a revisão de sua jurisprudência.
[...]
18. Outro argumento que reforça esta conclusão é o de que o Supremo Tribunal Federal reconhece o direito adquirido à contagem de tempo especial em caso de transposição do regime celetista para o estatutário. Veja-se a ementa do precedente, julgado sob regime de repercussão geral (RE 612.358 RG, Rel. Min. Ellen Gracie, j. 13.08.2010) :
"ADMINISTRATIVO. CONTAGEM ESPECIAL DO TEMPO DE SERVIÇO PRESTADO EM CONDIÇÕES INSALUBRES. PERÍODO ANTERIOR À INSTITUIÇÃO DO REGIME JURÍDICO ÚNICO. DIREITO ADQUIRIDO. RATIFICAÇÃO DA JURISPRUDÊNCIA FIRMADA POR ESTA SUPREMA CORTE. EXISTÊNCIA DE REPERCUSSÃO GERAL."
19. Se o tempo prestado em condições especiais no regime geral deve ser considerado como tal no regime próprio, permitindo-se a contagem diferenciada, com maior razão o mesmo serviço, prestado pelo mesmo servidor na vigência do regime próprio, deve ter igual tratamento.
[...]
23. Considerando que a contagem diferenciada do tempo de serviço especial decorre diretamente do direito à aposentadoria previsto no art. 40, § 4o, da Constituição, e que o exercício desse direito é atualmente obstado por uma lacuna legislativa, nada impede que isso seja reconhecido em mandado de injunção [...]."
O julgamento está pendente, eis que, após o voto do e. Ministro Roberto Barroso, seguiu-se pedido de vista.
Os fundamentos esposados pelo Ministro Barroso, contudo, revelam que a aposentadoria especial do servidor guarda relação próxima com o direito à contagem diferenciada. Uma interpretação sistemática e teleológica do art. 40, § 4°, permite verificar que a Constituição, impõe a construção de critérios diferenciados para o cômputo do tempo de serviço em condições de prejuízo à saúde ou à integridade física. Ao permitir a norma constitucional a aposentadoria especial com tempo reduzido de contribuição, verifica-se que reconhece os danos impostos a quem laborou em parte ou na integralidade de sua vida contributiva sob condições nocivas, de modo que nesse contexto o fator de conversão do tempo especial em comum opera como preceito de isonomia, equilibrando a compensação pelos riscos impostos.
Tal como ressalta a d. Procuradoria-Geral da República em parecer colacionado aos autos, "se, de um lado, seria anti-isonômico dar acesso à aposentadoria especial para quem não atuou na integralidade em condições hostis, de outro também o é obrigar tal indivíduo a trabalhar pelo mesmo tempo daqueles que nenhum prejuízo assumiram. A conversão surge, destarte, como consectário lógico da isonomia na proteção dos trabalhadores expostos a agentes nocivos."
Até a edição da EC 103/2019, poder-se-ia afirmar que o art. 40 da Constituição não demandava lei complementar para sua regulação. Veja- se a redação anterior:
Art. 40. Aos servidores titulares de cargos efetivos da União, dos Estados, do Distrito Federal e dos Municípios, incluídas suas autarquias e fundações, é assegurado regime de previdência de caráter contributivo e solidário, mediante contribuição do respectivo ente público, dos servidores ativos e inativos e dos pensionistas, observados critérios que preservem o equilíbrio financeiro e atuarial e o disposto neste artigo. (Redação dada pela Emenda Constitucional no 41, 19.12.2003) 
 (...) 
§ 12 - Além do disposto neste artigo, o regime de previdência dos servidores públicos titulares de cargo efetivo observará, no que couber, os requisitos e critérios fixados para o regime geral de previdência social. (Incluído pela Emenda Constitucional no 20, de 15/12/98) 
Tal redação, contudo, foi revogada com a edição da EC 103/2019. Veja-se a redação atualizada:
Art. 40. O regime próprio de previdência social dos servidores titulares de cargos efetivos terá caráter contributivo e solidário, mediante contribuição do respectivo ente federativo, de servidores ativos, de aposentados e de pensionistas, observados critérios que preservem o equilíbrio financeiro e atuarial.
 (...) 
§ 4o-C. Poderão ser estabelecidos por lei complementar do respectivo ente federativo idade e tempo de contribuição diferenciados para aposentadoria de servidores cujas atividades sejam exercidas com efetiva exposição a agentes químicos, físicos e biológicos prejudiciais à saúde, ou associação desses agentes, vedada a caracterização por categoria profissional ou ocupação.
Haure-se da leitura do § 4o-C do art. 40 da Constituição, na redação da EC 103/2019, que o ente federado poderá estabelecer por lei complementar idade e tempo de contribuição diferenciados para aposentadoria de servidores cujas atividades sejam exercidas com efetiva exposição a agentes químicos, físicos e biológicos prejudiciais à saúde, ou associação desses agentes, vedada a caracterização por categoria profissional ou ocupação.
Essa alteração ao texto constitucional é o fundamento que leva o e. Relator, Ministro Luiz Fux, a votar pelo provimento do presente recurso extraordinário, de modo a reformar o acórdão lavrado pela 12a Câmara de Direito Público do Tribunal de Justiça do Estado de São Paulo e assentar que os recorridos não possuem direito subjetivo à averbação do tempo de serviço prestado em atividades especiais, com a conversão em tempo comum, mediante contagem diferenciada, para a obtenção de benefícios previdenciários.
De fato, diante do texto da EC 103/2019, não se pode afirmar que os recorridos tenham o direito assegurado à conversão. No entanto, o recurso foi interposto nesta Corte em 29.11.2016, antes, portanto, da EC 103/2019. Embora Sua Excelência o Relator ressalve a situação jurídica dos recorridos cujos assentamentos funcionais, antes da data da publicação deste acórdão, foram averbados com o tempo de serviço prestado em condições especiais, mediante contagem diferenciada, manifesto, respeitosamente, divergência em relação à tese proposta. O Relator propõe que se fixe a seguinte tese: "A Constituição Federal não autoriza a averbação no assentamento funcional de servidor público de tempo de serviço prestado em atividades prejudiciais à saúde, com a conversão em tempo comum, mediante contagem diferenciada, para obtenção de benefícios previdenciários".
Não depreendo, com a devida vênia, tal restrição do texto constitucional. Como já referido, depreende-se do § 4o-C do art. 40 da Constituição, na redação da EC 103/2019, que o ente federado poderá estabelecer por lei complementar idade e tempo de contribuição diferenciados para aposentadoria de servidores cujas atividades sejam exercidas com efetiva exposição a agentes químicos, físicos e biológicos prejudiciais à saúde, ou associação desses agentes, vedada a caracterização por categoria profissional ou ocupação.
Não há vedação expressa ao direito à conversão do tempo comum em especial, que poderá ser disposta em normativa local pelos entes federados, tal como operou a legislação federal em relação aos filiados ao RGPS, nos termos do art. 57, da Lei 8213/91.
Tal como consignou a PGR em parecer que lançou ao autos, "a aposentadoria especial existe porque o trabalhador que a ela tem direito provavelmente morrerá mais cedo. Tal diminuição do tempo de vida não acontece apenas para aqueles que laboram todo o período de vida laborativa sujeitos aos elementos mórbidos. Ao contrário: o mais provável é que aquele exposto aos ativos enfermiços, ainda que apenas por parte do período, tenha expectativa de vida mais próxima daqueles que se jubilam antes do trabalhador comum."
Se o ente federado está autorizado pelo texto constitucional, conforme disposto no art. 40, § 4o-C, a estabelecer por lei complementar idade e tempo de contribuição diferenciados para aposentadoria de servidores cujas atividades sejam exercidas com efetiva exposição a agentes químicos, físicos e biológicos prejudiciais à saúde, ou associação desses agentes, vedada a caracterização por categoria profissional ou ocupação, é consectário lógico de tal previsão que também possa dispor acerca dos fatores de conversão.
Ademais, não procede o argumento no sentido de que o fator de conversão seria uma forma de contagem de tempo ficto. Trata-se, tão somente, de um ajuste da relação de trabalho, submetida a condições especiais, calcado, como aponta a d. PGR, "na mediação da premente necessidade da coletividade de certos serviços, ainda que danosos à saúde e segurança, com a proteção àquele que os exerce. Reflete, ademais, os imperativos constitucionais da valorização social do trabalho, como fundamento da República, e de redução dos riscos inerentes ao trabalho, como direito."
40.	Ademais, ao defender a impossibilidade de contagem do tempo especial prestado na iniciativa privada, a Conjur, menciona dentre os fundamentos da tese que adota, a seguinte posição do relator no Acórdão 2008/2006-TCU-Plenário:
"28. Especificamente quanto ao exercício de tais atividades insalubres, perigosas ou penosas na iniciativa privada, com posterior ingresso no serviço público, assim se manifestou o Ministro Relator no item V de seu Voto:
Admitir-se que um empregado privado, ao prestar serviço sob condições insalubres aproveite esse tempo de forma majorada com o seu ingresso no serviço público após a edição da Lei 8.112/1990 seria empregar tratamento não igualitário em relação ao seu colega que prestou o mesmo serviço insalubre, porém, como estatutário, pois nesse caso, conforme já exposto, não há possibilidade de contagem especial do tempo de serviço. 
Esse entendimento se coaduna com a redação do art. 201 da Constituição Federal, mesmo em sua redação original, pois a contagem recíproca dá-se em razão do tempo de contribuição e, em relação a um tempo ficto não há que se falar em contribuição."
41.	No entanto, essa nova posição do STF aponta igualmente para a superação da tese propugnada pelo douto relator do Acórdão 2008/2006-TCU-Plenário, uma vez que, em havendo a Suprema Corte concluído pela possibilidade de aproveitamento do tempo prestado pelo servidor em condições insalubres, deixa de existir, na prática, o tratamento não igualitário a que se referiu o relator. Pelo contrário, nas palavras do Ministro Edson Fachin, no multicidado RE-1.014.286, a concessão do benefício opera exatamente no sentido de privilegiar a isonomia:
"Os fundamentos esposados pelo Ministro Barroso, contudo, revelam que a aposentadoria especial do servidor guarda relação próxima com o direito à contagem diferenciada. Uma interpretação sistemática e teleológica do art. 40, § 4°, permite verificar que a Constituição, impõe a construção de critérios diferenciados para o cômputo do tempo de serviço em condições de prejuízo à saúde ou à integridade física. Ao permitir a norma constitucional a aposentadoria especial com tempo reduzido de contribuição, verifica-se que reconhece os danos impostos a quem laborou em parte ou na integralidade de sua vida contributiva sob condições nocivas, de modo que nesse contexto o fator de conversão do tempo especial em comum opera como preceito de isonomia, equilibrando a compensação pelos riscos impostos.  (ênfase acrescida) 
42.	Por oportuno, registro que não descuro do aspecto econômico decorrente da matéria, entretanto, relembro que o eminente Ministro Luiz Fux, relator do RE-1.014.286, acima mencionado, abordou com propriedade a questão do equilíbrio atuarial da previdência e a preocupação com o seu custeio e com o equilíbrio econômico-financeiro do sistema como um todo, entretanto, seu voto restou vencido, ante o reconhecimento, pela maioria, da existência de um direito constitucional à conversão, em tempo comum, do prestado sob condições especiais que prejudiquem a saúde ou a integridade física do servidor, devendo ser aplicada a  Lei 8.213/91 para viabilizar sua concretização, enquanto não sobrevier lei complementar disciplinadora da matéria. 
43.	Enfim, todos esses elementos reforçam minha convicção e me conduzem à conclusão, também desta feita, de que não pode ser negado esse direito ao servidor público que laborou em condições especiais sob a égide da CLT em empresa privada ou em empresa pública, antes de assumir como servidor por intermédio de concurso público, tempo esse reconhecido em certidão emitida pelo INSS e averbado pelo órgão público onde atua, como no caso dos autos, com direito assegurado à contagem diferenciada pela legislação de regência à época do fato.
44.	Assim, retornando ao caso concreto sob exame, relembro que o requerente pretende que seja feita a majoração em 40% do tempo de contribuição já averbado no TCU, referente ao desempenho de atividade profissional em condições de insalubridade no cargo de engenheiro eletricista na empresa Síntese - Engenharia em Sistemas de Eletricidade e Comunicações Ltda., de 01/07/1982 a 31/07/1984, como também, no mesmo cargo, na Empresa Brasileira de Correios e Telégrafos, de 01/01/1987 a 06/07/1992, para fins de concessão de aposentadoria estatutária. 
45.	Ante os argumentos postos neste voto, defiro o pedido do requerente determinando à Segedam que proceda à operacionalização do mesmo, tendo em conta que a certidão do INSS acostada nos autos à peça 2 consigna o exercício do cargo de ENGENHEIRO (e não Engenheiro Eletricista, como menciona o requerente) tanto para a relação trabalhista com a Empresa Brasileira de Correios e Telégrafos como com a empresa Síntese Eletricidade e Comunicações Ltda., bem como considerando a existência de legislação superveniente sobre a matéria (em relação à mencionada pela requerente como fundamento do pedido) , devendo aquela Secretaria-Geral adotar as providências cabíveis, caso necessário, ao saneamento do feito.
46.	Por fim, ante os elementos discutidos nos autos, propugno pelo envio de cópia desta deliberação à Comissão de Jurisprudência desta Corte, para que avalie a conveniência e oportunidade de avaliação do teor do enunciado nº 245 da Súmula de Jurisprudência do Tribunal de Contas da União.
	Ante o exposto, acolhendo o parecer da Secretaria-Geral de Administração e pedindo vênias à douta Conjur, voto por que o Plenário adote o acórdão cuja minuta submeto ao colegiado.
TCU, Sala das Sessões Ministro Luciano Brandão Alves de Souza, em 2 de dezembro de 2020.
Ministro JOÃO AUGUSTO RIBEIRO NARDES 
Relator